ACORDAO-COMPLETO-2384258

ACÓRDÃO 1889/2021 ATA 29/2021 - PLENÁRIO

VISTOS, relatados e discutidos estes autos, que nesta fase tratam de recursos de reconsideração interpostos por Ademir Pereira Cabral, na qualidade de presidente da Comissão de Licitação da Secretaria Coordenadora de Infraestrutura e Serviços do Estado do Alagoas (Seinfra/AL) , José Benigno Viana, então membro da Comissão de Licitação da Seinfra/AL, José Mário do Nascimento, Dylson de Luiz Medeiros Filho, José Faustino Pereira Filho, os três últimos na qualidade de fiscais do contrato, e pela empresa C Engenharia S/A (sucessora da Cipesa Engenharia S/A) , em face do Acórdão 1814/2014-TCU-Plenário;
ACORDAM os Ministros do Tribunal de Contas da União, reunidos em sessão do Plenário, diante das razões expostas pelo Relator em:
9.1. nos termos dos arts. 32, inciso I, e 33 da Lei 8.443/1992 c/c o art. 285 do RITCU, conhecer e negar provimentos aos recursos de reconsideração, mantendo-se inalterado o acórdão recorrido;
9.2. informar os resultados desta decisão à Consultoria Jurídica desta Corte, em razão de notícia já apresentada pela Advocacia-Geral da União (peça 384) , de que a empresa C Engenharia S/A teria obtido decisão proferida pela 14ª Vara Federal Cível da Seção Judiciária do DF, a qual acolheu seu pedido para que fosse afastada sua condenação pelo TCU na TCE Processo 017.154/2007-0, bem como concedeu à demandante tutela de urgência para determinar, que até o transito em julgado daquela decisão, fosse suspensa a cobrança da penalidade de multa, por ter considerado o juízo em questão que a parte demandante já se encontrava beneficiada com o instituto da prescrição.
9.3. dar ciência desta decisão aos recorrentes.

Recursos de reconsideração contra acórdão que julgou irregulares as contas dos recorrentes e os condenou ao pagamento de débito e de multa por irregularidades na condução de licitação e de contrato que tinha por objeto as obras de macrodrenagem do Tabuleiro dos Martins, em Alagoas.

Secretaria de Infraestrutura e Serviços do Estado de Alagoas (Seinfra/AL).

3. Responsáveis/Recorrentes:
3.1. Responsáveis: Ademir Pereira Cabral (XXX.919.144-XX); C Engenharia S.A. (12.272.753/0001-35); Construtora Gautama Ltda. (00.725.347/0001-00); Dylson de Luiz Medeiros Filho (XXX.259.804-XX); Fernando Antônio Dantas da Silva (XXX.931.564-XX); Jose Faustino Pereira Filho (XXX.035.264-XX); Jose Vieira Crispim (XXX.253.004-XX); José Benigno Viana Portela (XXX.266.324-XX); José Mário do Nascimento (XXX.974.554-XX).
3.3. Recorrentes: C Engenharia S/A (12.272.753/0001-35); José Benigno Viana Portela (XXX.266.324-XX); Dylson de Luiz Medeiros Filho (XXX.259.804-XX); José Mário do Nascimento (XXX.974.554-XX); Jose Faustino Pereira Filho (XXX.035.264-XX); Ademir Pereira Cabral (XXX.919.144-XX).

Aroldo Cedraz.

13.1. Ministros presentes: Ana Arraes (Presidente), Walton Alencar Rodrigues, Benjamin Zymler, Aroldo Cedraz, Raimundo Carreiro, Bruno Dantas, Vital do Rêgo (Relator) e Jorge Oliveira.
13.2. Ministro que alegou impedimento na Sessão: Aroldo Cedraz.
13.3. Ministro-Substituto convocado: Marcos Bemquerer Costa.
13.4. Ministros-Substitutos presentes: Augusto Sherman Cavalcanti, André Luís de Carvalho e Weder de Oliveira.

ACORDAO-COMPLETO-2509506

Acórdão 1257/2022 - Plenário

ACORDAO-COMPLETO-2544873

Acórdão 2635/2022 - Plenário

VITAL DO RÊGO

Ministro-Substituto Augusto Sherman Cavalcanti.

Transcrevo, com os ajustes de forma pertinentes, a instrução lançada pela Secretaria de Recursos (peça 367) , que contou com a anuência do seu dirigente (peça 368) .
1. Trata-se de recursos de reconsideração interpostos por Ademir Pereira Cabral, na qualidade de Presidente da Comissão de Licitação da Secretaria Coordenadora de Infraestrutura e Serviços do Estado do Alagoas - Seinfra/AL (peça 310) ; José Benigno Viana, então membro da Comissão de Licitação da Seinfra/AL (peça 273) ; José Mário do Nascimento, no ofício de Engenheiro/fiscal dos Serviços de Engenharia do Estado de Alagoas - Serveal (peça 301) ; Dylson de Luiz Medeiros Filho, também como Engenheiro/fiscal execução de serviços (peça 299) ; José Faustino Pereira Filho, nas funções de Engenheiro/fiscal execução de serviços (peças 303 e 268, pp. 6-19) e C Engenharia S/A (sucessora da Cipesa Engenharia S/A, peça 272) , contra o Acórdão 1814/2014-TCU-Plenário, exarado nos seguintes termos (peça 237) :
VISTOS, relatados e discutidos estes autos de tomada de contas especial oriunda da conversão, por força do Acórdão 1093/2007-TCU-Plenário, de Relatório de Levantamento de Auditoria acerca das obras de macrodrenagem do Tabuleiro dos Martins, em Maceió/AL, em vista da identificação de sobrepreço, superfaturamento e outras irregularidades na execução daquele empreendimento pelo Governo do Estado de Alagoas, por intermédio de sua Secretaria Coordenadora de Infraestrutura e Serviços do Estado de Alagoas - Seinfra,
ACORDAM os Ministros do Tribunal de Contas da União, reunidos em sessão do Plenário, diante das razões expostas pelo Relator, em:
9.1. excluir, desta relação processual, os Srs. José Jailson Rocha, Manoel Gomes de Barros e Olavo Calheiros Filho;
9.2. não conhecer do Agravo apresentado pela C Engenharia S.A., tendo em vista, no caso, a ausência de previsão legal ou normativa para sua interposição;
9.3. com fundamento nos arts. 1º, inciso I, 16, inciso III, alíneas "c" e "d", da Lei 8.443/92, c/c os arts. 19 e 23, inciso III, da mesma lei e com os arts. 1º, inciso I, 209, incisos III e IV, 210 e 214, inciso III do Regimento Interno, julgar irregulares as contas dos Srs. Dylson de Luiz Medeiros Filho, Fernando Antônio Dantas da Silva, José Faustino Pereira Filho e José Mário do Nascimento e das empresas Construtora Gautama Ltda. e C Engenharia S.A., condenando-os em débito, consoante a seguir discriminado, e fixando-lhes o prazo de quinze dias, a contar da notificação, para comprovarem, perante este Tribunal (art. 214, inciso III, alínea "a", do Regimento Interno) , o recolhimento das dívidas aos cofres do Tesouro Nacional, atualizadas monetariamente e acrescidas dos juros de mora calculados das respectivas datas até as datas dos efetivos recolhimentos, na forma prevista na legislação em vigor:
9.3.1. individualmente, a empresa Construtora Gautama Ltda., pelas seguintes quantias:
	Item
	Valor (R$) 
	Data

	a) Sobrepreço no fornecimento e instalação de túnel NATM, diâmetro 3,00m
	217.773,75
	15/10/1998

		171.414,83
	30/12/1998

		35.219,41
	20/1/2000

		64.881,91
	4/2/2000

		280.417,47
	10/2/2000

		187.802,53
	10/2/2000

		23.153,74
	10/2/2000

		373.546,94
	10/2/2000

		133.777,14
	9/8/2000

		249.545,82
	9/8/2000

		244.400,55
	9/8/2000

		11.834,13
	10/8/2000

		169.794,07
	9/8/2000

		111.395,20
	13/8/2001

		123.538,05
	2/7/2002

		79.623,13
	2/7/2002

		212.808,56
	2/7/2002

		140.723,26
	2/7/2002

		3.009,99
	12/7/2002

		1.440,68
	12/7/2002

		173.575,84
	2/7/2002

		7.254,84
	23/7/2002

	b) Escavação mecânica, mat. 1ª cat., qualquer profundidade
	356.706,52
	23/12/1998

		172.834,74
	2/12/1999

		172.752,56
	22/12/1999

		84.883,95
	27/12/1999

		2.120,62
	27/3/2000

		79.305,89
	11/8/1998

	b) Escavação mecânica, mat. 1ª cat., qualquer profundidade (continuação) 
	59.392,58
	1/11/2000

		97.813,26
	29/5/2002

		13.574,04
	22/2/2001

		226.738,45
	2/7/2002

		6.910,99
	26/8/2002

		283.641,56
	2/7/2002

		4.791,33
	14/2/2003

		183.863,60
	2/7/2002

		268,26
	26/6/2003

		4.263,84
	2/7/2002

		96,71
	2/7/2002

		34.946,60
	4/7/2003

		118.419,59
	22/12/2003

	c) Carga e transporte para aterros e bota-foras, até 8 km do mat. Escavado
	82.397,12
	24/12/1998

		44.367,68
	24/12/1998

		61.421,25
	2/12/1999

		61.392,04
	22/12/1999

		35,24
	22/12/1999

		30.165,68
	27/12/1999

		129,58
	27/12/1999

		1.129,26
	27/12/1999

		753,62
	27/3/2000

		84,19
	27/3/2000

		46,81
	27/3/2000

		7.891,12
	11/8/1998

		20.292,25
	11/8/1998

		506,62
	11/8/1998

		247,80
	10/2/2000

		5.076,09
	9/8/2000

		4.719,69
	9/8/2000

		110,13
	9/8/2000

		356,40
	9/8/2000

		21.106,67
	1/11/2000

		34.760,44
	29/5/2002

		4.823,88
	22/2/2001

		132,16
	2/7/2002

	c) Carga e transporte para aterros e bota-foras, até 8 km do mat. Escavado (continuação) 
	36,34
	2/7/2002

		64.461,85
	2/7/2002

		16.115,46
	2/7/2002

		1.964,80
	26/8/2002

		491,20
	26/8/2002

		80.639,44
	2/7/2002

		20.159,85
	2/7/2002

		1.362,18
	14/2/2003

		340,53
	14/2/2003

		52.272,49
	2/7/2002

		13.068,14
	2/7/2002

		76,26
	26/6/2003

		19,06
	26/6/2003

		1.212,21
	2/7/2002

		303,05
	2/7/2002

		27,50
	4/7/2003

		6,88
	4/7/2003

		12.419,16
	4/7/2003

		42.083,43
	22/12/2003

	d) Fornecimento, preparo e lançamento de lastro de concreto FCK 18 Mpa
	19.611,48
	27/12/1999

		6.847,77
	27/3/2000

		5.102,26
	10/2/2000

		281,97
	13/8/2001

		7.384,85
	9/8/2000

		2.376,58
	9/8/2000

	e) Fornecimento, corte e armação de aço para armadura
	4.957,65
	27/12/1999

		10.943,40
	11/8/1998

		3.864,00
	10/2/2000

		260,82
	13/8/2001

		6.831,00
	9/8/2000

		7.486,50
	9/8/2000

	f)  Fornecimento e aplicação de forma de madeira
	9.925,67
	27/12/1999

		1.317,54
	27/3/2000

		4.810,50
	11/8/1998

		4.810,50
	10/2/2000

		155,01
	13/8/2001

	f)  Fornecimento e aplicação de forma de madeira (continuação) 
	4.703,60
	9/8/2000

		1.015,55
	9/8/2000

	g) Revestimento em concreto FCK 15 Mpa, 10 cm de espessura, inclusive forma
	1.043,90
	22/12/1999

		11.221,42
	27/12/1999

	h) Fornecimento, preparo e lançamento de lastro de concreto FCK 15 Mpa
	11.170,80
	11/8/1998

	i)  Limpeza da camada superficial do terreno com raspagem, destocamento e remoção
	3.924,13
	11/8/1998

		172,50
	11/8/1998

		5,75
	9/8/2000

		1.150,00
	1/11/2000

		26,27
	2/7/2002

		97,37
	2/7/2002

		36,96
	12/7/2002

		37,50
	12/7/2002

		48,29
	2/7/2002

		3,13
	2/7/2002

		22,38
	23/7/2002

		4.879,96
	2/7/2002

		148,74
	26/8/2002

		6.104,64
	2/7/2002

		103,12
	14/2/2003

		2.855,90
	2/7/2002

	j)  Reaterro compactado manualmente
	6.313,81
	27/12/1999

		96,14
	27/3/2000

		386,65
	13/8/2001

		250,80
	9/8/2000

	k) Fornecimento, preparo e lançamento de lastro de concreto FCK 13,5 Mpa
	604,50
	9/8/2000

	l)  Reaterro compactado com controle de compactação
	21,78
	11/8/1998

		120,96
	2/7/2002

9.3.2. individualmente, a empresa C Engenharia S.A., pelas seguintes quantias:
	Item
	Valor (R$) 
	Data

	a) Sobrepreço no fornecimento e instalação de túnel NATM, diâmetro 3,00m
	217.773,75
	15/10/1998

		171.414,83
	30/12/1998

		35.219,41
	20/1/2000

		64.881,91
	4/2/2000

		280.417,47
	10/2/2000

		187.802,53
	10/2/2000

		23.153,74
	10/2/2000

		373.546,94
	10/2/2000

		133.777,14
	9/8/2000

		249.545,82
	9/8/2000

		244.400,55
	9/8/2000

		11.834,13
	9/8/2000

		169.794,07
	1/11/2000

		111.395,20
	12/9/2001

		123.538,05
	2/7/2002

		79.623,13
	2/7/2002

		212.808,56
	2/7/2002

		140.723,26
	2/7/2002

		3.009,99
	12/7/2002

		1.440,68
	12/7/2002

		173.575,84
	23/7/2002

		7.254,84
	23/7/2002

	b) Escavação mecânica, mat. 1ª cat., qualquer profundidade
	356.706,52
	02/6/1999

		172.834,74
	02/12/1999

		172.752,56
	22/12/1999

		84.883,95
	27/12/1999

		2.120,62
	27/3/2000

		79.305,89
	11/8/1998

		59.392,58
	01/11/2000

		97.813,26
	04/6/2002

	b) Escavação mecânica, mat. 1ª cat., qualquer profundidade (continuação) 
	13.574,04
	22/2/2001

		226.738,45
	02/7/2002

		6.910,99
	16/8/2002

	c) Carga e transporte para aterros e bota-foras, até 8 km do mat. Escavado
	82.397,12
	24/12/1998

		44.367,68
	24/12/1998

		61.421,25
	02/12/1999

		61.392,04
	22/12/1999

		35,24
	22/12/1999

		30.165,68
	27/12/1999

		129,58
	27/12/1999

		1.129,26
	27/12/1999

		753,62
	27/3/2000

		84,19
	27/3/2000

		46,81
	27/3/2000

		7.891,12
	11/8/1998

		20.292,25
	11/8/1998

		506,62
	11/8/1998

		247,80
	10/2/2000

		5.076,09
	09/8/2000

		4.719,69
	09/8/2000

		110,13
	01/11/2000

		356,40
	01/11/2000

		21.106,67
	01/11/2000

		34.760,44
	04/6/2002

		4.823,88
	22/2/2001

		132,16
	02/7/2002

		36,34
	02/7/2002

		64461,85
	02/7/2002

		16115,46
	02/7/2002

		1964,80
	16/8/2002

		491,20
	16/8/2002

	d) Fornecimento, preparo e lançamento de lastro de concreto FCK 18 Mpa
	19.611,48
	27/12/1999

		6.847,77
	27/3/2000

		5.102,26
	10/2/2000

		281,97
	13/8/2001

		7.384,85
	09/8/2000

		2.376,58
	09/8/2000

	e) Fornecimento, corte e armação de aço para armadura
	4.957,65
	27/12/1999

		10.943,40
	11/8/1998

		3.864,00
	10/2/2000

		260,82
	12/9/2001

		6.831,00
	01/11/2000

		7.486,50
	01/11/2000

	f)  Fornecimento e aplicação de forma de madeira
	9.925,67
	27/12/1999

		1.317,54
	27/3/2000

		4.810,50
	11/8/1998

		4.810,50
	10/2/2000

		155,01
	12/9/2001

		4.703,60
	01/11/2000

		1.015,55
	01/11/2000

	g) Revestimento em concreto FCK 15 Mpa, 10 cm de espessura, inclusive forma
	1.043,90
	22/12/1999

		11.221,42
	27/12/1999

	h) Fornecimento, preparo e lançamento de lastro de concreto FCK 15 Mpa
	11.170,80
	11/8/1998

	i)  Limpeza da camada superficial do terreno com raspagem, destocamento e remoção
	3.924,13
	11/8/1998

		172,50
	11/8/1998

		5,75
	01/11/2000

		1.150,00
	01/11/2000

		26,27
	02/7/2002

		97,37
	02/7/2002

		36,96
	12/7/2002

		37,50
	12/7/2002

		48,29
	02/7/2002

		3,13
	02/7/2002

		22,38
	23/7/2002

		4.879,96
	02/7/2002

		148,74
	16/8/2002

	j)  Reaterro compactado manualmente
	6.314,81
	27/12/1999

		96,14
	27/3/2000

		386,65
	12/9/2001

		250,80
	01/11/2000

	k) Fornecimento, preparo e lançamento de lastro de concreto FCK 13,5 Mpa
	604,50
	01/11/2000

	l)  Reaterro compactado com controle de compactação
	21,78
	11/8/1998

		120,96
	02/7/2002

9.3.3. solidariamente, o Sr. Fernando Antônio Dantas da Silva e a empresa Construtora Gautama Ltda., pelas seguintes quantias:
	Item
	Valor (R$) 
	Data

	a) divergência no quantitativo de serviços executados/pagos a maior, especificamente para o item "Escavação" 
	3.879,81
	27/3/2000

	b) divergência no quantitativo de serviços executados/pagos, especificamente para o item "Carga e Transporte" 
	1.409,60
	27/3/2000

9.3.4. solidariamente, o Sr. Fernando Antônio Dantas da Silva e a empresa C Engenharia S.A., pelas seguintes quantias:
	Item
	Valor (R$) 
	Data

	a) divergência no quantitativo de serviços executados/pagos a maior, especificamente para o item "Escavação" 
	3.879,81
	27/3/2000

	b) divergência no quantitativo de serviços executados/pagos, especificamente para o item "Carga e Transporte" 
	1.409,60
	27/3/2000

9.3.5. solidariamente, os Srs. José Mário do Nascimento, José Faustino Pereira Filho e Dylson de Luiz Medeiros Filho e a empresa Construtora Guatama Ltda., pelas seguintes quantias:
	Item
	Valor (R$) 
	Data

	a) divergência no quantitativo de serviços executados/pagos, especificamente para o item "Escavação":
	155.300,73
	27/12/1999

	b) divergência no quantitativo de serviços executados/pagos, especificamente para o item "Carga e Transporte":
	56.423,19
	27/12/1999

9.3.6. solidariamente, os Srs. José Mário do Nascimento, José Faustino Pereira Filho e Dylson de Luiz Medeiros Filho e a empresa C Engenharia S.A., pelas seguintes quantias:
	Item
	Valor (R$) 
	Data

	a) divergência no quantitativo de serviços executados/pagos, especificamente para o item "Escavação":
	155.300,73
	27/12/1999

	b) divergência no quantitativo de serviços executados/pagos, especificamente para o item "Carga e Transporte":
	56.423,19
	27/12/1999

9.3.7. solidariamente, os Srs. José Faustino Pereira Filho e Dylson de Luiz Medeiros Filho e a empresa Construtora Guatama Ltda., pelas seguintes quantias:
	Item
	Valor (R$) 
	Data

	a) divergência no quantitativo de serviços executados/pagos, especificamente para o item "Escavação":
	316.062,07
	22/12/1999

	b) divergência no quantitativo de serviços executados/pagos, especificamente para o item "Carga e Transporte":
	114.830,31
	22/12/1999

9.3.8. solidariamente, os Srs. José Faustino Pereira Filho e Dylson de Luiz Medeiros Filho e a empresa C Engenharia S.A., pelas seguintes quantias:
	Item
	Valor (R$) 
	Data

	a) divergência no quantitativo de serviços executados/pagos, especificamente para o item "Escavação":
	316.062,07
	22/12/1999

	b) divergência no quantitativo de serviços executados/pagos, especificamente para o item "Carga e Transporte":
	114.830,31
	22/12/1999

9.3.9. solidariamente, o Sr. José Mário do Nascimento e a empresa Construtora Guatama Ltda., pelas seguintes quantias:
	Item
	Valor (R$) 
	Data

	a) divergência no quantitativo de serviços executados/pagos, especificamente para o item "Escavação":
	126.281,67
	2/12/1999

	b) divergência no quantitativo de serviços executados/pagos, especificamente para o item "Carga e Transporte":
	45.880,11
	2/12/1999

9.3.10. solidariamente, o Sr. José Mário do Nascimento e a empresa C Engenharia S.A., pelas seguintes quantias:
	Item
	Valor (R$) 
	Data

	a) divergência no quantitativo de serviços executados/pagos, especificamente para o item "Escavação":
	126.281,67
	2/12/1999

	b) divergência no quantitativo de serviços executados/pagos, especificamente para o item "Carga e Transporte":
	45.880,11
	2/12/1999

9.4. aplicar, individualmente, aos Srs. Dylson de Luiz Medeiros Filho, Fernando Antônio Dantas da Silva, José Faustino Pereira Filho e José Mário do Nascimento e às empresas Construtora Gautama Ltda. e C Engenharia S.A., a multa prevista no art. 57 da Lei 8.443, de 1992, c/c o art. 267 do Regimento Interno, nos valores indicados no quadro a seguir, com a fixação do prazo de quinze dias, a contar da notificação, para comprovarem, perante este Tribunal (art. 214, inciso III, alínea "a" do Regimento Interno) , o recolhimento das dívidas aos cofres do Tesouro Nacional, atualizadas monetariamente a partir do término do prazo fixado neste acórdão, até as datas dos recolhimentos, na forma prevista na legislação em vigor:
	Responsável
	Valor da multa (R$) 

	Dylson de Luiz Medeiros Filho
	30.000,00

	Fernando Antônio Dantas da Silva
	10.000,00

	José Faustino Pereira Filho
	30.000,00

	José Mário do Nascimento
	20.000,00

	C Engenharia S.A.
	350.000,00

	Construtora Gautama Ltda.
	350.000,00

9.5. com fundamento nos arts. 1º, inciso I, 16, inciso III, alínea "b", da Lei 8.443/92, c/c os arts. 19 e 23, inciso III, da mesma lei e com os arts. 1º, inciso I, 209, inciso II, 210 e 214, inciso III, do Regimento Interno, julgar irregulares as contas dos Srs. Ademir Pereira Cabral e José Benigno Viana Portela, aplicando-lhes, individualmente, a multa prevista no inc. II do art. 58 da Lei 8.443/1992, no valor de R$ 20.000,00 (vinte mil reais) , com a fixação do prazo de quinze dias, a contar da notificação, para comprovarem, perante este Tribunal (art. 214, inciso III, alínea "a" do Regimento Interno) , o recolhimento das dívidas aos cofres do Tesouro Nacional, atualizadas monetariamente a partir do término do prazo fixado neste acórdão, até as datas dos recolhimentos, na forma prevista na legislação em vigor;
9.6. com fundamento nos arts. 1º, inciso I, 16, inciso III, alínea "b", da Lei 8.443/92, c/c os arts. 19 e 23, inciso III, da mesma lei e com os arts. 1º, inciso I, 209, inciso II, 210 e 214, inciso III, do Regimento Interno, julgar irregulares as contas do Sr. José Vieira Crispim (falecido) , deixando, no entanto, de aplicar-lhe penalidade pecuniária, tendo em vista o seu falecimento;
9.7. autorizar, desde logo, nos termos do art. 28, inc. II, da Lei 8.443/92, a cobrança judicial das dívidas, caso não atendidas as notificações;
9.8. com fundamento no art. 16, § 3º, da Lei 8.443/1992 c/c o art. 209, § 7º, do Regimento Interno, remeter cópia deste Acórdão, bem como do Relatório e Voto que o fundamentam, à Procuradoria da República no Estado de Alagoas, explicitando tratar-se de referente ao processo administrativo 1.11.000.000326/2004-30, instaurado no âmbito daquele Parquet;
9.9. encaminhar cópia integral, em meio digital, dos autos deste processo ao Departamento de Polícia Federal, tendo em vista a existência do Inquérito Judicial nº 544/2006-STJ tratando do mesmo objeto;
9.10. dar ciência desta deliberação aos responsáveis, aí incluída a empresa cujo agravo foi ora examinado.
HISTÓRICO DOS FATOS
2. Versam os autos sobre tomada de contas especial, originária de conversão de Relatório de Levantamento de Auditoria (TC Processo 006.250/2002-7) , determinada pelo Acórdão 1093/2007-TCU-Plenário, para apurar sobrepreço/superfaturamento da ordem de R$ 14 milhões de reais, data base de 2007, na contratação promovida pelo Governo do Estado de Alagoas para a realização das obras de drenagem do Tabuleiro dos Martins - Maceió/AL, construída parcialmente com recursos federais (peça 7, p. 7) .
3. O Acórdão 1093/2007-TCU-Plenário, apostilado pelo Acórdão 1039/2009-TCU-Plenário (peça 4, pp. 29-30) apresenta o seguinte teor, reproduzido abaixo no que interessa ao deslinde dos recursos (grifos acrescidos) (peça 1, p. 43) :
VISTOS, relatados e discutidos estes autos de relatórios de levantamentos de auditoria realizados nos períodos de 15/3 a 9/4/2002 (Fiscobras 2002 - TC-Processo 006.250/2002-7) , 19/3 a 19/4/2002 (Fiscobras 2002 - TC-Processo 004.430/2002-6) , 24/3 a 7/6/2004 (Fiscobras 2004 - TC-Processo 003.585/2004-1) , 31/3 a 27/4/2005 (Fiscobras 2005 - TC-Processo 004.324/2005-8) e 10/4 a 20/5/2006 (Fiscobras 2006 - TC-Processo 006.764/2006-2) , tendo, respectivamente, como escopo o acompanhamento da execução das obras identificadas pelos Programas de Trabalho 18.544.0515.1851.0828 (LOA 2000) , 18.542.0515.1845.0310 (LOA 2002) , 06.846.1027.10CZ.0002 (LOA 2004) , 06.846.1027.10CZ.0002 (LOA 2005) e 18.541.1138.1C56.0101 (LOA 2006) , referentes às obras de macrodrenagem no Tabuleiro dos Martins, na região norte da cidade de Maceió/AL,
ACORDAM os Ministros do Tribunal de Contas da União, reunidos em sessão Plenária, ante as razões expostas pelo Relator, em:
9.1. converter estes autos em tomada de contas especial, nos termos do art. 47 da Lei 8.443/92 c/c o art. 252 do Regimento Interno/TCU;
9.2. determinar, com fulcro no art. 12, I e II, da Lei 8.443/92 c/c o art. 202, inc. I e § 1°, do RI/TCU, a citação solidária da Construtora Gautama Ltda. e dos responsáveis pela ocorrência de sobrepreço e superfaturamento constatados por este Tribunal no Contrato 01/97, no valor histórico global de R$ 14.377.601,46 (data-base novembro/1997) , ajuste atinente às obras de macrodrenagem no Tabuleiro dos Martins, na região norte da cidade de Maceió/AL, para que, no prazo regimental, apresentem suas alegações de defesa ou recolham as quantias inquinadas;
9.3. determinar à Secex/AL que adote as providências necessárias com vistas:
9.3.1. no que se refere à ocorrência de sobrepreço e superfaturamento mencionada no item anterior, à identificação das demais responsabilidades e das datas dos pagamentos indevidos, a fim de promover, após a ciência do relator, as citações determinadas, cuidando para que seja encaminhada aos citandos cópia deste acórdão, acompanhado do relatório e da proposta de deliberação que o fundamentam, assim como para que, quando do exame das alegações de defesa que venham a ser apresentadas, sejam considerados, também, os "comentários e novas alegações", e também os documentos a que estes se referem, encaminhados por intermédio do Ofício 130/2007-GS, de 23/2/2007, da Seinfra/AL, constantes do anexo 4 deste TC-Processo 006.250/2002-7;
9.3.2. identificar as responsabilidades e promoção das respectivas audiências, no que se refere a:
9.3.2.1. realização de procedimento licitatório com base em projeto básico em franco desacordo com o que dispõe o inc. IX do art. 6º da Lei 8.666/93, haja vista não contemplar o conjunto de elementos necessários e suficientes, com nível de precisão adequado, para caracterizar a obra e que possibilite a avaliação do custo do empreendimento, prevendo as soluções técnicas globais e localizadas, suficientemente detalhadas, de forma a minimizar a necessidade de reformulação ou de variantes, durante as fases de elaboração do projeto executivo e de realização das obras, devendo tal audiência também considerar a participação da Senerg, ao elaborar planilha de orçamento prevendo em duplicidade a ligação entre as lagoas 4 e 2-3;
9.3.2.2. aceitação, no âmbito da Concorrência 01/97, da proposta da Construtora Gautama Ltda. com expressa alteração da planilha do edital, a partir da identificação da indevida duplicidade de interligação entre as lagoas 4 e 2-3, sem cuidar para que tal ajuste fosse também promovido nas planilhas das demais licitantes, a fim de homogeneizar as bases de comparação, procedimento que acabou conduzindo a que não fosse selecionada a proposta mais vantajosa para a Administração;
9.3.2.3. inserção e manutenção, no instrumento convocatório da Concorrência 01/97, das exigências constantes dos itens 5.3.2.a e 5.3.2.b, para qualificação técnica das empresas, que não possuem fundamentação técnica e frustraram o caráter competitivo da licitação (das seis empresas participantes do certame, quatro foram inabilitadas) ; (...) 
4. A obra de macrodrenagem do Tabuleiro dos Martins consiste na drenagem de águas pluviais numa área de aproximadamente 50.000.000 m2, abrangendo o Distrito Industrial Governador Luiz Cavalcante e diversos conjuntos habitacionais da região metropolitana de Maceió/AL (peça 1, p. 2) .
5. Em razão de auditoria empreendida por este Tribunal na área de convênios do Ministério da Integração Nacional (TC Processo 007.407/2001-3) identificaram-se indícios de irregularidades graves no âmbito do Convênio 199/99, destinado a repassar recursos para a execução da obra, o que, à época, justificou a paralisação dos serviços, vindo a edificação a constar do quadro do Anexo VII da Lei 10.407/2002 - Lei Orçamentária Anual, exercício de 2002 (peça 1, p. 2) .
6. Assim, as obras de macrodrenagem no Tabuleiro dos Martins foram objeto de auditoria no Fiscobras/2002, quando se observaram irregularidades que redundaram na prolação da Decisão 1103/2002 - TCU - Plenário que culminou na expedição de medidas saneadoras à Secex/AL (peça 1, pp. 3-4) . 
7. Observado o cumprimento das determinações do TCU concernentes ao desfazimento da subcontratação de 50% das obras, à paralisação da escavação das lagoas, ao envio da documentação relativa ao procedimento licitatório e à promoção de diligências à Secretaria de Infraestrutura do Estado do Alagoas - Seinfra/AL, esta Casa concluiu por manter o fluxo de recursos para as obras, dada a relevância do empreendimento para a população que sofria com as enchentes e as consequentes perdas (TC Processo 006.250/2002-7) (peça 1, p. 4) .
8.  No tocante à contratação dos serviços, o Acórdão 347/2003-TCU-Plenário, determinou à Secob que identificasse os itens mais significativos do orçamento detalhado da obra, em especial o serviço de escavação, bem como a compatibilidade dos custos unitários dos itens de serviço da planilha de formação dos preços com aqueles praticados no mercado; e ainda examinasse os quantitativos de serviços e custos da escavação da lagoa 1, e os aditivos celebrados (peça 1, pp. 4-5) .
9. Ao final, a Secob concluiu (peça 1, p. 30) :
a) pagamento de cerca de 258 mil m3 além do volume efetivamente escavado;
b) preços unitários de escavação, carga e transporte com sobrepreço de R$ 5,89 m3, 320% acima dos valores de referência;
c) preço unitário do túnel NATM executado com sobrepreço, por metro, de R$ 2.844,62, portanto 105% acima dos parâmetros referenciais;
d) custo dos poços de serviço indevidamente cobrados da contratante, os quais deveriam encontrar-se compreendidos no preço unitário dos túneis;
e) disparidades de preços nos itens de serviços de concreto-armado de galeria;
f) pagamento a maior, em função de sobrepreços e divergências de quantitativos, da ordem de R$ 15 milhões de reais;
g) valor de serviços a executar, no montante de R$ 5.464.656,96 (data-base nov 97) , inviabilizando a compensação do superfaturamento por meio dos créditos futuros com a empreiteira.
10. Quanto ao procedimento de licitação, Concorrência 1/1997, que originou a contratação impugnada, verificou-se as seguintes irregularidades (peça 1, pp. 30-31) :
a) inconsistências na planilha de orçamento que redundaram na seleção da proposta que não era a mais vantajosa à Administração, já que se depurada a proposta da Queiroz Galvão (segunda colocada) , o orçamento seria R$ 3,5 milhões inferior ao da Gautama;
b) exigências editalícias (itens 5.3.2.a e 5.3.2.b) para a qualificação técnica, sem fundamentação, que frustraram o caráter competitivo da licitação (quatro das seis participantes foram inabilitadas) 
11. Alinhado ao exame procedido pela unidade técnica especializada, por meio do Acórdão 1093/2007-TCU-Plenário (peça 1, p. 43) , o Tribunal determinou à Secex/AL a conversão dos autos (TC Processo 006.250/2002-7) em TCE, a promoção da citação solidária da Construtora Gautama Ltda. e dos responsáveis pelo sobrepreço detectado, bem como a audiência de responsáveis quanto às irregularidades relacionadas ao procedimento licitatório (peça 1, pp. 43-45) .
12. Em atenção às determinações exaradas, a Secex/AL, concluiu pelos seguintes responsáveis pelas irregularidades relacionadas ao procedimento licitatório (peça 2, pp. 33-52 e peça 3, pp. 1-30) :
a) Ademir Pereira Cabral, presidente da Comissão de Licitação da Seinfra;
b) José Benigno Viana Portela, membro da Comissão de Licitação da Seinfra;
c) José Vieira Crispim, membro da Comissão de Licitação da Seinfra;
d) Manoel Gomes de Barros, ex-Governador de Alagoas, autoridade homologadora da Concorrência 1/1997;
13. No que se refere às citações solidárias para o ressarcimento ao erário, extrai-se da leitura aos autos que os fundamentos para a promoção da medida preliminar consistiram-se, resumidamente, em:
a) sobrepreços detectados em itens de planilha;
b) divergência entre os quantitativos executados e pagos, nos serviços de escavação, carga e transporte; e
c) inclusão indevida dos custos relativos a serviço extra, instalação de poços de visita.
14. Os responsáveis solidários em razão do item "a" foram indicados como os membros da comissão de licitação, a autoridade homologadora do certame (Manoel Gomes de Barros) , o responsável pela formalização da contratação (Olavo Calheiros Filho) , a construtora Gautama e a Construtora Cipesa (subcontratada para a execução de 50% do objeto contratado (peça 2, pp. 36-37) .
15. No caso do item "b", além das empresas beneficiadas pelos pagamentos, foram citados Fernando Antônio Dantas, José Mário do Nascimento, José Faustino Filho e Dylson de Luiz Medeiros Filhos, engenheiros responsáveis pelos atestos dos serviços, além de José Jailson Rocha, ex-Secretário da Seinfra/AL, de acordo com cada boletim de medição impugnado (peça 2, pp. 39-41) .
16. O item "c" restou afastado pelo exame procedido, ao considerar que tais valores já se encontravam abarcados pelos débitos apurados, e que sua requisição à parte poderia significar duplicidade na cobrança dos valores a serem restituídos.
17. Procedidas as medidas preliminares, as defesas foram rechaçadas, e concluiu-se por necessário afastar a responsabilidade dos membros da Comissão de Licitação pelo débito apurado. Para a unidade técnica, não seria razoável exigir-se conduta diversa dos responsáveis, dada a complexidade do objeto licitado e que o instrumento que comportava o sobrepreço originava-se do projeto básico, e a elaboração do documento técnico refoge da competência da Comissão (peça 10, p. 41) . 
18. O exame constatou ainda a responsabilidade de José Vieira Crispim, engenheiro da Comissão de Licitação, pela elaboração do projeto básico, o que redundou em ajustes para sua inclusão no chamamento aos autos e assim a renovação da citação em decorrência do sobrepreço/superfaturamento decorrente de itens acima dos preços de mercado, cuja causa restou atribuída a deficiências no projeto básico (peça 10, p. 42) .
19. Da análise, ainda restaram afastadas as responsabilidades de Manoel Barros Gomes, ex-Governador do Estado de Alagoas e de José Jailson Rocha, Secretário de Estado, em vista da aplicação da excludente de culpabilidade relativa à inexigibilidade de conduta diversa, por não se considerar razoável exigir-se de tais autoridades que em sua posição revisasse todos os atos praticados por seus subordinados. Por conclusão, restaram excluídos da relação processual (peça 10, p. 42) .
20. Para os ajustes da citação de José Vieira Crispim, esta Casa prolatou o Acórdão 3371/2013-TCU-Plenário. Ainda por ocasião desta manifestação, foi negado pedido de produção de prova pericial por parte da Cipesa, dada a preclusão consumativa dos atos processuais então praticados, o longo período de tempo concedido à empresa para sua manifestação nos autos (peça 10, pp. 34-36) . 
21. A C Engenharia (Cipesa) interpôs agravo contra a denegação de produção de prova pericial (peça 232) , rejeitado conforme exame procedido no acórdão ora recorrido. As demais defesas foram afastadas pelos exames procedidos nos autos, consoante redação do Acórdão 1814/2014-TCU-Plenário, exarado nos termos colacionados acima (peça 237) .
22. Contra os termos do acórdão prolatado, os sres. Ademir Pereira Cabral, Fernando Antônio Dantas, José Mário do Nascimento, José Faustino Filho e Dylson de Luiz Medeiros Filhos foram opostos embargos de declaração, conhecidos e rejeitados consoante se extrai do Acórdão 259/2016-TCU-Plenário, prolatado em 17/2/2016 (peça 288) . 
23. À peça 315, Fernando Antônio Dantas apresenta mera petição sob a alegação de que não teria sido comunicado quanto à data do julgamento dos embargos de declaração e reitera os termos embargados, quais sejam, a omissão de exame técnico quanto a documento relativo à execução dos serviços escavados das lagoas. Por meio de despacho à peça 316, o Relator a quo indeferiu a solicitação, haja vista o julgamento dos embargos e a notificação do responsável (peça 316) . De toda sorte, o documento será considerado como elemento adicional de defesa do recorrente para o exame recursal.
24. Ainda, inconformados, os fiscais da execução dos serviços, os membros da Comissão de Licitação e a empresa C Engenharia (Cipesa) apresentaram recursos de reconsideração, objeto do presente exame.
EXAME DE ADMISSIBILIDADE
25. Alinha-se ao exame preliminar de admissibilidade proferido por meio do despacho do Relator à peça 338, em que se concluiu por:
a) conhecer dos recursos de reconsideração interpostos pelos Srs. José Benigno Viana Portela (peça 273) e Ademir Pereira Cabral (peça 310) , suspendendo-se, para os recorrentes, os efeitos dos itens 9.5 e 9.7 do Acórdão 1814/2014-TCU-Plenário;
b) conhecer do recurso de reconsideração interposto pela empresa C Engenharia S.A. (Cipesa Engenharia S.A.) , suspendendo-se para a recorrente e demais responsáveis com ela condenados em solidariedade os efeitos dos itens 9.3, 9.3.2, 9.3.4, 9.3.6, 9.3.8, 9.3.10, 9.4 e 9.7 do Acórdão 1814/2014-TCU-Plenário;
c) conhecer do recurso de reconsideração interposto pelo Sr. José Mário do Nascimento, suspendendo-se para o recorrente e demais responsáveis com ele condenados em solidariedade os efeitos dos itens 9.3, 9.3.5, 9.3.6, 9.3.9, 9.3.10, 9.4 e 9.7 do Acórdão 1814/2014-TCU-Plenário;
d) conhecer do recurso de reconsideração interposto pelo Sr. Dylson de Luiz Medeiros Filho, suspendendo-se para o recorrente e demais responsáveis com ele condenados em solidariedade os efeitos dos itens 9.3, 9.3.5, 9.3.6, 9.3.7, 9.3.8, 9.4 e 9.7 do Acórdão 1814/2014-TCU-Plenário;
e) conhecer do recurso de reconsideração interposto pelo Sr. José Faustino Pereira Filho,  todavia sem atribuição de efeito suspensivo, nos termos do art. 285, §2º do RITCU.
EXAME TÉCNICO
26. Para efeito didático, o exame será dissociado de acordo com as razões recursais oferecidas pelos recorrentes.
27. No tocante aos débitos tratados nos autos, para o que interessa ao deslinde recursal, serão abordados apenas aqueles relativos a sobrepreços detectados em itens de planilhas orçamentárias no tocante aos serviços de escavação, carga e transporte - ECT e a divergência entre os quantitativos executados e pagos nesse serviço.
28. Relativamente ao serviço de ECT, o débito apurado de R$ 5.970.514,69 (peça 2, p. 40) divide-se em relação à divergência de quantitativos (R$ 1.640.135,01) e ao sobrepreço de itens de serviço na planilha (R$ 4.330.379,68) .
29. No tocante à divergência de quantitativos executados, o débito ainda se subdivide em R$ 1.203.048,58 oriundo da escavação excessiva de 212.177,88 m3 e R$ 437.086,43, em virtude de pagamentos de carga e transporte da movimentação de terra, não escavada, totalizando o débito de R$ 1.640.135,01 (peça 2, pp. 39-42) . 
30. Por tais valores, foram responsabilizados solidariamente as empresas Gautama, Cipesa (sub-rogada para a execução de 50% dos serviços) , José Jailson Rocha (ex-Secretário Seinfra/AL) , e os engenheiros responsáveis pelos atestes nas medições dos serviços: Fernando Antônio Dantas, José Mário do Nascimento, José Faustino (engenheiro fiscal da Serveal) e Dylson de Luiz Medeiros Filho.
31. Ainda em relação ao sobrepreço do item de serviço (R$ 4.330.379,68) , restaram afastadas as responsabilidades dos membros da comissão de licitação (Ademir Pereira Cabral, José Benigno Viana Portela) , da autoridade homologadora do certame (ex-Governador Manoel Gomes de Barros) e de José Jailson Rocha (então, Secretário de Estado) , remanescendo a imputação do quantum debeatur às empresas Gautama e Cipesa e ao engenheiro responsável pela elaboração das informações técnicas - José Vieira Crispim.
	Item da planilha
	Descrição
	Valor do débito (R$) 

	4.02
	Escavação mecânica, mat, 1ª cat., qualquer profundidade
	5.970.514,69

	4.04, 4.03, 5.06, 6.06, 7.05, 8.04, 9.04 e 10.04
	Carga e transporte para aterros e bota foras, até 8 km do mat. Escavado.
	
32. Isto posto, a questão central travada nos recursos interpostos pelos fiscais da obra e pela C Engenharia/Cipesa, relaciona-se aos débitos que lhe foram imputados em razão da quantidade excessiva de escavação, carga e transporte (R$ 1.640.135,01) .
Razões Recursais da C Engenharia/Cipesa (peça 272) .
33. Consoante se extrai do acórdão condenatório, a C Engenharia S/A, sucessora da Cipesa Engenharia S/A, foi condenada a restituir diversas quantias ao erário, de acordo com as tabelas discriminadas dos débitos constantes do acórdão recorrido, decorrentes de sobrepreço no fornecimento e instalação de túnel NATM, diâmetro 3,00 m, Escavação mecânica, mat. 1ª cat., qualquer profundidade; Carga e transporte para aterros e bota-foras, até 8 km do mat. Escavado; Fornecimento, preparo e lançamento de lastro de concreto FCK 18 Mpa; Fornecimento, corte e armação de aço para armadura; Fornecimento e aplicação de forma de madeira; Revestimento em concreto FCK 15 Mpa, 10 cm de espessura, inclusive forma; Fornecimento, preparo e lançamento de lastro de concreto FCK 15 Mpa;  Limpeza da camada superficial do terreno com raspagem, destocamento e remoção; Reaterro compactado manualmente; Fornecimento, preparo e lançamento de lastro de concreto FCK 13,5 Mpa; Reaterro compactado com controle de compactação (peça 237, pp. 5-7) .
34. Nas razões recursais apresentadas, a recorrente coloca-se não resignada com os cálculos constantes dos autos e com a aplicação retroativa do Sinapi/CEF. Alega ter solicitado a produção de prova pericial, o que teria sido negado pelo TCU, fato que impactou significativamente sua ampla defesa e o contraditório (peça 272, p. 2) . 
35. Discorda da aplicação da preclusão consumativa em relação ao momento/oportunidade de postular prova pericial e do entendimento pela inaplicação da Lei 9.784/1999 aos processos de controle externo. Cita precedente do Supremo Tribunal Federal (MS 26.358) em que resta assentada a tese do direito à prova como projeção concretizadora da garantia constitucional do devido processo legal (peça 272, p. 3) .
36. Transcreve excerto do voto condutor da decisão em que o STF pondera que a tomada de contas especial, encontrando-se na fase instrutória, permite a produção das provas necessárias à solução processual. A decisão menciona o art. 38 da Lei 9.784/1999 em que concede o direito à parte do requerimento das diligências e perícias necessárias, na fase instrutória dos processos administrativos, como defesa (MS 23.550) (peça 272, pp. 4-5) .
37. Obtempera que o presente processo versa sobre a mesma situação fática enfrentada pelo STF, uma vez que lhe teria sido negado o direito de produção de prova pericial de sorte a afastar a hipótese de lesão ao Estado, dado que o TCU teria adotado índices desatualizados para efeito de comparação (Sinapi/CEF) destoantes da realidade, que sempre conduziria à conclusão de sobrepreço (peça 272, p. 6) .
38. Indaga qual seria o momento de apresentar as provas de que os cálculos do TCU estariam equivocados e colaciona outro precedente do STF acerca da ampla extensão da garantia fundamental de produção de provas. Aponta que a jurisprudência do TCU admite apenas a prova documental pré-constituída, apresentada previamente com a defesa (peça 272, pp. 6-9) .
39. Aduz que no entendimento do TCU a comprovação do sobrepreço determinado unilateralmente pela fiscalização, sem qualquer crítica, com base no desatualizado Sinapi/CEF goza de presunção absoluta, e, portanto, seria desnecessária a produção de provas visando afastar tal premissa (peça 272, p. 10) . Complementa e informa que no caso em exame, obras realizadas em Maceió no exercício de 2002, foram utilizados dados do Sinapi de 2006 (peça 272, p. 11) .
40. A respeito da imprestabilidade do Sinapi para fornecer elementos seguros, objetivos e atualizados para a quantificação de sobrepreços, colaciona artigos a respeito da inadequação dos preços unitários dos serviços e produtos em relação ao mercado. Pondera pela temeridade dos cálculos efetuados pelo TCU com base em dados desatualizados e não condizentes com a realidade da contratação de 2002 (peça 272, pp. 11-13) .
41. Narra que, segundo o entendimento prolatado pelo TCU, a adoção dos parâmetros do Sinapi e a não produção de prova pericial não lhe ocasionariam lesão, eis que tal prova poderia ser produzida no curso do processo de execução com base na Lei de Execuções Fiscais (peça 272, p. 14) .
42. Repisa a necessidade de produção de prova pericial, a ofensa ao devido processo legal e aos equívocos cometidos pelo TCU ao adotar os preços unitários do Sinapi como valores de referência (peça 272, pp. 14-17) .
43. Ao final, suscita que o TCU, no exame de mérito, não tratou de requerimento apresentado pelo fiscal da obra - José Faustino Pereira Filho. Colaciona cópia do documento e solicita a análise detida sobre as informações ali contidas (peça 272, pp. 18-24) .
Análise
44. Conforme visto, a questão central nos presentes autos refere-se aos débitos apurados pelas instruções técnicas procedidas pela Secob e Secex/AL em decorrência de sobrepreços em itens de planilha e divergência entre os quantitativos de serviços executados e pagos, nos serviços de escavação, carga e transporte.
45. Entretanto, a recorrente não apresenta elementos de defesa para fazer face aos cálculos que ampararam as irregularidades destacadas, tampouco para afastar as teses e os argumentos lançados pelo exame técnico, e cinge-se a suscitar preliminar de nulidade - cerceamento de defesa e a rechaçar a utilização do Sinapi como referência de preços.
46. No tocante à preliminar de nulidade, em suma, argui lesão ao seu direito constitucional de ampla defesa, quando negada a produção de prova pericial por parte do relator a quo, antes do pronunciamento de mérito a respeito do processo. O recurso de reconsideração, em síntese, apresenta os argumentos constantes do agravo localizado à peça 210.
47. Sobre o assunto, não há qualquer cerceamento de defesa nos procedimentos processuais e nos juízos de cognição manifestados pelo Relator a quo, quando do julgamento do processo, senão, veja-se.
48. Sob o aspecto fático, o Ofício de Citação 302/2009 - Secex/AL, de 27/5/2009 (peça 28, pp. 27-32) foi recebido em 29/5/2009, conforme cópia do AR constante dos autos (peça 28, p. 49) . Naquele momento, franqueou-se à empresa produzir e apresentar todo argumento/elemento de convicção necessário à sua defesa. No entanto, a responsável quedou-se inerte.
49. Demais disso, a empresa obteve a dilação do prazo para apresentação de defesa por mais sessenta dias (peça 30, p. 5) . Ao final, o TCU autorizou a dilação até 30/8/2009 (peça 30, pp. 23-27) .
50. Assim, de início, obteve pelo menos noventa dias para a produção e apresentação de sua defesa. Não bastasse, o § 1º do art. 160 do RI/TCU lhe autorizava a apresentar documentos novos, ou seja, eventual laudo pericial, até o término da etapa de instrução, o que não ocorreu. 
51. Nesse sentido, o § 2º do dispositivo regimental considera como terminada a etapa de instrução processual o momento em que o Titular da Unidade Técnica manifesta-se conclusivamente sobre os autos. Portanto, o Regimento determina o momento a partir do qual se opera a preclusão consumativa para a produção de atos de defesa.  
52. No presente caso, a data do despacho do Titular da Unidade Técnica é de 17/8/2010, portanto, quase doze meses após o término do prazo das alegações de defesa (peça 8, pp. 30-31) .
53. Portanto, sob os aspectos fáticos e processual, a empresa teve mais de quinze meses para a produção da prova pericial e apresentação de todos os elementos/dados/informações necessários à sua defesa.  Por consequência regimental, encontrava-se precluso o pedido de prova pericial, quando o processo já se encontrava no gabinete do Relator.
54. No tocante ao pedido de produção de prova pericial ao TCU, tece-se apanhado acerca da jurisprudência a respeito dos processos de controle externo.
55. Segundo a jurisprudência do TCU, a produção de laudo pericial ou de quaisquer provas cabíveis constitui-se em ônus do responsável, que deve arcar com seus custos, e configura-se elemento adicional de defesa. O rito processual no Tribunal é estabelecido por lei específica e os responsáveis detêm liberdade para a constituição das provas que se coadunam com a sua defesa. A realização de perícia pode ser efetuada pelo responsável, desde que atendido os prazos processuais para sua manifestação nos autos e reduzida a termo (Acórdão 4804/2014-TCU-Primeira Câmara, Rel. Walton Rodrigues) .
56. A produção de prova está a cargo do responsável, eis que descabe ao TCU, por absoluta falta de amparo legal, determinar a realização de diligência, perícia ou inspeção para a obtenção de provas, uma vez que constitui obrigação da parte apresentar os elementos que entender necessários à sua defesa (Acórdão 2805/2017-TCU-Primeira Câmara, Rel. Vital do Rego; Acórdão 6214/2016-TCU-Primeira Câmara, Rel. Bruno Dantas; Acórdão 2648/2015-TCU-Plenário, Rel. André de Carvalho) . Logo, nada impede que o recorrente produza as provas que entender cabíveis à manifestação de sua defesa (Acórdão 2491/2016-TCU-Primeira Câmara) . 
57. Sobre a produção de laudo pericial, embora não vincule o julgador na formação de seu convencimento, pode ser considerado elemento de defesa para efeito de análise de questões técnicas complexas (Acórdão 269/2016-TCU-Plenário, Rel. Benjamin Zymler) .
58. Dos precedentes mencionados, vê-se que a produção de prova pericial constitui direito subjetivo, ato de liberalidade do responsável, que pode, a seu juízo de conveniência, produzi-la no curso processual, desde que reduzida a termo e os encargos financeiros decorrentes sejam por si suportados, não repassados à União. 
59. Quanto ao momento para a produção da prova pericial, à exceção de matérias de ordem pública, as quais podem ser ajuizadas/revistas/provocadas a qualquer momento por simples petição, incide o instituto da preclusão consumativa dos atos praticados pelos responsáveis após o término dos prazos processuais determinados pela Lei 8.443/1992 e pelo RI/TCU. Logo, não há amparo jurídico para a juntada de novos elementos relacionados à fase de instrução originária ou recursal. "Admitem-se somente memoriais" (Acórdão 7364/2014-TCU-Segunda Câmara, Rel. Vital do Rêgo) .
60. Ainda, o Tribunal, em homenagem ao princípio da verdade material, pode analisar novos documentos de defesa, mesmo apresentados após a etapa de instrução processual (art. 160, §§ 1º e 2º do RI/TCU) , sendo necessário que as provas sejam novas e detenham eficácia contra as irregularidades imputadas ao responsável (Acórdão 259/2016-TCU-Plenário, Rel. Augusto Sherman) . 
61. Veja-se, por conclusão, que informações adicionadas podem ser consideradas como elementos adicionais de defesa, até mesmo após a fase de instrução, desde que apresentadas para exame pela unidade instrutiva.  Todavia, no presente caso, a recorrente não produziu o laudo pericial, mas apenas solicitou a sua produção ao TCU, quando encerrada a etapa de instrução, situação que não se coaduna ao precedente mencionado acima, eis que não existia documento novo a ser examinado.
62. No que concerne aos precedentes do Supremo Tribunal mencionados, alinha-se às conclusões do Relator a quo sobre o assunto, ao afastar a aplicação dos entendimentos suscitados ao caso em comento. Apenas releva notar que os julgados relativos a atos de pessoal, e aqueles que mencionam o direito de produção de prova insculpido na Lei 9.874/1999, são circunstâncias que não se coadunam com o caso em comento, eis que a aplicação da lei de procedimentos administrativos é de natureza subsidiária, dado que o rito do processo de controle externo encontra-se previsto na Lei 8.443/1992, e regulamentado no RI/TCU e demais normas expedidas pelo Tribunal. 
63. Não bastasse, convém reviçar que a empresa foi devidamente citada e obteve prazo de mais de doze meses para a produção de defesas/provas/perícias. 
64. No tocante à utilização do Sinapi para a avaliação dos custos no presente caso, apresenta-se breve compêndio extraído da jurisprudência sistematizada do TCU sobre o assunto.
65. O Sistema Nacional de Pesquisa de Custos e Índices da Construção Civil é a referência para obras de edificações, cuja adoção pela Administração Federal resta imposta pela Lei de Diretrizes Orçamentárias. Assim, sempre que possível, no caso de inexistência de composição de referência no Sinapi para dado serviço, devem ser utilizadas as composições de outros sistemas de referência e adotados, preferencialmente, os valores dos insumos pesquisados pelo Sinapi (Acórdão 1176/2012-TCU-Plenário, Rel. Ana Arraes) .
66. Demais disso, a utilização deste sistema e do Sicro como parâmetros de verificação pelo TCU se afigura dentro dos contornos de legalidade e de aferição da ecnonomicidade da contratação, autorizados pelo art. 70, caput, da CF, devendo a adoção de valores divergentes ser fundamentada mediante justificativas técnicas e adequadas (Acórdão 454/2014-TCU-Plenário, Rel. Augusto Sherman) . 
67. Outrossim, presume-se que os referenciais oficiais da Administração refletem os preços referenciais de mercado, razão pela qual podem e devem ser considerados para análise de adequação de preços e apuração de eventual superfaturamento. Alegações em contrário devem ser comprovadas com base em elementos fáticos que permitam afastar os preços de referência utilizados pelo TCU (Processo Acórdão 2654/2015 0 TCU - 2ª Câmara, Rel. Ana Arraes) .
68. Inclusive, não se tratam de valores absolutos e inquestionáveis, pois é possível a adaptação de composições de custos dos sistemas oficiais, desde que devidamente justificadas, para fazer frente a eventuais peculiaridades de empreendimentos (Acórdão 753/2015-TCU-Plenário, Rel. Ana Arraes) .
69. Portanto, a contratação de serviços por preços superiores às referências legais (Sinapi e Sicro) deve ser, à vista das disposições contidas nas recentes leis de diretrizes orçamentárias, justificada por relatório técnico circunstanciado, aprovado pela autoridade competente (Acórdão 3936/2013-TCU-Segunda Câmara, Rel. Ana Arraes) .
70. Da leitura aos precedentes mencionados, sobressai que eventuais ajustes reputados necessários pelos interessados ao contestar os valores dispostos no Sinapi e/ou Sicro, são passíveis de aceitação mediante justificativas técnicas adequadas e fundamentadas de sorte a respaldar a adoção de outros valores, superiores aos apontados nos referidos sistemas, seja pelas peculiaridades da obra, seja em razão da Região, seja diante de outras razões técnicas porventura não consideradas no contexto da execução dos serviços. 
71. Tal situação não foi demonstrada nestes autos. Portanto, permanecem as conclusões técnicas deste Tribunal, manifestadas nos exames empreendidos na fase de exame originária, haja vista a ausência de elementos/fundamentos modificativos capazes de infirmar os cálculos efetuados ao longo da instrução processual.
72. Quanto ao fato de que a obra teria sido executada em momento anterior à previsão, na LDO, da obrigatoriedade de utilização de sistemas referenciais oficiais para orçamentos de obras, da comparação de preços efetuada pela Secob, verifica-se a utilização do Sicro, data-base jan 98, aplicando-se o percentual de BDI de 40% (TC Processo 006.250/2002-7, peça 113, p. 13) . Veja-se que a referência para comparação de preços se encontra muito próxima da data-base do contrato nov-97, logo, não se acata a alegação genérica do recurso quanto a diferenças substanciais entre os dados comparativos. 
73. No que concerne à solicitação de exame de documento apresentado pelo fiscal da obra, José Faustino Pereira Filho, retoma-se à análise das informações suscitadas nas razões recursais apresentadas pelo responsável, no tópico seguinte.
74. Ante o exposto, os argumentos recursais não merecem provimento.
Razões Recursais de Dylson de Luiz Medeiros Filho, José Mário do Nascimento e José Faustino Pereira Filho, fiscais da execução dos serviços contratados com a Gautama e Cipesa (peças 299, 301 e 303) .
75. Os recorrentes ocuparam a função de fiscais para acompanhar a execução dos serviços prestados pela Gautama e pela Cipesa, e foram responsabilizados, solidariamente com as empresas, em virtude das divergências verificadas nos quantitativos pagos dos serviços de escavação, carga e transporte - ECT. 
76. No que se refere às razões recursais oferecidas, de início, suscitam nulidade processual haja vista a falta de assistência por parte de advogado e de autorização para a produção de prova pericial contábil de modo a contestar os valores apresentados pela auditoria do TCU (peça 299, 301 e 303, p. 1-3) .
77. Transcrevem excertos do relatório e do voto condutor do acórdão recorrido (peça 299, pp. 3-18) e ponderam a ofensa ao devido processo legal por meio da negativa do TCU em examinar o documento colacionado aos autos por José Faustino Pereira Filho e por não autorizar o pedido de produção de prova pericial (peça 299, 301 e 303, p. 19) .
78. A título de esclarecimento, no tocante ao suposto documento não analisado pelo TCU, também suscitado pela Cepisa e pelos defendentes, trata-se de mera petição apresentada por José Faustino Pereira Filho, contra argumentando o exame da unidade técnica, após a etapa de instrução procedida pela unidade técnica, as quais serão consideradas como elementos adicionais de defesa (peça 268, pp. 6-19) .
79. Ao se prosseguir na leitura às razões recursais, aduzem como equivocados os números informados pela Seinfra/AL e utilizados pela Secob como realmente escavados e transportados das lagoas 1, 2 e 3 durante o período de janeiro de 1999 a janeiro de 2000. Em sua concepção, a Seinfra/AL, quando indagada a apresentar dados relativos à obra, em momento muito posterior à conclusão dos trabalhos, apresentou as informações que lhe eram convenientes. Apontam que nos autos existem diversas informações repassadas pela Seinfra/AL que denotam divergências entre as medições, seja por imprecisão dos números, seja por trabalho realizado em lagoa diversa da informada. Concluíram pela inexistência de excesso nos serviços de escavação da lagoa 1 (peça 299, 301 e 303, p. 20) .
80. Do documento apresentado por José Faustino Pereira Filho, alega-se que as informações constantes do projeto contratado e aceito pela Seinfra/AL não correspondem à realidade dos fatos. Os números apresentados como aqueles relativos à efetiva escavação das lagoas 1 e 2-3, no período de janeiro de 1999 a janeiro de 2000 estariam destoantes daqueles efetivamente realizados (peça 268, p. 7) .
81. O recorrente tenta demonstrar, por meio dos dados constantes dos próprios autos, que os valores apresentados pela Seinfra/AL divergem do quantitativo levantado pela fiscalização no decorrer das obras (peça 268, p. 7-12) .
82. Para tanto, parte dos dados relativos às medições dos serviços realizados pela Gautama e Cepisa e compara com as informações da Seinfra/AL de um volume escavado de 475.308,28 m3 na lagoa 1 e em outro momento narra que o mesmo volume seria de 460.813,13 m3 (peça 268, p. 8) . 
83. Para o responsável, os números são conflitantes, pois a Seinfra/AL teria informado como volume escavado na lagoa 1 (475.308,28 m3) serviços relativos à 3ª medição e partes dos serviços da 2ª medição (peça 268, p. 8) .
84. Aduz ainda que a fiscalização procedida atestou unicamente a execução de 220.146,39 m3 de serviços de escavação, carga e transporte de material na lagoa 1, de acordo com parte da 2ª medição, da 4ª medição e da 7ª medição; ao passo que na lagoa 2-3 teria sido executado, neste período, um volume de 172.758,08 m3 de escavação nos termos das 2ª e da 3ª medições, conforme documentação do processo, entabulados de forma resumida abaixo (peça 268, pp. 9-11) :
	Medição
	Serviços de escavação e transporte na lagoa 1
	Serviços de escavação e transporte nas lagoas 2-3
	Localização das evidências nos autos

	1ª medição
	100.610,00 m3
	Não houve
	
	2ª medição - total de 115.100,15 m3
	53.880,85 m3
	61.219,30 m3 (peça 54, p. 9) 
	peças 53 e 54, p. 3

	3ª Medição - total de 111.538,78 m3
	Não houve
	111.538,78 m3
	peças 59 e 60

	4ª medição - total de 111.485,70 m3
	111.485,70 m3
	Não houve
	peças 57 e 58, p. 12.

	7ª medição - total de 54.779,80
	54.779,80 m3
	Não houve
	peças 61 e 62, p. 5.

	12ª medição - total de 1.368,54 m3
	1.368,54 m3
	Não houve
	
	TOTAL ESCAVADO
	322.124,89 m3
	172.758,08 m3
	TOTAL GERAL - 494.883,01 m3

85. Segundo o José Faustino, as informações da tabela acima foram extraídas de planilhas de medição, fotografias, mapas de cubação fornecidos pela contratada, parecer técnico e aferição dos serviços pelos engenheiro e topógrafo da Serveal - Serviços de Engenharia no Estado de Alagoas (peça 268, pp. 7-11) . Demais disso, acresce que não atestou os serviços relativos à primeira e à 12ª medições.
86. Ressalta que, enquanto exerceu o papel de fiscal dos serviços, o volume de terra escavado, carregado e transportado foi de 220.146,39 m3 (lagoa 1, conforme 2ª, 4ª e 7ª medições) e 172.758,08 m3 (lagoa 2-3, 2ª e 3ª medições) (peça 268, pp. 11-12) . 
87. A partir do confronto dos dados acima com aqueles informados pela Seinfra/AL, registra ser claro que a Secretaria atribuiu volume de escavação à lagoa 1, não atestado pelos fiscais. Ademais, levando-se em consideração a primeira e a 12ª medições, não atestadas, bem como o volume de 263.130,40 m3 estimado pela Secob, haveria uma diferença de 58.994,53 m3, em relação ao volume escavado na lagoa 1 (322.124,89 m3) , um valor 72% menor do que aquele encontrado pela própria Secob (peça 268, p. 12) .
Análise
88. Em síntese, a defesa sustenta-se nos seguintes argumentos: preliminar de nulidade; não autorização do TCU para a produção de prova pericial; equívocos nos dados repassados pela Seinfra/AL e veracidade dos dados constantes dos boletins de medição; e incongruências no cálculo procedido pela Secob 1 para a apuração do débito.
89. No tocante à preliminar de nulidade aventada, em virtude da ausência de representação das partes por advogado, no âmbito do TCU, a representação por este profissional é uma faculdade do defendente, e sua ausência não implica em qualquer nulidade, conforme o entendimento jurisprudencial desta Casa manifesto no Acórdão 3653/2016-TCU-Primeira Câmara, Rel. Benjamin Zymler; e no Acórdão 4636/2012-TCU-Primeira Câmara, Rel. Ana Arraes.
90. Quanto à não autorização de realização de prova pericial, conforme visto, segundo a jurisprudência do TCU, a produção de laudo elaborado por peritos ou a produção de provas constitui-se em ônus do responsável, que deve arcar com seus custos e configura-se elemento adicional de defesa. O rito processual no Tribunal é estabelecido por lei específica e os responsáveis detêm liberdade para a constituição das provas que se coadunam com a sua defesa. A realização de perícia pode ser efetuada pelo responsável, desde que atendido os prazos processuais para sua manifestação nos autos e reduzida a termo (Acórdão 4804/2014-TCU-Primeira Câmara, Rel. Walton Rodrigues) .
91. Conforme visto no exame procedido das razões recursais da Cepisa, a produção de prova pericial constitui direito subjetivo, ato de liberalidade do responsável, que pode, a seu juízo de conveniência, produzi-la no curso processual, desde que reduzida a termo e os encargos financeiros decorrentes não sejam repassados à União. 
92. Quanto ao momento para a produção da prova pericial, à exceção de matérias de ordem pública, as quais podem ser ajuizadas/revistas/provocadas a qualquer momento por simples petição, incide o instituto da preclusão consumativa dos atos praticados pelos responsáveis após o término dos prazos processuais determinados pela Lei 8.443/1992 e pelo RI/TCU. Logo, não há amparo jurídico para a juntada de novos elementos relacionados à fase de instrução originária ou recursal. "Admitem-se somente memoriais" (Acórdão 7364/2014-TCU-Segunda Câmara, Rel. Vital do Rêgo) .
93. Ainda, o Tribunal, em homenagem ao princípio da verdade material, pode analisar novos documentos de defesa, mesmo apresentados após a etapa de instrução processual (art. 160, §§ 1º e 2º do RI/TCU) , sendo necessário que as provas sejam novas e detenham eficácia contra as irregularidades imputadas ao responsável (Acórdão 259/2016-TCU-Plenário, Rel. Augusto Sherman) . 
94. Veja-se a possibilidade do exame de novos documentos, a faculdade de que tais informações sejam consideradas como elementos adicionais de defesa.  Todavia, no presente caso, não se produziu o laudo pericial, mas apenas se solicitou a sua produção ao TCU, quando encerrada a etapa de instrução, situação que não se coaduna ao precedente mencionado acima, eis que não existia documento novo a ser examinado. 
95. Demais disso, as informações apresentadas de forma complementar por José Faustino Pereira Filho referem-se a contra-argumentos ao exame procedido pela unidade técnica, portanto, não se tratava de documento novo.
96. No que concerne à questão do equívoco nos números apresentados pela Seinfra/AL, a Secob 1 e a Secex/AL reconheceram a fragilidade dos dados, tanto assim, que a estimativa da efetiva prestação dos serviços baseou-se nas plantas das obras e não nas informações repassadas pela entidade.
97. Relativamente ao débito imputado aos recorrentes, em virtude da divergência entre os quantitativos executados e pagos nos serviços de escavação, carga e transporte, os recorrentes pugnam pela veracidade dos dados constantes dos boletins de medições dos serviços, e concluem por ausência de pagamentos por serviços não prestados.
98. A defesa se apoia na tese de equívoco na metodologia da Secob 1 para apuração do volume escavado e pugnam pela utilização dos dados relativos aos boletins de medição dos serviços prestados pelas empreiteiras. 
99. O argumento não procede. A Secob 1, para o exame das alegações de defesa apresentadas, não se pautou nos quadros de cubação elaborados pela contratada, constantes do processo de pagamento referentes às medições, eis que não constam as cadernetas topográficas que comprovem a execução de levantamentos topográficos inicial e final para cada medição (peça 7, p.13) . 
100. Nesta mesma linha, o exame alerta para a ausência de evidências nos autos de que o levantamento topográfico que a Seinfra/AL alega ter executado para servir de referencial inicial tenha sido elaborado anteriormente à realização das obras (peça 7, p. 13) .
101. A análise ressalta a necessidade de ser incontestável o referencial inicial para a medição dos serviços, e que anteceda a execução da obra, e, os processos de pagamento. 
102. Repise-se, a unidade técnica avaliou os processos de pagamentos de escavação, carga e transporte, e não detectou elementos topográficos, bem como destacou que os primeiros quadros de cubação aparecem somente na segunda medição, o que não permite concluir que a primitiva dos quadros de cubação tenha antecedido o início das obras (peça 7, p. 13) .
103. Na ausência de documentos novos capazes de comprovar entendimento contrário ao da Secob 1, os boletins de medição, uma vez destituídos de documentos que comprovem os dados ali constantes, não podem ser considerados como elementos hábeis a demonstrar a efetiva prestação dos serviços, motivo pelo qual os argumentos e a tese de defesa não podem ser acatados.
104. Outrossim, não há equívoco nos cálculos procedidos pela Secob 1 para a definição do volume de terra escavado e transportado, os quais se basearam nos elementos constantes do processo executivo que retratavam a topografia antes do início dos trabalhos e nos dados relativos ao final das obras.
105. A respeito do assunto, releva revisitar o raciocínio desenvolvido ao longo da instrução processual para espancar quaisquer dúvidas. 
106. No que concerne ao cálculo, consta instrução da Secretaria de Obras à peça 150, elaborada em razão de inspeção realizada no exercício de 2004 junto às obras de macrodrenagem (TC Processo 006.250/2002-7, peça 113) , com a realização de diligências à Seinfra/AL, à CEF, a SERVEAL e ao CREA/AL, e extrai-se dos dados que, de acordo com o objeto conveniado e contratado, foram executados os seguintes serviços (peça 150, p. 8) :
a) lagoa 1, ampliação concluída, faltando execução de partes acessórias (proteção de taludes, escadarias e etc.) ;
b) lagoas 2-3, ampliação das lagoas não teria sido concluída, à época da fiscalização, faltando escavação de 50% do volume e a execução de partes acessórias;
c) lagoa 4 - não iniciada;
d) ligação 1 - executado um trecho de 313 m de túnel NATM d=3,00 m, incluindo quatro poços de serviço;
e) ligação 2 - extravasor, túnel NATM d=3,00 m totalmente concluído (comprimento de 2.032 m) , incluindo quatro poços de serviço;
f) ligação 3 - não iniciada; e
g) oito poços de serviços, totalizando 167,5 m.
107. Para a identificação dos serviços mais significativos da obra (item 9.2 do Acórdão 347/2003) , a Secob elaborou as curvas ABC da proposta da empresa contratada - Gautama e dos serviços realizados até o momento da fiscalização, onde se concluiu que os serviços de movimentação de terra constituíam a parte principal da obra (48,7%) , assim distribuídos (peça 150, p. 10) :
	Item de serviço
	Descrição
	Unid.
	Qtde
	P. Unit.
	Subtotal
	% do contrato

	4,02
	Escavação Mecânica, mat. 1ª. Cat. Qualquer profundidade.
	m3
	2.788.498,00
	5,67
	15.799.443,66
	32,8%

	4,04
	Carga e transporte para aterros e bota-foras, até 8 km do mat. Escavado.
	m3
	2.398.498,00
	2,08
	4.936.785,88
	10,3%

	5,04
	Descarga, espalhamento e compactação solo a 95% PN em áreas de interesse.
	m3
	2.396.498,00
	1,13
	2.708.042,74
	5,6%

		TOTAL
				23.444.272,28
	48,7%

108. A unidade técnica especializada examinou a contratação e a execução dos serviços e alertou que os projetos que documentavam a obra não incluíam os quantitativos a escavar de terra e apresentavam informações insuficientes sobre o volume útil e máximo das lagoas (peça 150, p. 10-12) .  Ainda, consignou expressamente a divergência nas informações prestadas pela Seinfra/AL, relativas à escavação das lagoas, sintetizadas na tabela abaixo (peça150, p. 12) :
	Volume escavado (m3) 
	Fonte de informação

	lagoa 1
	lagoa 2-3
	lagoa 4
	Total
	
	460.133,68
	546.473,76
	-
	1.006.607,44
	Of Seinfra 561/2004

	460.818,13
	549.622,14
	-
	1.010.440,27
	Volume consolidado dos processos de pagamento

	475.308,28
	549.622,14
	-
	1.024.930,42
	Of Seinfra.

109. Em vista das diferenças entre as informações prestadas pela Seinfra/AL, a Secob 1 alertou para a insuficiência, baixa qualidade e pouca confiabilidade das informações apresentadas pela entidade. Ressaltou, ainda, a pouca confiabilidade dos dados fornecidos pelos levantamentos topográficos e topobatimétricos das lagoas, objetos do contrato firmado entre a Seinfra/AL e a empresa Gerente Engenharia (peça 150, p. 39) .
110. Dado o não atendimento das solicitações de informações acerca dos volumes das lagoas - volume útil, máximo, escavado e a escavar -, do plano de escavação e dos métodos utilizados, e não tendo sido objeto de inspeção a medição efetiva (levantamento topográfico) , a Secob 1 estimou os volumes escavados com base nos elementos gráficos, confrontando-os com os volumes máximos das lagoas (peça 150, p. 39) .
111. Assim, traçando-se perfis transversais da lagoa 1, com base no levantamento planialtimétrico, o qual coincidia com a planta original do projeto básico, detectou-se os volumes máximos existente e projetado, volume escavado. Em seguida, confrontou-se os resultados com os perfis apresentados pela Seinfra/AL, anexados aos mapas de cubação, e concluiu que os perfis apresentados pela Seinfra/AL indicavam áreas significativamente maiores, e portanto, volumes de escavação maiores (peça 150, p. 39) . 
112. A Secob 1 utilizou-se de elementos constantes do projeto executivo que retratavam a topografia das lagoas antes do início e no final das obras, em relação à lagoa 1 (TC Processo 006.250/2002-7, peça 115, p. 50) . A lagoa 2-3 não havia sido terminada, à época do exame. 
113. Ao final, a equipe constatou que o volume escavado efetivo da lagoa 1 seria 263.130,40 m3, ao passo que o volume faturado/informado pela Seinfra/AL foi de 475.308,28 m3 (peça 150, p. 41) . 
114. No caso da lagoa 2-3, as informações prestadas pela Seinfra/AL ao longo da instrução processual, foram consideradas suficientes pela Secob 1 e assim afastaram-se os indícios de débitos inicialmente aventados, portanto, as discussões remanescentes referem-se apenas à lagoa 1 (peça 2, p. 40) .
115. Portanto, sintetizando-se as informações, a Secob 1 estimou os seguintes quantitativos de serviços de escavação (peça 2, p. 39) :
	Lagoa
	Volume estimado pela Secob (m3) 
	Volume informado pela Seinfra (m3) 
	Diferença apurada pela Secob (m3) 

	1
	263.130,40
	475.308,28
	212.177,88

	2-3
	549.622,14
	549.622,14
	0

	Total
	812.752,54
	1.024.930,42
	212.177,88

116. Observa-se que persistiu a divergência relacionada à quantidade de serviços prestados na lagoa 1. No caso do Convênio 49.491-43/97-MPO/CEF, único a envolver serviços de escavações e cargas e transportes, detectou-se, por consequência, um débito de R$ 1.640.135,01, relativo ao serviço de escavação (R$ 1.203.049,00 decorrente do pgto excessivo de 212.177,88 m3 à 212.177,88 m3 x R$ 5,67 - preço unitário do serviço) e carga e transporte (R$ 437.086,43 à 212.177,88 m3 x R$ 2,06 - preço unitário do serviço) , relativo à movimentação/descarte deste quantitativo de terra (peça 2, pp. 40-41) .
117. A informação acima pode ser resumida na seguinte tabela:
	A
	B
	AxB

	Quantidade de Serviço Excessivo de 212.177,88 m3
	Preço Unitário (R$) (peça 50, p. 12) 
	Débito (R$) 

	Escavação
	5,67
	1.203.049,00

	Carga e Transporte
	2,06
	437.086,43

	Total do Débito
	1.640.135,01

118. Após o exame procedido pela Secob 1, os autos foram encaminhados à Secex/AL para a identificação dos responsáveis e para a imputação dos débitos apurados.
119. De posse das informações relacionadas à execução do contrato, a Secex/AL, com base nos boletins de medição/faturas/processos de pagamentos anexados aos autos, relativos às despesas geridas com recursos do Convênio 49.491-43/97-MPO/CEF, no total de 509.373,16 m3, destacou as medições que seriam utilizadas para efeito das glosas integrais decorrentes dos débitos apurados em virtude de quantitativos excedentes (peça 2, p. 41) :
	Medição
	Empresa
	Qtde escavada (m3) 
	Valor (R$) 
	Data do pagto

	1ª
	Gautama
	115.100,15
	652.617,86
	22/7/1999

	2ª
	Cipesa
	115.100,15
	652.617,86
	22/7/1999

	3ª
	Gautama
	55.769,39
	316.212,44
	12/11/1999

	3ª
	Cipesa
	55.769,39
	316,212,44
	12/11/1999

	4ª
	Gautama
	55.742,87
	316.062,07
	17/12/1999

	4ª
	Cipesa
	55.742,87
	316.062,07
	17/12/1999

	7ª
	Gautama
	27.389,90
	155.300,73
	28/12/1999

	7ª
	Cipesa
	27.389,90
	155.300,73
	28/12/1999

	12ª
	Gautama
	684,27
	3.879,81
	27/3/2000

	12ª
	Cipesa
	684,27
	3.879,81
	27/3/2000

	Total
		509.373,16
	2.888.145,82
	
120.  Em seguida, a Secex/AL listou os engenheiros responsáveis que atuaram em cada uma das medições acima discriminadas, e procedeu à glosa dos 212.177,88 m3, estimados pela Secob 1, na ordem inversa dos pagamentos, para os serviços de escavação e para os serviços de carga e transporte, conforme sintetizado na tabela abaixo (peça 2, p. 42-43) :
	Medição
	Empresa
	Qtde escavada (m3) divergente
	Qtde acumulada
	Data do pagto
	Responsável pelo atesto

	12ª
	 Gautama
	684,27
	684,27
	27/3/2000
	Fernando Antônio Dantas

	12ª
	 Cipesa
	684,27
	1.368,54
	27/3/2000
	Fernando Antônio Dantas

	7ª
	 Gautama
	27.389,90
	28.758,44
	28/12/1999
	José Mário do Nascimento; José Faustino PL Filho e Dylson de Luiz Medeiros Filho.

	7ª 
	 Cipesa
	27.389,90
	56.148,34
	28/12/1999
	José Mário do Nascimento; José Faustino PL Filho e Dylson de Luiz Medeiros Filho.

	4ª
	 Gautama
	55.742,87
	111.891,21
	17/12/1999
	José Faustino P. Filho e Dylson de Luiz Medeiros.

	4ª
	 Cipesa
	55.742,87
	167.634,08
	17/12/1999
	José Faustino P. Filho e Dylson de Luiz Medeiros.

	3ª
	 Gautama
	22.271,90
	189.905,98
	12/11/1999
	José Mário do Nascimento 

	3ª
	 Cipesa
	22.271,90
	212.177,88
	12/11/1999
	José Mário do Nascimento

121. Os débitos em virtude do quantitativo excedente de terra resultaram nas tabelas constantes do acórdão recorrido, consoante a redação conferida aos itens de 9.3.3 a 9.3.10. Portanto, ao se revisitar o raciocínio procedido pela Secob 1 e pela Secex/AL não se detectam quaisquer equívocos, ao contrário do alegado pelos recorrentes.
122. Rechaçados os argumentos de defesa apresentados, remanescem os débitos apurados pela unidade técnica. 
123. Todavia, a partir do exame procedido pela Secex/AL exsurge questão acerca do alcance e da circunscrição dos atos praticados pelos fiscais do contrato.
124. No caso das empresas citadas solidariamente, não há dúvidas de que se beneficiaram dos pagamentos efetuados para cobrir serviços não realizados, e encontra-se demonstrado nos autos de forma inequívoca o nexo de causalidade, a conduta e o dano ao erário. Contudo, o mesmo não se pode concluir no que tange à responsabilidade dos engenheiros fiscais.
125. Em processos de fiscalização, o ônus de prova das ocorrências detectadas no curso do exame cabe ao TCU, devendo encontrar-se devidamente configuradas a identificação do dano, do responsável/autoria e de terceiros que tenham contribuído para a prática do ato ilegal.
126. Consoante narrado anteriormente, uma vez detectado o débito, a unidade técnica distribuiu pelas doze primeiras medições, por ordem decrescente no período de atuação, o valor do dano, a todos os fiscais do contrato, de forma indistinta, dada a inviabilidade da individualização das condutas. 
127. A metodologia utilizada não permite individualizar as condutas, ou seja identificar o (s) profissional (is) responsável (s) pelo ateste dos serviços que não foram realizados, no volume de 212.177,88 m3 de terra não escavada. Nesse sentido, pautando-se nos boletins das medições dos serviços de escavação, carga e transporte, não há como se determinar com um grau mínimo de certeza em qual/quais medições teria havido os atestes por serviços não prestados.
128. Nesta hipótese, a imputação de débito de forma solidária e indistinta entre todos os fiscais do contrato, sem a definição/determinação/identificação da contribuição de cada conduta para a ocorrência do dano, implicaria na aplicação da teoria da responsabilidade objetiva (ressarcimento do dano, independente da conduta - se culposa ou dolosa) , situação que não se coaduna à responsabilização de jurisdicionados perante os processos de controle externo julgados pelo TCU (natureza subjetiva) .
129. Por consequência, o exame procedido pela Secex/AL afronta os princípios do contraditório e da ampla defesa, eis que a ausência da individualização da conduta de cada um dos responsáveis arrolados inviabiliza a identificação dos atos praticados e a produção de defesa.
130. Desta forma, propõe-se o provimento do recurso interposto pelos engenheiros fiscais para o afastamento da responsabilidade dos fiscais do contrato, afastando-se a imputação do débito e a aplicação de multa, mas remanescendo a responsabilidade das empresas contratadas. 
131. Vale reviçar que a condenação em débito de pessoa jurídica de direito privado não exige a participação de agentes da Administração Pública (Acórdão 5071/2016-TCU-Primeira Câmara, Rel. Weder de Oliveira) .
132. De toda forma, as irregularidades detectadas na condução da fiscalização da execução dos serviços, a exemplo do ateste de serviços sem dados comprovadamente sólidos quanto à etapa de serviço inicial, justificam ressalvar as contas dos responsáveis.
Razões recursais de José Benigno Viana Portela, membro da comissão de licitação (peça 273) .
133. Membro da comissão de licitação, o acórdão imputou multa ao recorrente em virtude da aceitação de proposta comercial com expressa alteração de planilha do edital, bem como pela aceitação, inserção e manutenção, no instrumento convocatório, de exigências para qualificação técnicas das empresas, sem fundamentação técnica e que frustraram o caráter competitivo da Concorrência 1-1997 (peça 273, p. 1) .
134. Pondera que, conforme inciso XVI do art. 6º da lei 8.666/1993, as obrigações imputadas a membro de comissão de licitação restringem-se ao recebimento das propostas e lances, a análise de sua aceitabilidade e sua classificação, bem como o julgamento do licitante vencedor, não havendo nenhuma menção à confecção do edital do certame ou projeto base (peça 273, pp. 1-2) .
135. Argumenta que a ausência de previsão é óbvia, uma vez que a confecção do edital e do plano base referem-se a atribuições eminentemente técnicas, que devem ser procedidas por profissionais técnicos do órgão solicitante, e não por membros da comissão, responsáveis pela procedimentalização da licitação. Aduz que não se pode imputar falha técnica a quem não detém o conhecimento técnico, e não é responsável por aplicá-lo e, que, no caso, apenas aplicou as regras do edital em atenção ao princípio da vinculação ao instrumento convocatório (peça 273, p. 2) .
136. Reproduz excertos de precedentes do TCU a respeito do assunto, repisa que os membros da comissão de licitação são apenas operadores/instrumentalizadores dos termos editalícios, não tendo sequer poder de alterá-los, nem mesmo podendo apontar falhas, quando estas requerem conhecimentos essencialmente técnicos (peça 273, pp. 3-4) e solicita a reconsideração da decisão do TCU.
137. Análise
138. O argumento central da defesa consiste na ilegitimidade legal e técnica para a prática de atos relacionados à fase de planejamento da licitação, conforme disposições contidas na Lei de Licitações e Contratos. 
139. A responsabilidade da Comissão de Licitação encontra-se estatuída pelo disposto no inciso XVI do art. 6º da Lei 8.666/1993, de que lhe compete apenas o recebimento, a análise e o julgamento dos documentos e procedimentos relativos às licitações. Por conseguinte, em regra, a responsabilidade dos membros da comissão consiste na operacionalização, no processamento da licitação e este é o entendimento do TCU (Acórdão 856/2015-TCU-Plenário, Rel. Vital do Rego; Acórdão 184/2012-TCU-Plenário, Rel. Augusto Sherman; Acórdão 870/2013-TCU-Plenário, Rel. Marcos Bemquerer; Acórdão 1532/2011-TCU-Plenário, Rel. Ubiratan Aguiar) .
140. Todavia, caracterizados os elementos que demonstrem a participação da Comissão de Licitação na fase de planejamento, não há como afastar a sua responsabilização pelos atos então praticados (Acórdão 1000/2017-TCU-Plenário, Rel. Bruno Dantas) . 
141. E este é o caso em tela, pois os elementos circunstanciados nos autos sinalizam pela participação da Comissão de Licitação em momento anterior à contratação, na fase de planejamento, conforme atos expedidos pelo recorrente e pelo Presidente da Comissão - Ademir Pereira Cabral, antes da portaria de designação dos servidores (peça 103, pp.6-7) . Inclusive, o sr. Ademir Pereira Cabral subscreveu o edital da licitação (peça 103, p. 34) . Portanto, não há como afastar a responsabilização dos membros da Comissão de Licitação, neste caso.
142. Demais disso, é imperioso esclarecer que os fundamentos que ensejaram a aplicação da multa ao recorrente não se referem unicamente à fase de planejamento da licitação, mas ao processamento do procedimento licitatório, senão, veja-se.
143. O item 9.3.2.2 do Acórdão 1093/2007-TCU-Plenário determinou a audiência do responsável em virtude da aceitação de proposta comercial da Gautama com expressa alteração de informação, em afronta ao disposto no edital da licitação. Esta irregularidade relaciona-se ao processamento da licitação.
144. No caso, o item 6.2.2 do edital da Concorrência 1/1997 estabelecia que não seriam consideradas propostas com alternativas, devendo as licitantes se limitarem ao disposto nas especificações fornecidas pelo órgão (peça 103, p. 19) . 
145. No entanto, a Construtora Gautama apresentou divergência em relação ao item 9.6 da planilha da Senerg (ligação entre as lagoas 4 e 2-3) ao prever a construção de túnel NATM de diâmetro 3,00 metros e extensão de 30 metros, em flagrante desrespeito à norma do edital, e ao princípio da vinculação ao instrumento convocatório (art. 41 da Lei 8.666/1993) . 
146. Não bastasse, a outra concorrente apresentou proposta prevendo a construção de túnel NATM, de diâmetro 2,20 metros e extensão de 1.088 metros, nos termos da planilha da Senerg. A diferença entre as informações oferecidas pelas licitantes não possibilitava a comparação entre as propostas e obstaculizou a seleção da oferta mais vantajosa à Administração.
147. No tocante ao item 9.3.2.3 do Acórdão 1093/2007-TCU-Plenário, o dispositivo determinou a audiência do recorrente em virtude de exigências restritivas no instrumento convocatório para a qualificação técnica e frustraram o caráter competitivo do certame. Sobre o assunto, veja-se.
148. Cláusulas restritivas em editais licitatórios contrariam o disposto no art. 3º, caput, e §1º, art. 7º, §5º, da Lei 8.666/1993, além do Enunciado TCU 270, de que é lícita a exigência de quantitativos mínimos em atestado quando necessário a se comprovar a capacidade técnica operacional de execução do objeto licitado. Portanto, as exigências devem se mostrar aderentes aos ditames do art. 30 da Lei 8.666/1993 e do art. 37, inciso XXI, da CF, conforme Enunciado TCU 263.
149. Da leitura às razões recursais, o recorrente não apresenta elementos técnicos que justifiquem a exigência de apresentação de atestado comprovando a execução de túnel pelo método NATM, de 10.000 m3, em uma única obra, na área de saneamento ambiental e localizado em área urbana. 
150. Ao contrário, a Secob demonstrou descabia a exigência da construção de túnel nos moldes ventilados, eis que totalmente diversa a construção de um túnel com 2 m2 de seção e 5.000 m de comprimento de um túnel de 10 m2 de seção e 1000 m de comprimento, embora ambas construções apresentem 10.000m3 (peça 236, pp. 39-40) .
151. E ainda que os responsáveis não tenha se atentado para a cláusula restritiva do edital em virtude da complexidade do objeto licitado, como bem pontuado pela Secob, a Comissão de Licitação teve três oportunidades, durante o processamento do certame, para se aperceber da situação: 1) antes da fase de habilitação das participantes, quando duas interessadas apresentaram impugnações ao edital, sendo uma considerada ilegítima para agir e a outra tendo apresentado os fundamentos de forma intempestiva; 2) na fase de habilitação, quando quatro das sete licitantes foram inabilitadas em virtude de aspectos relacionados à qualificação técnica - quantitativos de atestados inferior ao exigido etc.; e 3) na fase de julgamento dos recursos - momento em que as empresas inabilitadas novamente tiveram suas razões de impugnações afastadas (peça 236, p. 40) .
152. Portanto, as circunstâncias relacionadas ao processamento da licitação sinalizavam para a irregularidade detectada pela auditoria. Os membros de comissões são responsabilizados, com aplicação de multa, quando não agem com a devida diligência no exercício de suas atribuições.
153. No tocante à ausência de conhecimentos técnicos suficientes a processar a licitação, o §3º do art. 51 da Lei 8.666/1993 impõe a solidariedade a todos os membros da Comissão de Licitação, a não ser que as divergências sejam documentadas e registradas em atas, situação que não se amolda ao caso tratado. 
154. Demais disso, releva consignar que a ausência de conhecimento e preparo técnico não são causas de excludente de ilicitude ou de culpabilidade. Vale ressaltar que existe uma aceitação tácita das atuações/obrigações/responsabilidade ocupadas pelos membros ocupantes de cargos e funções públicas, assim as responsabilidades são inafastáveis e intransferíveis, eis que ao aceitar o encargo, o agente assume todos os riscos/ônus/deveres a ele inerentes.
155. Ante o exposto, as razões recursais não detêm o condão de alterar o acórdão proferido.
Razões recursais de Ademir Pereira Cabral, presidente da comissão de licitação (peça 310) .
156. Na qualidade de Presidente da Comissão de Licitação, suas contas foram julgadas irregulares com aplicação de multa, haja vista a aceitação de proposta com expressa alteração de item da planilha do edital e inserção e manutenção de exigências para qualificação técnica sem fundamentação técnica e que frustraram o caráter competitivo da licitação (peça 310, p. 5) .
157. Reputa que não praticou ato com grave infração à norma legal, que pudesse fundamentar a aplicação da multa do art. 58, inciso II, da Lei 8.443/1992 e que todas as suas manifestações no procedimento licitatório, no papel de Presidente da Comissão, respaldaram-se em pareceres técnicos, parecer da Procuradoria Geral do Estado e na anuência do Governador de Alagoas (peça 310, p. 6) .
158. Alega a preliminar de prescrição da pretensão punitiva, dado que os fatos datam de 24/10/1997, ao passo que teria sido notificado apenas em 3/4/2009, onze anos depois. Suscita a aplicação da prescrição administrativa de cinco anos reconhecida pelo Superior Tribunal de Justiça (Resp 894.539-PI) e pelo TCU, conforma redação do Acórdão 1314/2013-TCU-Plenário e do Acórdão 2783/2016-TCU-Segunda Câmara (peça 310, pp. 6-9) .
159. Aduz ainda que integrante da comissão de licitação não tem por obrigação prestar contas, nos termos da Constituição Federal e da Lei 8.443/1992, motivo pelo qual não deveria ter tido contas julgadas (peça 310, pp. 10-11) .
160. Obtempera que como membro da comissão de licitação, encontrava-se inabilitado tecnicamente para avaliar questões de engenharia civil, e que não teria participado da elaboração do edital da Concorrência Pública 1/1997, e sim, técnicos da Secretaria de Infraestrutura (peça 310, p. 11) .
161. Acrescenta que sua responsabilidade deve restar comprovada por meio da caracterização de conduta culposa ou dolosa, e que, no caso, em razão da ausência de conhecimentos técnicos relacionados a engenharia civil, teria agido de boa-fé, não se enquadrando nas condutas que ensejam a culpabilidade para o ressarcimento civil (peça 310, pp. 11-12) .
162. Narra que sua responsabilidade pelo superfaturamento decorrente do procedimento licitatório restou afastada sob o argumento de que não seria razoável exigir que tais falhas no edital, de complexidade técnica, não poderiam ser percebidas em razão da ausência de capacidade técnica. Em seguida, complementa que, por razões óbvias, se lhe faltava capacidade técnica para avaliar o superfaturamento, faltava-lhe para avaliar as demais irregularidades editalícias relativas às exigências para qualificação das empresas, que supostamente frustraram o caráter competitivo do certame (peça 310, p. 13) .
163. Ressalta a complexidade da obra de drenagem pluviais, constituída por quatro lagoas de amortecimento e túneis executados por método não destrutivo, numa área de 50.000.000 m2. Adverte sua formação em História e acrescenta que não é qualquer engenheiro que seria capacitado para compreender os detalhes técnicos e executar uma obra dessa envergadura, o que afasta qualquer avaliação de reprovabilidade de sua conduta (peça 310, p. 14) .
164. De forma complementar, salienta que nem mesmo a Procuradoria Geral do Estado de Alagoas, órgão dotado de estrutura e pessoal para se manifestar acerca das mais diversas áreas do direito, detectou qualquer irregularidade no edital da licitação, nem no julgamento, o que demonstraria a falta de razoabilidade na responsabilização dos membros da comissão de licitação, sobretudo em seu caso, com formação em História (peça 310, p. 15) .
Análise
165. Em relação às multas aplicadas com fundamento no artigo 58 da Lei 8.443/1992, anota-se que o recente incidente de uniformização de jurisprudência, Acórdão 1441/2016-TCU-Plenário, Rel. Benjamin Zymler, padronizou o entendimento acerca dos prazos prescricionais aplicáveis à pretensão punitiva do Tribunal, estabelecendo que a pretensão punitiva do Tribunal de Contas da União subordina-se ao prazo geral de prescrição indicado no art. 205 do Código Civil, contada a partir da data de ocorrência da irregularidade sancionada, nos termos do art. 189 do Código Civil.
166. Complementarmente, o ato que ordenar a citação, a audiência ou oitiva da parte interrompe a prescrição, nos termos do art. 202, inciso I, do Código Civil. A prescrição interrompida recomeça a correr da data em que for ordenada a citação, a audiência ou oitiva da parte, nos termos do art. 202, parágrafo único, parte inicial, do Código Civil.
167. Assim, decidiu o Plenário do TCU pela aplicação do prazo prescricional geral de dez anos previsto no artigo 205 do Código Civil. Com exceção de irregularidades ocorridas há mais da metade do prazo de vinte anos previsto no Código Civil de 1916, por ocasião da entrada em vigor do novo Código Civil, em 11/1/2003, conforme a regra de transição do art. 2.028 deste último.
168. Isto posto, é de se observar que os fatos utilizados como fundamentos para a condenação do recorrente remetem-se ao exercício de 1997 - Concorrência 1/1997, ao passo que sua audiência promovida em 2009, conforme AR anexado à peça 29, p. 7.
169. Tratam-se de fatos ocorridos em 1997, antes da entrada em vigor do Novo Código Civil, logo, aplica-se a regra de transição, ou seja, ocorre a prescrição para irregularidades ocorridas há mais da metade de vinte anos previsto no Código Civil de 1916, por ocasião da entrada em vigor do Novo Código Civil, em 11/1/2003. 
170. Como se nota, trata-se de fatos ocorridos na vigência do Código Civil de 1916, que adotava prazo prescricional de vinte anos. Como no início da vigência do Código Civil de 2002 (11/1/2003) ainda não haviam transcorridos mais da metade daquele prazo (ou seja mais de dez anos) , aplica-se a regra de transição contida no art. 2.028 do Código Civil de 2002, qual seja: aplica-se o prazo de prescrição do novo Código Civil, reduzido para dez anos (art. 205 do CC/2002) , e não mais a prescrição vintenária do código anterior. 
171. Ademais, ao aplicar a regra de transição do art. 2.028 do CC/2002, o prazo reduzido para dez anos tem como termo inicial não mais a data da irregularidade sancionada, e sim o início da vigência do novo Código (11/1/2003) , conforme reiterada jurisprudência do Poder Judiciário (STJ: REsp 698.195 e 717.457, entre outros) e do TCU (Acórdão 1727/2003-TCU-Primeira Câmara e 1.930/2014-Plenário, entre outros) .
172. Portanto, a aferição da prescrição no caso concreto tem por base os seguintes parâmetros: a)  prazo de 10 anos, previsto no art. 205 do CC/2002; b) contados de 11/1/2003, data de entrada em vigor do referido código, segundo a regra de transição de seu art. 2.028.
173. Logo, segundo esses parâmetros, a pretensão punitiva estaria prescrita em 11/1/2013. Antes disso seria necessário ter ocorrido (1) ou a aplicação da multa pelo acórdão condenatório ou (2) o despacho determinando a citação/audiência do responsável, ato que interrompe a prescrição.
174. Com efeito, uma vez que a audiência do responsável ocorreu no exercício de 2009, não se caracteriza a prescrição da pretensão punitiva, no presente caso.
CONCLUSÃO
175. Trata-se de recursos de reconsideração interpostos por Ademir Pereira Cabral; José Benigno Viana; José Mário do Nascimento; Dylson de Luiz Medeiros Filho; José Faustino Pereira Filho e C Engenharia S/A (sucessora da Cipesa Engenharia S/A) , contra o Acórdão 1814/2014-TCU-Plenário, que julgou tomada de contas especial relativa a sobrepreço/superfaturamento da ordem de R$ 14 milhões de reais, data base de 2007, na contratação promovida pelo Governo do Estado de Alagoas para a realização das obras de drenagem do Tabuleiro dos Martins - Maceió/AL.
176. Os débitos verificados nos autos derivaram-se de sobrepreços detectados em itens de planilha; e divergência entre os quantitativos executados e pagos, nos serviços de escavação, carga e transporte. Nesta fase recursal, não foram apresentados elementos para se questionar os sobrepreços detectados em itens de planilha. 
177. Com relação às razões recursais apresentadas, a C Engenharia limita-se a suscitar nulidade processual - ofensa à ampla defesa em virtude do indeferimento de prova pericial quando o processo já se encontrava no gabinete do relator e a alegar a não aplicação do Sinapi como sistema de referência. 
178. Conforme visto, em homenagem ao princípio da verdade material, o TCU admite a produção de provas antes do término da etapa de instrução, momento em que o titular da unidade técnica se pronuncia sobre o processo, desde que a cargo dos defendentes e assumido o ônus de produzi-la. 
179. Demais disso, a empresa não apresentou o laudo pericial ao longo da instrução processual, apenas requereu dilação de prazo para a sua produção, logo, não havia documento novo a ser examinado. Não bastasse, a empresa também não produziu e apresentou o laudo pericial nesta fase recursal. 
180. Quanto aos parâmetros utilizados pelo TCU para aferição da adequabilidade dos preços contratados na obra, o Sistema Nacional de Pesquisa de Custos e Índices da Construção Civil é a referência para obras de edificações, cuja adoção pela Administração Federal resta imposta pela Lei de Diretrizes Orçamentárias. 
181. A utilização deste sistema e do Sicro como parâmetros de verificação pelo TCU se afigura dentro dos contornos de legalidade e de aferição da economicidade da contratação, autorizados pelo art. 70, caput, da CF, devendo a adoção de valores divergentes ser fundamentada mediante justificativas técnicas e adequadas. 
182. Outrossim, presume-se que os referenciais oficiais da Administração refletem os preços referenciais de mercado, razão pela qual podem e devem ser considerados para análise de adequação de preços e apuração de eventual superfaturamento. Alegações em contrário devem ser comprovadas com base em elementos fáticos que permitam afastar os preços de referência utilizados pelo TCU, o que não foi o caso, haja vista que a recorrente não apresenta dados como contraprova. 
183. Quanto aos demais recorrentes, acatam-se as razões recursais apresentadas por Dylson de Luiz Medeiros Filho, José Mário do Nascimento e José Faustino Pereira Filho, fiscais da execução dos serviços contratados com a Gautama e Cipesa, no tocante à divergência entre os quantitativos de serviços de escavação, carga e transporte para a Lagoa 1.
184. Conforme examinado, embora os débitos apurados pelo exame técnico não tenham sido afastados pelas teses de defesa, não há como se manter a responsabilização dos fiscais dos contratos, eis que foram várias as medições dos serviços realizadas, o que impede a individualização de cada conduta que contribuiu para a ocorrência dos danos. 
185. A imputação dos débitos de forma indistinta a todos os fiscais do contrato configura a aplicação da teoria da responsabilidade objetiva, na contramão do processo de responsabilização de jurisdicionados perante o TCU (natureza subjetiva) . 
186. Por conseguinte, o débito imputado e a multa aplicada devem ser afastados. As irregularidades apuradas nos autos justificam ressalvar as contas dos responsáveis.
187. Por fim, quanto a José Benigno Viana Portela e a Ademir Pereira Cabral, a responsabilidade da Comissão de Licitação encontra-se estatuída pelo disposto no inciso XVI do art. 6º da Lei 8.666/1993. As irregularidades atribuídas aos recorrentes referem-se ao processamento da licitação. 
188. As razões recursais apresentadas não se mostraram aptas a afastar as irregularidades que sustentaram a condenação, haja vista a aceitação de proposta comercial da Gautama com expressa alteração de informação, em afronta ao disposto no edital da licitação e as exigências restritivas no instrumento convocatório para a qualificação técnica, que frustraram o caráter competitivo do certame.
189. Ambos recorrentes participaram da fase de planejamento da licitação, praticando atos relacionados ao procedimento licitatório, inclusive com a subscrição do edital por parte de Ademir Pereira Cabral.
190. Não há que se aventar prescrição da pretensão punitiva, dada a audiência procedida em 2009 e a aplicação da regra de transição do Novo Código Civil - dez anos a contar da entrada em vigor (2003) .
191. No tocante à ausência de conhecimentos técnicos suficientes a processar a licitação, o §3º do art. 51 da Lei 8.666/1993 impõe a solidariedade a todos os membros da Comissão de Licitação, a não ser que as divergências sejam documentadas e registradas em atas, o que não é o caso. 
192.  Demais disso, releva consignar que a ausência de conhecimento e preparo técnico não são causas de excludente de ilicitude ou de culpabilidade. Até porque existe uma aceitação tácita das condições das funções ocupadas pelos membros de uma comissão, assim as responsabilidades são inafastáveis e intransferíveis, eis que ao aceitar o encargo, o agente assume todos os riscos a ele inerentes.
193. Isto posto, finaliza-se pelo não provimento do recurso interposto pela C Engenharia. Ainda, conclui-se pelo provimento parcial dos recursos de Dylson de Luiz Medeiros Filho, José Mário do Nascimento e José Faustino Pereira Filho, para o afastamento do débito imputado e da multa aplicada, bem como o julgamento pela regularidade das contas.
194. No tocante a José Benigno Viana Portela e a Ademir Pereira Cabral, os recursos devem ser conhecidos para que lhes sejam denegado o provimento.
PROPOSTA DE ENCAMINHAMENTO
195. Ante o exposto, nos termos dos arts. 32, inciso I, e 33 da Lei 8.443/1992 c/c o art. 285 do RI/TCU, submetem-se à consideração superior a presente análise dos recursos de reconsideração interpostos por Ademir Pereira Cabral; José Benigno Viana; José Mário do Nascimento; Dylson de Luiz Medeiros Filho; José Faustino Pereira Filho e C Engenharia S/A (sucessora da Cipesa Engenharia S/A) , contra o Acórdão 1814/2014-TCU-Plenário, com a proposta de:
a) Conhecer dos recursos, para que no mérito:
a.1) negar provimento aos recursos interpostos pela C Engenharia, Ademir Pereira Cabral e José Benigno Viana;
a.2) conceder provimento aos recursos de José Mário do Nascimento; Dylson de Luiz Medeiros Filho; José Faustino Pereira Filho, para julgar regulares com ressalvas as contas e afastar os valores relativos aos débitos e à multa aplicada com base no art. 57 da Lei 8.443/1992;
b) dar ciência aos recorrente e aos demais interessados da decisão que vier a ser prolatada por esta Corte de Contas.
2.	O Ministério Público junto ao TCU, nestes autos representado pelo Subprocurador-Geral Paulo Soares Bugarin, em atenção a instrução da Serur colacionada à peça 367, emitiu o seguinte parecer (peça 371) :
 Examinam-se recursos de reconsideração interpostos por Ademir Pereira Cabral, José Benigno Viana Portela, José Mário do Nascimento, Dylson de Luiz Medeiros Filho, José Faustino Pereira Filho e C Engenharia S/A (sucessora da Cipesa Engenharia S/A) contra o Acórdão 1814/2014-TCU-Plenário (peça 237) , por meio do qual este Tribunal julgou irregulares as suas contas, os condenou ao pagamento de débito e lhes aplicou multas fundamentadas nos arts. 57 e 58 da Lei nº 8.443/92.
2. A deliberação vergastada foi proferida no âmbito de processo de tomada de contas especial que tratou de irregularidades identificadas na execução das obras de drenagem do Tabuleiro dos Martins em Maceió/AL, Contrato nº 01/97, as quais podem ser sintetizadas da seguinte maneira: i) superfaturamento decorrente de preços acima de parâmetros referenciais; ii) superfaturamento decorrente da medição de quantitativos acima do executado; iii) inconsistências na planilha de orçamento da licitação, que resultou na seleção de proposta que não era a mais vantajosa para a Administração; iv) restrição à competitividade do certame por meio da inclusão de exigências editalícias de qualificação técnica desnecessárias.
3. Após efetuar as devidas análises dos argumentos expendidos pelos recorrentes, a Secretaria de Recursos propõe negar provimento aos apelos formulados por C Engenharia S/A, Ademir Pereira Cabral e José Benigno Viana Portela, por entender que os elementos apresentados em suas peças recursais não são suficientes para elidir as ocorrências apontadas nos autos e que fundamentaram a condenação imposta pelo Tribunal, sendo, por conseguinte, incapazes de alterar a deliberação combatida.
4. No que concerne às ponderações trazidas por José Mário do Nascimento, Dylson de Luiz Medeiros Filho e José Faustino Pereira Filho, engenheiros encarregados pela fiscalização da execução das obras de drenagem, a unidade técnica manifesta-se pelo provimento dos apelos, de forma a julgar as suas contas regulares com ressalvas. 
5. Conquanto as peças recursais não tenham logrado afastar o débito imputado a esses agentes, a Serur invalidou a metodologia utilizada na definição do valor de dano a ser cobrado de cada responsável, porquanto a deliberação a quo "distribuiu pelas doze primeiras medições, por ordem decrescente no período de atuação, o valor do dano, a todos os fiscais do contrato, de forma indistinta, dada a inviabilidade da individualização das condutas". Por esse motivo, e considerando não constarem dos autos os elementos necessários para a devida individualização da dívida, a unidade instrutora   posicionou-se pela impossibilidade de efetivar as cobranças nos moldes estabelecidos pelo Acórdão 1814/2014-TCU-Plenário.
6. De fato, a imputação de dano ao erário de forma partilhada entre todos os fiscais, sem a adoção de critérios razoáveis para o delineamento da responsabilidade de cada um dos agentes públicos, é inadequada e não se coaduna com os normativos que estabelecem o regramento para cálculo de débito no âmbito deste Tribunal. Veja-se que o § 1º, inciso II, do art. 210 do Regimento Interno deste TCU dispõe que a apuração da dívida pode se dar por estimativa, desde que seguramente não exceda o real valor devido. Por conseguinte, perfilho a sugestão da Serur de que deve ser afastado o débito atribuído a José Mário do Nascimento, Dylson de Luiz Medeiros Filho e José Faustino Pereira Filho.
7. Dito isso, peço vênias para divergir parcialmente da proposta alvitrada pela unidade instrutora, pois reputo ser mais adequado o provimento parcial dos recursos manejados pelos engenheiros fiscais, de forma a excluir as parcelas da dívida que lhes foram imputadas, mas mantendo o julgamento de suas contas como irregulares e convertendo a multa do art. 57 em multa do art. 58, inciso III, da Lei nº 8.443/92. Não se pode olvidar que o débito, decorrente de superfaturamento causado pela medição de quantitativos de serviços superiores aos efetivamente prestados pela empresa contratada, não foi elidido e é decorrente das condutas desses agentes.
8. Além disso, observo que os efeitos do recurso devem ser estendidos a outro engenheiro fiscal da obra, Sr. Fernando Antônio Dantas da Silva, uma vez que esse responsável também foi condenado à reparação de dano sem a devida individualização de sua responsabilidade, conforme dispõe o art. 281 do RITCU.
9. Por fim, registro que, estando os autos em meu Gabinete, o Sr. Ademir Pereira Cabral juntou expediente intitulado "Memorial" (peça 370) , em que repisa alegações contidas em suas razões recursais. Esse documento, contudo, não altera a análise minuciosa efetuada pela Serur e também não enseja modificação no encaminhamento proposto pela unidade técnica, uma vez que não contém argumentos ou novos documentos capazes de modificar o exame empreendido na peça 367.
10. Ante o exposto, este representante do Ministério Público junto ao TCU perfilha parcialmente a proposta de encaminhamento contida na instrução de peça 367 e manifesta-se favorável ao: i) conhecimento e não provimento dos recursos de reconsideração interpostos por C Engenharia S/A, Ademir Pereira Cabral e José Benigno Viana Portela; ii) conhecimento e provimento parcial dos recursos de reconsideração interpostos por José Mário do Nascimento, Dylson de Luiz Medeiros Filho e José Faustino Pereira Filho, de forma a afastar o débito que lhes foi imputado e converter a multa fundamentada no art. 57 da Lei nº 8.443/92 na sanção prevista pelo art. 58, inciso III, do mesmo diploma legal; iii) aproveitamento do recurso de reconsideração ao Sr. Fernando Antônio Dantas da Silva, para afastar o débito que lhe foi imputado e converter a multa fundamentada no art. 57 da Lei nº 8.443/92 na sanção prevista pelo art. 58, inciso III, do mesmo diploma legal.
3.	Na sequência, determinei a restituição dos autos para reexame da Serur, uma vez que restou pendente o exame da alegações recursais apresentadas pelo Sr. Ademir Pereira Cabral. 
4.	Em atendimento ao despacho anteriormente mencionado, a Serur lavrou a instrução constante da peça 379, a seguir transcrita, a qual contou com a anuência de seus titulares (peças 379 e 380) :
1. Cuidam os autos de recursos de reconsideração em processo de tomada de contas especial interpostos por Ademir Pereira Cabral, na qualidade de presidente da Comissão de Licitação da Secretaria Coordenadora de Infraestrutura e Serviços do Estado do Alagoas (Seinfra/AL) , José Benigno Viana, então membro da Comissão de Licitação da Seinfra/AL, José Mário do Nascimento, Dylson de Luiz Medeiros Filho, José Faustino Pereira Filho, na qualidade de engenheiros/fiscais, e a empresa C Engenharia S/A (sucessora da Cipesa Engenharia S/A) , contra o Acórdão 1814/2014-TCU-Plenário. 
2. O TCU julgou irregulares as contas dos recorrentes, condenou: i) os membros da Comissão de Licitação ao pagamento da multa prevista no inciso II do art. 58 da Lei 8.443/1992 por irregularidades na condução da Concorrência 1/1997-Seinfra/AL; ii) as empresas C Engenharia S/A (sub-rogatária de 50% do Contrato 1/1997) e Construtora Gautama Ltda. (signatária do Contrato 1/1997) , à restituição de débitos apurados em razão de sobrepreço e superfaturamento de quantitativos nas obras de macrodrenagem do Tabuleiro dos Martins; e iii) os fiscais do Contrato 1/1997 ao ressarcimento de débitos oriundos de superfaturamento de quantitativos de serviços atestados na obra. 
3. Conforme despacho do Min. Rel. Vital do Rêgo à peça 377, os autos foram restituídos à Serur para exame complementar das razões recursais de Ademir Pereira Cabral, Presidente da Comissão de Licitação, uma vez que, na instrução (peça 367) , a análise deteve-se à preliminar de prescrição da pretensão punitiva. 
4. O despacho informa que a audiência de Ademir Pereira Cabral se fundamentou nas seguintes irregularidades (peça 377, pp. 1-2) : 
5. a) aceitação, no âmbito da Concorrência 01/97, da proposta da Construtora Gautama Ltda. com expressa alteração da planilha do edital, a partir da identificação da indevida duplicidade de interligação entre as lagoas 4 e 2-3, sem cuidar para que tal ajuste fosse também promovido nas planilhas das demais licitantes, a fim de homogeneizar as bases de comparação, procedimento que acabou conduzindo a que não fosse selecionada a proposta mais vantajosa para a Administração; 
6. b) inserção e manutenção, no instrumento convocatório da Concorrência 01/97, das exigências constantes dos itens 5.3.2.a e 5.3.2.b, para qualificação técnica das empresas, que não possuem fundamentação técnica e frustraram o caráter competitivo da licitação (das seis empresas participantes do certame, quatro foram inabilitadas) . 
7. Complementarmente, o Relator solicita a manifestação desta Serur quanto à competência/responsabilidade dos membros da comissão de licitação em razão de erros na planilha orçamentária elaborada pela Senerg e o dever de correção. Justifica que a planilha incluiu em duplicidade a obra relativa à ligação entre a lagoa 4 e a lagoa 2-3, considerando a execução de um túnel NATM (D=2,2m, 1.088m) e de uma galeria de concreto (2x2m, 1.180m) . A Gautama, ao ter percebido tal erro, excluiu de sua proposta comercial o túnel NATM de 1.088m de comprimento e incluiu um túnel Linner de 30m de comprimento, enquanto a proposta da Queiroz Galvão apresentou os itens conforme a planilha de orçamento da Senerg, o que fez com que o preço global da Gautama ficasse inferior ao da segunda colocada, apesar de a proposta desta ser mais vantajosa quando comparada nas mesmas condições à proposta da Gautama (peça 377, p. 2) . 
8. Determina a esta Serur, ainda, que, ao examinar o item anterior, verificasse se em licitações do tipo MENOR PREÇO GLOBAL, caberia a comissão de licitação a análise de item a item da proposta de cada licitante ou apenas classificar as propostas pelos seus preços globais, incluindo, se possível, a posição do TCU dominante à época dos fatos (1997) (peça 377, p. 2) . 
9. Quanto à inserção e à manutenção, no instrumento convocatório, de exigências para qualificação técnica, sem fundamentação técnica e que frustraram o caráter competitivo, o Relator solicita à Serur que, ao analisar as razões recursais dos recorrentes, avalie se seria competência da comissão de licitação incluir e/ou manter cláusulas atinentes à qualificação técnica de objeto complexo do ponto de vista da engenharia, no caso a execução de túnel pela técnica NATM (New Austrian Tunnelling Method) (peça 377, p. 2) . 
EXAME TÉCNICO
10. Quanto ao exame já procedido nos autos, no que se refere à responsabilidade da Comissão de Licitação, a composição dos membros era constituída por José Vieira Crispim, Engenheiro responsável pela elaboração do Projeto Básico; Ademir Pereira Cabral, na qualidade de Presidente; e José Benigno Viana Portela, Procurador do Estado.
11. José Vieira Crispim, então falecido antes da prolação do acórdão condenatório, conforme certidão de óbito à peça 228, p. 2, não fora alcançado pela pretensão punitiva. As razões recursais de Benigno Viana Portela (peça 273) encontram-se analisadas à peça 367, pp. 28-30.
12. A seguir, examinam-se complementarmente as razões recursais de Ademir Pereira Cabral, incluindo o memorial apresentado à peça 376.
RAZÕES RECURSAIS DE ADEMIR PEREIRA CABRAL (peça 310) 
13. Na qualidade de Presidente da Comissão de Licitação, suas contas foram julgadas irregulares com aplicação de multa, haja vista a aceitação de proposta com expressa alteração de item da planilha do edital e inserção e manutenção de exigências para qualificação técnica, sem fundamentação, e que frustraram o caráter competitivo da licitação (peça 310, p. 5) . 
14. Reputa que não praticou ato com grave infração à norma legal, que pudesse fundamentar a aplicação da multa do art. 58, inciso II, da Lei 8.443/1992, e que todas as suas manifestações no procedimento licitatório, no papel de Presidente da Comissão, respaldaram-se em pareceres técnicos, parecer da Procuradoria Geral do Estado e na anuência do Governador de Alagoas (peça 310, p. 6) . 
15. Alega a preliminar de prescrição da pretensão punitiva, dado que os fatos datam de 24/10/1997, ao passo que teria sido notificado apenas em 3/4/2009, onze anos depois. Suscita a aplicação da prescrição administrativa de cinco anos reconhecida pelo Superior Tribunal de Justiça (Resp 894.539-PI) e pelo TCU, conforma redação do Acórdão 1314/2013-TCU-Plenário e do Acórdão 2783/2016-TCU-Segunda Câmara (peça 310, pp. 6-9) . 
16. No que concerne ao primeiro fundamento para a audiência, qual seja, (a) a aceitação, no âmbito da Concorrência 01/97, da proposta da Construtora Gautama Ltda. com expressa alteração da planilha do edital, aduz ainda que integrante da comissão de licitação não tem por obrigação prestar contas, nos termos da Constituição Federal e da Lei 8.443/1992, motivo pelo qual não deveria ter tido contas julgadas (peça 310, pp. 10-11) . 
17. Obtempera que como membro da comissão de licitação, encontrava-se inabilitado tecnicamente para avaliar questões de engenharia civil, e que não teria participado da elaboração do edital da Concorrência Pública 1/1997, e sim, técnicos da Secretaria de Infraestrutura (peça 310, p. 11) . 
18. Acrescenta que sua responsabilidade deve restar comprovada por meio da caracterização de conduta culposa ou dolosa, e que, no caso, em razão da ausência de conhecimentos técnicos relacionados a engenharia civil, teria agido de boa-fé, não caracterizando a culpabilidade para o ressarcimento civil (peça 310, pp. 11-12) . 
19. Narra que sua responsabilidade pelo superfaturamento decorrente do procedimento licitatório restou afastada sob o argumento de que não seria razoável exigir ciência de tais falhas no edital de alta complexidade técnica, eis que não poderiam ser percebidas em razão da ausência de capacidade técnica. Em seguida, complementa que, por razões óbvias, se lhe faltava capacidade técnica para avaliar o superfaturamento, também lhe faltava para avaliar as demais irregularidades editalícias relativas às exigências para qualificação das empresas, que, supostamente, frustraram o caráter competitivo do certame (peça 310, p. 13) .
20. Ressalta a complexidade da obra de drenagem pluviais, constituída por quatro lagoas de amortecimento e túneis executados por método não destrutivo, numa área de 50.000.000 m2. Adverte sua formação acadêmica no curso de História e acrescenta que não é qualquer engenheiro que seria capacitado para compreender os detalhes técnicos e executar uma obra dessa envergadura, o que afasta qualquer avaliação de reprovabilidade de sua conduta (peça 310, p. 14) . 
21. De forma complementar, salienta que nem mesmo a Procuradoria Geral do Estado de Alagoas, órgão dotado de estrutura e pessoal para se manifestar acerca das mais diversas áreas do direito, detectou qualquer irregularidade no edital da licitação, nem no julgamento, o que demonstraria a falta de razoabilidade na responsabilização dos membros da comissão de licitação, sobretudo em seu caso, com formação em História, sem o mínimo conhecimento técnico sobre o objeto licitado (peça 310, p. 15) .
22. No que concerne ao segundo fundamento da audiência, (b) inserção e manutenção, no instrumento convocatório da Concorrência 01/97, de exigências restritivas, reafirma que não existe obrigação de prestar contas por parte de membro da comissão de licitação, e que não procede o raciocínio da unidade técnica de que teria tido três oportunidades para detectar a restritividade das exigências: durante o planejamento, no julgamento dos recursos e na fase de habilitação (peça 310, p. 15) .
23. Acresce que nestas oportunidades, a comissão norteou-se pela manifestação da Procuradoria Geral de Alagoas sobre a legalidade das exigências de qualificação técnica contidas no edital. Ressalta que ante o pronunciamento jurídico, encontrava-se vinculado e não detinha condições técnicas de dissentir das conclusões ou identificar restritividade em cláusulas editalícias (peça 310, pp. 16 e 18) .
24. Aponta que, segundo a Lei complementar 7/1991, do Estado de Alagoas, compete à Procuradoria Geral do Estado proceder ao exame de editais de licitação e sinaliza que o parecer jurídico foi integralmente aprovado nos termos expendidos pelo Governador de Alagoas. Colaciona excerto do livro de Lucas Rocha Furtado (Curso de Licitações e Contratos Administrativos) em que se destaca o papel do advogado nos procedimentos licitatórios (peça 310, pp. 17-18) .
25. Passa a discorrer sobre a boa-fé com que teria atuado no processo, argui que não seria razoável exigir que identificasse a existência de irregularidades que pudessem macular o certame licitatório, que contou com a participação de engenheiros experientes do quadro de pessoal da Secretaria de Infraestrutura e com o insuspeito aval da Procuradoria Geral do Estado (peça 310, p. 19) .
26. Aduz que a comissão de licitação era composta por um engenheiro civil, José Vieira Crispim, que exercia a função de representante técnico em matéria de engenharia, e por um Procurador do Estado, José Benigno Viana Portela, com vasto conhecimento de direito administrativo (peça 310, p. 20) .
27. Por fim, obtempera que o afastamento da responsabilidade dos membros da comissão quanto aos débitos apurados nos autos demonstraria sua boa-fé (peça 310, pp. 20-21) .
28. Às peças 370 e 376 apresenta memoriais em que repassa pelas principais teses de defesa apresentadas no recurso.
Análise
29. Em síntese, o recorrente apresenta as seguintes teses de defesa: prescrição da pretensão punitiva, ilegitimidade passiva, boa-fé. Além das razões recursais, o exame pautar-se-á nas irregularidades que fundamentaram as audiências do recorrente e nas questões lançadas pelo Min. Relator Vital do Rêgo.
30. No que toca à prescrição da pretensão punitiva, em relação às multas aplicadas com fundamento no artigo 58 da Lei 8.443/1992, anota-se que o incidente de uniformização de jurisprudência, Acórdão 1441/2016-TCU-Plenário, Rel. Benjamin Zymler, padronizou o entendimento acerca dos prazos prescricionais aplicáveis aos processos de controle externo, estabelecendo que o Tribunal de Contas da União subordina-se ao prazo geral de prescrição indicado no art. 205 do Código Civil, contada a partir da data de ocorrência da irregularidade sancionada, nos termos do art. 189 do Código Civil.
31. Complementarmente, o ato que ordenar a citação, a audiência ou oitiva da parte interrompe a prescrição, nos termos do art. 202, inciso I, do Código Civil. A prescrição interrompida recomeça a correr da data em que for ordenada a citação, a audiência ou oitiva da parte, nos termos do art. 202, parágrafo único, parte inicial, do Código Civil.
32. Assim, decidiu o Plenário do TCU pela aplicação do prazo prescricional geral de dez anos previsto no artigo 205 do Código Civil. Com exceção de irregularidades ocorridas há mais da metade do prazo de vinte anos previsto no Código Civil de 1916, por ocasião da entrada em vigor do novo Código Civil, em 11/1/2003, conforme a regra de transição do art. 2.028 deste último.
33. Isto posto, é de se observar que os fatos utilizados como fundamentos para a condenação do recorrente remetem ao exercício de 1997 - Concorrência 1/1997, ao passo que a audiência fora promovida em 2009, conforme AR anexado à peça 29, p. 7.
34. Os fatos ocorridos em 1997, datam de momento anterior à entrada em vigor do Novo Código Civil, logo, aplica-se a regra de transição, ou seja, ocorre a prescrição para irregularidades ocorridas há mais da metade de vinte anos previsto no Código Civil de 1916, por ocasião da entrada em vigor do Novo Código Civil, em 11/1/2003. 
35. Ao se aplicar a regra de transição do art. 2.028 do CC/2002, o prazo reduzido para dez anos tem como termo inicial não mais a data da irregularidade sancionada, e sim do início da vigência do novo Código (11/1/2003) , conforme reiterada jurisprudência do Poder Judiciário (STJ: REsp 698.195 e 717.457, entre outros) e do TCU (Acórdão 1727/2003-TCU-Primeira Câmara e 1930/2014-Plenário, entre outros) .
36. Portanto, a aferição da prescrição no caso concreto considera como parâmetro o prazo decenal previsto no art. 205 do CC/2002 contado de 11/1/2003, data de entrada em vigor do referido código, segundo a regra de transição do art. 2.028. No caso em apreço, a pretensão punitiva estaria prescrita em 11/1/2013, ao passo que a audiência do responsável ocorreu no exercício de 2009. Por conseguinte, não se operam os efeitos da prescrição da pretensão punitiva.
37. Também não procede a alegação de ilegitimidade passiva em virtude de não ter praticado atos de gestão, sujeitos a julgamento de contas ordinárias, eis que no presente caso, trata-se de conversão de processo de fiscalização em tomada de contas especial para a apuração de responsabilidades e quantificação dos danos, nos termos do art. 47 da Lei 8.443/1992.
38. No caso de tomada de contas especial, os gestores arrolados no polo passivo processual são identificados como aqueles que contribuíram direta ou indiretamente para o débito apurado. Na hipótese de contribuição direta são julgadas irregulares as contas, e condenados à restituição ao erário, além de outras sanções a critério subjetivo do julgador quando confrontado com o grau de reprovabilidade das condutas analisadas; e na contribuição indireta, são julgadas irregulares as contas e tem-se a condenação à restituição ao erário e sanções; ou somente a aplicação de sanções. Ainda, é possível que, ao final do exame, o responsável comprove a boa e regular aplicação dos recursos, o que ocasiona o julgamento pela regularidade das contas. 
39. Vê-se que independentemente do deslinde da matéria, de uma forma ou de outra, as contas serão julgadas, ou seja, os atos de gestão praticados no procedimento sob exame ocasionam a manifestação de juízo a respeito da correção/incorreção dos procedimentos adotados.
40. No presente caso, os membros da comissão de licitação, contribuíram para o sobrepreço e o consequente superfaturamento dos serviços. Ainda que a responsabilidade pelo débito tenha sido afastada, persiste a prática de ato ilegal, ilegítimo ou antieconômico que concorreu para o dano ao erário (art. 16, inciso III, alínea "d" c/c o art. 19, parágrafo único, da Lei 8.443/1992) , o que justifica o julgamento pela irregularidade das contas.
41. No que toca à questão da boa-fé, nos processos de controle externo, não há que ser presumida, mas efetivamente comprovada (Acórdão 1322/2007-TCU-Plenário, Min. Rel. Aroldo Cedraz) .
42. De sorte a sustentar a boa-fé, o recorrente alega incompetência técnica para identificar a duplicidade da previsão da obra na planilha elaborada pela Senerg; e o amparo no parecer jurídico da Procuradoria Geral do Estado de Alagoas.
43. No intuito de se refutar ambos os argumentos, faz-se necessário tecer breve histórico da atuação da Comissão de Licitação. 
44. De acordo com os documentos disponíveis nos autos, ao iniciar o procedimento licitatório, Ademir Pereira Cabral lança expediente, por meio do qual pondera a emenda orçamentária no Orçamento Geral da União para abarcar os serviços de Macrodrenagem do Tabuleiro dos Martins, e alerta a necessidade premente de execução das obras. Assim, solicita gestões por parte do Secretário de Saneamento e Energia, Olavo Calheiros Filho, no sentido de autorizar no menor tempo possível a abertura de processo licitatório. Então, José Benigno Viana Portela encaminha o processo ao setor de contabilidade para que seja verificada a existência de dotação orçamentária (peça 25, pp. 31-32) . 
45. Paralelamente, na cópia do edital do certame, encaminhada junto ao documento, encontra-se registrada a subscrição de Ademir Pereira Cabral no Edital da Concorrência 3/97, datado de 10/10/1997; e na planilha contendo a composição dos custos dos serviços, datada de 10/10/1997, que se encontra não preenchida (peça 25, pp. 9-13 e 37-52, e peça 26 pp. 1-7) .  Em seguida, o Secretário de Saneamento e Energia, Olavo Calheiros Filho, submete o edital e a minuta do contrato ao exame da Procuradoria Geral do Estado de Alagoas - PGE.
46. Após o exame preliminar do documento, na data de 27/10/1997, a PGE (Despacho PGE-LIC 191/1997) manifesta-se contrariamente ao procedimento licitatório por restar desacompanhado de projeto básico e contendo planilha sem a composição de custos unitários, em desacordo com os ditames da Lei 8.666/1993 (peça 26, pp. 37-38) . Por fim, a PGE solicita a alteração do número do procedimento de Concorrência 3/97 para Concorrência 1/97.
47. Entretanto, o aviso da licitação, ainda sem a manifestação jurídica da PGE, já havia sido publicado no Diário Oficial do Estado em 16/10/1997 (peça 26, p. 39) . Após o despacho jurídico contrário à realização da licitação desacompanhada de projeto básico e de planilha de custos, conforme publicação no DOE de 15/11/1997, o Presidente da Comissão de Licitação providenciou a revogação da convocação anterior, esclareceu se tratar da Concorrência 1/97 e designou o dia 27/11/97 como a nova data para o recebimento dos documentos de habilitação e entrega das propostas (peça 26, p. 41) .
48. No prazo de dez dias, Ademir Pereira Cabral submeteu "nova" planilha de composição dos custos unitários (peça 26, pp. 42-46) e as especificações técnicas e os critérios de medição dos serviços (peça 26, pp. 42-46) , peça 104 e peça 105, pp.1-5) à PGE.
49. De acordo com o despacho assinado pelo Secretário Olavo Calheiros Filho, a planilha de custos e as especificações técnicas foram remetidas à PGE em 7/11/1997 (peça 105, pp. 6-7) , ou seja, os custos unitários relativos à obra de alta complexidade foram compilados ou elaborados em um período de dez dias. A planilha contendo os custos orçados data de 10/10/1997, mesma data da planilha encaminhada em branco, em anexo ao edital rechaçado pela PGE.
50. O Secretário Olavo Calheiros Filho, ao encaminhar o assunto à apreciação da PGE, de antemão esclarece em seu despacho que a exigência constante do item 5.3.2.b refere-se a acervo técnico da empresa e justifica que a interessada na contratação, ao provar a anterior execução de pelo menos 10.000 m³ de túneis pelo processo não destrutível em NATM demonstraria parcela relevante do empreendimento, uma vez que a obra global implicaria na realização de 28.236 m³ de túneis (peça 105, p. 6) . A explicação sucinta da cláusula editalícia estava desacompanhada de documento técnico que lhe concedesse respaldo.
51. De posse do projeto básico e da planilha dos custos, a PGE emitiu parecer favorável à licitação (peça 105, pp. 9-12) .
52. Narrados os fatos, sobressai questão relativa à competência do Presidente de Comissão de Licitação, uma vez que suas atribuições abrangem, em regra, apenas o processamento do procedimento licitatório. Assim, as exigências para habilitação, definição da modalidade de licitação, metodologia de avaliação da qualidade dos serviços e elaboração de modelo de planilha de custos, em princípio, referem-se à fase de planejamento da contratação e não se traduzem em atividades afetas às atribuições típicas da comissão de licitação.
53. Todavia, Ademir Pereira Cabral subscreve o Edital da Concorrência 3/97, datado de 10/10/1997, já continha as cláusulas 5.3.2.a e 5.3.2.b consideradas restritivas (peça 25, p. 41) , bem como a planilha contendo a composição dos custos dos serviços, datada de 10/10/1997, não preenchida (peça 25, pp. 9-13 e 37-52, e peça 26 pp. 1-7) . 
54. Os mesmos documentos - Edital da Concorrência 3/97 e planilha - foram reapresentados à PGE, sob a nova inscrição de Concorrência 1/97. Ora, a subscrição do edital não é ato de mera formalidade, indica corresponsabilidade ou autoria na elaboração das regras do certame, ou, no mínimo, concordância expressa com os termos ali dispostos.
55. Ainda, convém reviçar que José Vieira Crispim, membro da Comissão de Licitação, elaborou o projeto básico conforme disposições constantes do ART (peça 227, p. 17) . Portanto, é inegável a prática de atos relacionados à fase de planejamento da licitação por parte da Comissão de Licitação. Não bastasse, passa-se a avaliar os atos praticados pela Comissão de Licitação na condução do certame licitatório. 
56. Deflagrado o procedimento, a Construtora Celi Ltda. apresentou impugnação ao edital em razão da cláusula 5.3.2.b por considerá-la excessivamente restritiva e não condizente com a noção de serviços relevantes. A Comissão de Licitação considerou a irresignação inconsistente (peça 105, p. 25) . Contudo, não há no processo licitatório, e não foi apresentado pelos recorrentes, documento técnico que amparasse a tomada de decisão. 
57. A impugnação do edital por parte da empresa sinalizou a possibilidade de que a cláusula fosse restritiva, cuidava-se de objeto complexo de engenharia, e não se identifica nos autos nenhum ato por parte da Comissão para se respaldar ou se resguardar no processo decisório, a exemplo de consulta à área técnica de engenharia especializada ou à área jurídica. 
58. Realizada a fase de habilitação, quatro das seis participantes não cumpriram com a exigência constante do item 5.3.2.b e foram inabilitadas, quais sejam Construtora Celi Ltda., Etesco Construções Comércio Ltda., Uchôa Construções Ltda., Sistema Engenharia Ltda. 
59. Novamente, mesmo após a impugnação ao edital e a inabilitação de quatro participantes da licitação, não há registro no processo licitatório da adoção de medidas por parte da Comissão de Licitação com vistas a solicitar pronunciamento técnico e se resguardar da conformidade da exigência, mesmo se tratando de obra de grande complexidade e vultosos recursos envolvidos (R$ 48.164.381,06 - peça 35, p. 35) .
60. A situação demonstra a conduta culposa negligente ou imprudente dos membros da comissão, sendo exigível conduta diversa, pois é consabido que a baixa competitividade em certames licitatórios aumenta o risco de sobrepreços e demonstra a existência/possibilidade de condições restritivas.
61. Não bastasse, ainda, foram apresentados recursos administrativos pelas inabilitadas, todos considerados improcedentes pela comissão de licitação, e igualmente não foram apresentadas pelos recorrentes a fundamentação técnica/parecer/documento que amparou tais decisões (peça 105, pp. 23-32) .
62. Portanto, os indícios de restrição à competitividade em virtude de exigências editalícias podem ser vislumbrados em quatro momentos distintos, na justificativa do Secretário a respeito da exigência no edital; na impugnação ao edital; na fase de habilitação e no julgamento dos recursos. Desta forma, não há como afastar a irregularidade relativa à (b) inserção (subscrição do edital e autoria do projeto básico) e manutenção de cláusulas restritivas durante a condução do procedimento licitatório.
63. Diferentemente do asseverado pelo Recorrente, a alta complexidade da obra e o despreparo técnico não se mostram circunstâncias atenuantes para a mitigação da reprovabilidade da conduta. Ao contrário, agravam a culpabilidade, eis que impunham um dever de, ou abster-se de comandar uma contratação deste porte, ou atuar com maior zelo na condução do processo licitatório, buscando respaldos técnicos e jurídicos. Ao não agir diligentemente, assumiu o risco de ocasionar prejuízos ao erário. 
64. Ademais, a Comissão de Licitação dispunha de representante técnico, engenheiro especializado, José Vieira Crispim, situação reconhecida pelos recorrentes, seja em sede de alegações de defesa (peça 32, p. 7) , seja nesta fase recursal (peça 310, p. 20) . José Vieira Crispim foi o responsável pela elaboração do projeto básico da obra (peça 238, p. 4) . Tal fato também afasta as teses de despreparo técnico e a alta complexidade da obra como excludentes de culpabilidade. 
65. Ante a desclassificação das quatro participantes, na fase de julgamento das propostas comerciais, concorreram apenas a Construtora Gautama e a Queiroz Galvão. A proposta comercial da Construtora Gautama apresentou divergência em relação ao item 9.6 da planilha da Senerg (ligação entre as lagoas 4 e 2-3) , ao cotar a construção de túnel NATM de diâmetro de três metros e de extensão de trinta metros, enquanto a proposta da outra construtora habilitada previa a construção de túnel NATM, de diâmetro 2,20 m e extensão de 1.088 m, nos mesmos termos do item 9.6 da planilha da Senerg (peça 7, p. 50) . 
66. Sobre este ponto, o recorrente alega que o julgamento das propostas comerciais se pautou no menor preço global, contudo, ainda que este tenha sido o critério de aferição dos valores ofertados, o item 6.2.2 do Edital da Concorrência Pública 1/97 impunha a desconsideração de propostas alternativas, devendo as concorrentes se limitarem às especificações fornecidas pelo órgão. Ora, para a avaliação de que as propostas comerciais se encontravam adstritas ao determinado pelo edital, era necessária a avaliação/comparação entre os custos das propostas dos serviços e aqueles orçados/definidos pela Administração. Tivesse, então, comparado a proposta de preços da Construtora Gautama com os termos editalícios, a empresa teria sido desclassificada por descumprimento ao edital. Portanto, as alegações de que a Comissão processou o julgamento pelo menor preço global não procede. 
67. Outrossim, não se acata o argumento de que não houve impugnação por parte da Construtora Queiroz Galvão. Não se pode delegar/repassar a sua responsabilidade de conferir a adequação das propostas comerciais com o edital a terceiros.
68. Ao julgar propostas com soluções distintas, a Comissão não garantiu a observância do princípio constitucional da isonomia, bem como descumpriu os princípios do julgamento objetivo e da vinculação ao instrumento convocatório insculpidos nos arts. 3° e 45 da Lei 8.666/1993.
69. Portanto, não há como se concluir pela boa-fé do recorrente nos atos praticados na condução do procedimento licitatório. E não há como suplantar o nexo de causalidade entre as condutas praticadas e o dano ao erário/resultado. A ausência de comparação dos custos ofertados com aqueles orçados pela Senerg, ao final, resultou em um preço unitário superfaturado do túnel NATM em 105% (R$ 2.844,62/metro) .
70. Por conseguinte, as razões recursais não elidem a irregularidade relativa à (a) aceitação, no âmbito da Concorrência 01/97, da proposta da Construtora Gautama Ltda. com expressa alteração da planilha do edital.
71. Outrossim, não se acata o argumento de que o parecerista jurídico concedeu aval técnico ao edital da licitação. A própria doutrina de Lucas Rocha Furtado, mencionada no recurso, ensina que o dever do advogado se restringe a conferir se constam dos processos licitatórios os estudos e as informações que justificam as especificações do objeto do contrato e as exigências de qualificação técnica e econômica financeira, e não o teor desses documentos. As exigências técnicas devem ser justificadas em parecer técnico elaborado para este fim.
72. Rechaçadas as razões recursais, remanescem as irregularidades que fundamentaram a aplicação de multa ao recorrente.
73. A seguir, avaliam-se as questões suscitadas pelo relator, Ministro Vital do Rêgo.
74. Quanto à indagação se seria da alçada da Comissão de Licitação verificar a existência de erros na planilha orçamentária elaborada pela Senerg e corrigi-la. No caso concreto, não se está a exigir dos membros da Comissão de Licitação a detecção de erros na planilha, mas a estrita obediência ao disposto no item 6.2.2 do Edital, que previa o julgamento das propostas adstrito aos parâmetros estabelecidos pela Administração, ou seja, a não aceitação de propostas comerciais alternativas, devendo se limitarem às especificações definidas pela Senerg (peça 25, p. 44) . 
75. O cumprimento de tal disposição exigia necessariamente o exame/a comparação por parte da Comissão de Licitação dos serviços propostos pelas interessadas e aqueles previstos pela Senerg, o que, por consequência, ocasionaria ou a desclassificação da Construtor Gautama ou sobressairia o erro da planilha da Senerg. 
76. Nessa linha, o art. 43, inciso VI, da Lei 8.666/1993, estabelece que a licitação será julgada e processada com a verificação da conformidade de cada proposta com os requisitos do edital.
77. No que concerne à questão da necessidade de análise dos preços unitários, ainda que a licitação seja do tipo menor preço global, considerado o exercício de 1997, buscou-se na jurisprudência o entendimento sobre o assunto. 
78. Em 1997, o TCU já sinalizava seu posicionamento sobre a necessidade de se considerar os preços unitários mesmo em licitações do tipo menor preço global, conforme Decisão 820/1997 - TCU - Plenário, Min. Rel. Lincoln Magalhães da Rocha e Acórdão 50/1997-TCU-Primeira Câmara, Min. Rel. Humberto Guimarães Souto. 
79. No caso da Decisão 820/1997 - TCU - Plenário, o Relatório da Unidade Técnica, com o qual o Ministro manifesta sua expressa concordância, aponta para a necessidade de análise individual dos preços unitários das propostas apresentadas em qualquer certame licitatório, o que iria ao encontro dos princípios da moralidade e probidade administrativa, constantes no art. 3º da Lei nº 8.666/1993.
80. No Acórdão 50/1997-TCU-Primeira Câmara, tratou-se da hipótese em que um convite para aquisição de gêneros alimentícios, teria sido adjudicado pelo menor preço global, e o Tribunal avaliou a composição dos preços de todos os itens que compunham a proposta para concluir que apenas um apresentava preço maior do que o ofertado pelas demais concorrentes. A situação ilustra o posicionamento do TCU quanto à necessidade de se avaliar/comparar/verificar os preços unitários.
81. Demais disso, as audiências dos membros da comissão de licitação originaram-se do item 9.3.2 do Acórdão 1093/2007-TCU-Plenário, Rel. Min. Augusto Sherman (peça 2, p. 33) . Outrossim, o julgamento dos presentes autos data do exercício de 2014 (peça 237) , e no entendimento do TCU ao longo deste período, já restava consolidada a necessidade de se avaliar os preços unitários mesmo no caso de licitações do tipo menor preço global, consoante extrai-se dos precedentes a seguir mencionados.
82. Devem constar obrigatoriamente do orçamento estimado os critérios de aceitabilidade de preços unitários e global, com a fixação de preços máximos, tanto para as licitações do tipo menor preço unitário quanto nas de menor preço global, em razão de expressas determinações legais (art. 40, caput, e inciso X, e art. 43, inciso IV, da Lei 8.666/1993) (Acórdão 2381/2008-TCU-Plenário, Min. Rel. Benjamin Zymler; Acórdão 3229/2010-TCU-Plenário, Min. Rel. Walton Alencar Rodrigues; Acórdão 4465/2011-TCU-Segunda Câmara, Min. Rel. Raimundo Carreiro) .
83. O julgamento de propostas de menor preço global sem análise dos preços unitários e sem estimativa de quantidades pode conduzir à prática de jogo de planilha (Acórdão 8117/2011-TCU-Primeira Câmara, Min. Rel. Walton Alencar Rodrigues) .
84. As planilhas de custos e formação de preços constantes da proposta da licitante devem retratar a composição do preço unitário mensal dos serviços, ainda que a licitação seja do tipo menor preço global (Acórdão 3076/2010-TCU-Plenário, min. Rel. Augusto Nardes) . 
85. Por fim, no presente caso, é bom que se ressalte que a Comissão de Licitação não avaliou os custos unitários insertos nas propostas comerciais, mas a irregularidade que sustenta sua responsabilidade fundamenta-se na aceitação de proposta comercial com expressa alteração em relação ao previsto no edital.
86. Relativamente à questão se competia aos membros da Comissão de Licitação a inserção e a manutenção, no instrumento convocatório, das exigências restritivas, bem é de se ver que os itens 5.3.2.a e 5.3.2.b do edital da Concorrência 1/97 não se encontram amparados em fundamentação técnica e frustraram o caráter competitivo do certame - das seis participantes, quatro foram inabilitadas - e a comissão de licitação não se atentou ao fato, quer na fase de planejamento, quer no processamento do certame.
87. O Presidente da Comissão de Licitação Ademir Pereira Cabral subscreveu o edital, que não é ato de mera formalidade, e indica corresponsabilidade ou autoria na elaboração, ou, no mínimo, concordância expressa com os termos ali dispostos. Demais disso, o Engenheiro José Vieira Crispim, membro da Comissão de Licitação, foi o responsável pela elaboração do projeto básico da obra, conforme ART de 9/1/2018 (peça 227, p. 17) .
88. Portanto, a Comissão de Licitação é responsável pelo edital (inserção) e pela condução do certame licitatório (manutenção da cláusula restritiva) . De acordo com o § 3º do art. 51 da Lei 8.666/1993, os membros das Comissões de licitação responderão solidariamente por todos os atos praticados pela Comissão, salvo se posição individual divergente estiver devidamente fundamentada e registrada em ata lavrada na reunião em que tiver sido tomada a decisão, hipótese que não se amolda ao caso em apreço.
89. Por conseguinte, neste caso, não há como afastar a responsabilidade dos membros da Comissão, quer pela inserção das cláusulas restritivas, quando da subscrição ao edital, quer no momento do processamento da licitação, em que restou omissa e manteve tais restrições sem adotar medidas com vistas a se resguardar tecnicamente de seus posicionamentos, a exemplo de consultas à área técnicas e/ou jurídica.
90. Reviça-se que a análise da Concorrência 1/97 revelou que o Contrato 1/97 contém vícios desde sua origem, quando verificados o sobrepreço e o consequente superfaturamento na execução dos serviços. Isso porque as cláusulas restritivas culminaram em efetivo prejuízo à competitividade do certame - quatro empresas desclassificadas, e contribuíram para a seleção de proposta comercial menos vantajosa para a Administração, o que redundou na prática de sobrepreço e de superfaturamento. 
91. Assim, conclui-se que a responsabilidade do Presidente da Comissão de Licitação, ora recorrente, bem como dos demais membros da Comissão de Licitação, não pode ser afastada.
CONSIDERAÇÕES ADICIONAIS
92. Relativamente ao débito apurado nos autos, ratifica-se o exame procedido à peça 367. 
93. Sobre os valores a serem ressarcidos, o processo cuida de sobrepreços em itens de planilha; e da divergência entre os quantitativos executados e pagos nos serviços de escavação, carga e transporte - ECT. 
94. Nesta fase recursal, não se questionaram os sobrepreços em itens de planilha. No que se refere à divergência entre o quantitativo de serviços executados para ECT, as razões recursais da C Engenharia não foram acatadas, eis que destituídas de elementos capazes de modificar o entendimento do TCU. 
95. No que concerne aos fiscais do contrato, o exame acatou as razões recursais apresentadas por Dylson de Luiz Medeiros Filho, José Mário do Nascimento, e José Faustino Pereira Filho, no tocante à divergência entre os quantitativos de serviços de escavação, carga e transporte para a Lagoa 1.
96. Em que pese os débitos apurados pelo exame técnico não tenham sido elididos pelas teses de defesa, não há como se manter a responsabilização dos fiscais dos contratos, dada a impossibilidade de se individualizar as condutas e assim se identificar qual (is) responsável (is) pelo ateste indevido dos serviços executados não prestados. 
97. A imputação dos débitos e/ou de multas, de forma indistinta, a todos os fiscais do contrato, configura a aplicação da teoria da responsabilidade objetiva, na contramão do processo de responsabilização de jurisdicionados perante o TCU (natureza subjetiva) . Portanto, a conclusão é pelo provimento parcial dos recursos - remanesce o débito, mas afastam-se as responsabilidades.
98. À peça 315, Fernando Antônio Dantas da Silva apresentou documento considerado mera petição, uma vez que já havia manejado embargos de declaração conhecidos e rejeitados, nos termos do Acórdão 259/2016-TCU-Plenário, consoante narra o Despacho do Min. Relator Augusto Sherman Cavalcanti (peça 316) .
99. As razões alegadas por Fernando Antônio Dantas coincidem com aquelas suscitadas pelos demais recorrentes e já examinadas na peça 367, quais sejam: inexistência de obras de escavação, carga e transporte na Lagoa 1; e equívoco na informação prestada pela Seinfra. 
100. Uma vez que Fernando Antônio Dantas também desempenhou a função de fiscal de execução das obras e o exame procedido à peça 367 afastou a responsabilidade de todos os fiscais, o entendimento lhe deve ser estendido por se tratar de circunstância objetiva que a todos se comunicam, conforme bem pontuado pelo MP/TCU à peça 336.
PROPOSTA DE ENCAMINHAMENTO
101. Ante o exposto, submete-se os autos à consideração superior e ratifica-se a proposta de encaminhamento à peça 367, com a nova redação a ser conferida ao item a.2) , que passa a contar com o seguinte teor:
a.2) conceder provimento parcial aos recursos de José Mário do Nascimento; Dylson de Luiz Medeiros Filho; José Faustino Pereira Filho, para julgar regulares com ressalvas suas contas e as de Fernando Antônio Dantas, e assim afastar os valores relativos aos débitos que lhe foram imputados e às multas aplicadas com base no art. 57 da Lei 8.443/1992;
5.	O representante do Ministério Público junto ao TCU complementou seu parecer com o pronunciamento constante na peça 382:
		Examinam-se recursos de reconsideração interpostos por Ademir Pereira Cabral, José Benigno Viana Portela, José Mário do Nascimento, Dylson de Luiz Medeiros Filho, José Faustino Pereira Filho e C Engenharia S.A. (sucessora da Cipesa Engenharia S.A.) contra o Acórdão 1814/2014-TCU-Plenário (peça 237) , por meio do qual este Tribunal julgou irregulares as suas contas, condenou-os ao pagamento de débito e lhes aplicou multas fundamentadas nos arts. 57 e 58 da Lei nº 8.443/92.
2. A deliberação vergastada foi proferida no âmbito de processo de tomada de contas especial que tratou de irregularidades identificadas na execução das obras de drenagem do Tabuleiro dos Martins em Maceió/AL, Contrato nº 01/97, as quais podem ser sintetizadas da seguinte maneira: i) superfaturamento decorrente de preços acima de parâmetros referenciais; ii) superfaturamento decorrente da medição de quantitativos acima do executado; iii) inconsistências na planilha de orçamento da licitação, que resultou na seleção de proposta que não era a mais vantajosa para a Administração; iv) restrição à competitividade do certame por meio da inclusão de exigências editalícias de qualificação técnica desnecessárias.
3. Em parecer de peça 371, proferi manifestação em que perfilhei parcialmente a análise empreendida pela Secretaria de Recursos à peça 367 ao sugerir a aprovação do seguinte encaminhamento: 
	i) conhecimento e não provimento dos recursos de reconsideração interpostos por C Engenharia S.A., Ademir Pereira Cabral e José Benigno Viana Portela;
	ii) conhecimento e provimento parcial dos recursos de reconsideração interpostos por José Mário do Nascimento, Dylson de Luiz Medeiros Filho e José Faustino Pereira Filho, de forma a afastar o débito que lhes foi imputado e converter a multa fundamentada no art. 57 da Lei nº 8.443/92 na sanção prevista pelo art. 58, inciso III, do mesmo diploma legal; 
	iii) aproveitamento do recurso de reconsideração ao Sr. Fernando Antônio Dantas da Silva, para afastar o débito que lhe foi imputado e converter a multa fundamentada no art. 57 da Lei nº 8.443/92 na sanção prevista pelo art. 58, inciso III, do mesmo diploma legal.
4. Antes de submeter os autos à apreciação do colegiado, Vossa Excelência requereu à Serur o reexame das razões recursais trazidas pelo Sr. Ademir Pereira Cabral, além de solicitar o posicionamento da unidade técnica sobre os seguintes pontos: a) se seria da alçada dos membros da comissão de licitação verificar a existência de erros na planilha orçamentária elaborada pela Senerg e corrigi-las; e b) se caberia à comissão de licitação a responsabilidade de verificar item a item a proposta de cada licitante ou apenas classificar as propostas pelos seus preços globais (peça 377) .
5. Em atenção a tal determinação, a Serur elaborou nova instrução em que procedeu à análise minuciosa dos fatos e atos administrativos relacionados à licitação que resultou no Contrato nº 01/97. Ao final, concluiu que os argumentos expendidos pelo Sr. Ademir Pereira Cabral, Presidente da Comissão de Licitação, não foram suficientes para elidir as irregularidades a ele atribuídas, motivo pelo qual propôs o conhecimento e não provimento de seu recurso de reconsideração. No que tange aos demais quesitos contidos no despacho de peça 377, a unidade técnica ponderou, in verbis:
"74. Quanto à indagação se seria da alçada da Comissão de Licitação verificar a existência de erros na planilha orçamentária elaborada pela Senerg e corrigi-la. No caso concreto, não se está a exigir dos membros da Comissão de Licitação a detecção de erros na planilha, mas a estrita obediência ao disposto no item 6.2.2 do Edital, que previa o julgamento das propostas adstrito aos parâmetros estabelecidos pela Administração, ou seja, a não aceitação de propostas comerciais alternativas, devendo se limitarem às especificações definidas pela Senerg (peça 25, p. 44) . 
75. O cumprimento de tal disposição exigia necessariamente o exame/a comparação por parte da Comissão de Licitação dos serviços propostos pelas interessadas e aqueles previstos pela Senerg, o que, por consequência, ocasionaria ou a desclassificação da Construtor Gautama ou sobressairia o erro da planilha da Senerg. [...]
77. No que concerne à questão da necessidade de análise dos preços unitários, ainda que a licitação seja do tipo menor preço global, considerado o exercício de 1997, buscou-se na jurisprudência o entendimento sobre o assunto. 78. Em 1997, o TCU já sinalizava seu posicionamento sobre a necessidade de se considerar os preços unitários mesmo em licitações do tipo menor preço global, conforme Decisão 820/1997 - TCU - Plenário, Min. Rel. Lincoln Magalhães da Rocha e Acórdão 50/1997-TCU-Primeira Câmara, Min. Rel. Humberto Guimarães Souto."
6.	Assim, e por considerar inexistentes motivos para alterar as conclusões havidas na instrução precedente, a Serur endossou, em essência, o encaminhamento contido na peça 367, acatando apenas a sugestão deste MP/TCU para estender os efeitos dos presentes recursos ao Sr. Fernando Antônio Dantas da Silva.
7.	Ante o exposto, e tendo em vista que a reanálise do feito não ensejou novas conclusões capazes de modificar os entendimentos consignados anteriormente, este representante do Ministério Público de Contas ratifica o encaminhamento lançado no parecer de peça 371, frisando, por ser relevante, a proposta de converter a multa fundamentada no art. 57 da Lei nº 8.443/92 na sanção prevista pelo art. 58, inciso III, do mesmo normativo, aplicadas aos Srs. José Mário do Nascimento, Dylson de Luiz Medeiros Filho, José Faustino Pereira Filho e Fernando Antônio Dantas da Silva.
	É o relatório.

Rodrigo Lins da Rocha (OAB/AL 9.149 B) e outros, representando C Engenharia S.A. (Cipesa Engenharia S.A.); Jeferson Germano Regueira Teixeira (OAB/AL 5.309) e outros, representando Fernando Antônio Dantas da Silva, Jose Faustino Pereira Filho, José Mário do Nascimento e Dylson de Luiz Medeiros Filho; Bruno Mendes (OAB/DF 44.498) e outros, representando Ademir Pereira Cabral; Marcus Fabricius Santos Lacet (OAB/AL 6.200) e outros, representando José Benigno Viana Portela; Rannery Lincoln Goncalves Pereira (OAB/DF 20.299) e outros, representando Gautama Ltda.

Subprocurador-Geral Paulo Soares Bugarin.

RECURSOS DE RECONSIDERAÇÃO. LEVANTAMENTO DE AUDITORIA. SOBREPREÇOS EM ITENS DE PLANILHA. SERVIÇOS PAGOS E NÃO REALIZADOS. TOMADA DE CONTAS ESPECIAL. CLÁUSULAS RESTRITIVAS NO EDITAL DA LICITAÇÃO. RESTRIÇÃO À COMPETITIVIDADE. ACEITAÇÃO DE PROPOSTA EM DESACORDO COM O EDITAL. CONTAS IRREGULARES. DÉBITO. MULTA. CONHECIMENTO. AUSÊNCIA DE EQUÍVOCOS NO CÁLCULO DO DÉBITO. NEGATIVA DE PROVIMENTO. CIÊNCIA AOS RECORRENTES.

TOMADA DE CONTAS ESPECIAL (TCE)

Secretaria de Recursos (Serur).

Em exame, recursos de reconsideração em processo de tomada de contas especial interpostos por Ademir Pereira Cabral, na qualidade de presidente da Comissão de Licitação da Secretaria Coordenadora de Infraestrutura e Serviços do Estado do Alagoas (Seinfra/AL) , José Benigno Viana, então membro da Comissão de Licitação da Seinfra/AL, José Mário do Nascimento, Dylson de Luiz Medeiros Filho, José Faustino Pereira Filho, os três últimos na qualidade de engenheiros/fiscais, e pela empresa C Engenharia S/A (sucessora da Cipesa Engenharia S/A) , em face do Acórdão 1814/2014-TCU-Plenário, cuja relatoria coube ao Ministro-substituto Augusto Sherman.
Por meio da referida decisão, o TCU julgou irregulares as contas dos recorrentes, condenou os dois primeiros ao pagamento da multa prevista no art. 58 da Lei 8.443/1992, por irregularidades na condução da Concorrência 1/1997-Seinfra/AL, condenou as empresas C Engenharia S/A (sub-rogatária de 50% do Contrato 1/1997) e Gautama Ltda. (signatária do Contrato 1/1997) , bem como os engenheiros/fiscais ao pagamento dos débitos e multas especificados na tabela abaixo (em valores históricos) , em razão de sobrepreço (só as empresas) e superfaturamento de quantitativos (empresas e fiscais) nas obras de macrodrenagem do Tabuleiro dos Martins.
	Recorrentes
	Função
	Débito (R$) 
	Multa (R$) 

	C Engenharia S/A
	Sub-rogatária de 50% do Contrato 1/1997
	5.719.519,69
	350.000,00

	José Faustino Pereira Filho
	Engenheiro Fiscal
	1.285.232,60
	30.000,00

	Dylson de Luiz Medeiros Filho
	Engenheiro Fiscal
	1.285.232,60
	30.000,00

	José Mario do Nascimento
	Engenheiro Fiscal
	767.771,40
	20.000,00

	José Benigno Viana
	Membro da Comissão de Licitação da Seinfra/AL
	-
	20.000,00

	Ademir Pereira Cabral
	Presidente da Comissão de Licitação Seinfra/AL
	-
	20.000,00

	Não recorreram

	Gautama Ltda.
	Signatária do Contrato 1/1997
	6.582.864,02
	
	Fernando Antônio Dantas da Silva
	Engenheiro Fiscal
	10.578,82
	10.000,00

A obra de macrodrenagem do Tabuleiro dos Martins foi concebida para drenar águas pluviais em uma área de aproximadamente cinquenta milhões de metros quadrados, abrangendo o Distrito Industrial Governador Luiz Cavalcante e diversos conjuntos habitacionais da região metropolitana de Maceió/AL.
A referida obra, com valor contratado de R$ 48.164.381,06 (data-base 1/1997) , custeada em parte com recursos do Convênio 199/1999, entre outros instrumentos de transferência voluntária, firmado entre o Ministério da Integração Nacional e o Estado de Alagoas, foi objeto de diversas auditorias realizadas por este Tribunal entre os anos de 2002 e 2006.
Cumpre informar que a Gautama sub-rogou 50% do Contrato 1/1997 à Construtora Cipesa S/A, procedimento que foi considerado irregular por este Tribunal em 2002, ao prolatar a Decisão 1.103/2002-TCU-Plenário, que determinou à Seinfra/AL que adotasse providências para a extinção dos vínculos e relações jurídicas até então mantidos com a empresa Cipesa Engenharia Ltda. Foi por essa razão que parte do débito foi atribuído diretamente à empresa C Engenharia S/A (sucessora da Cipesa) e outra parte exclusivamente à empresa Gautama Ltda, sem solidariedade.
No que interessa ao objeto deste recurso, por meio do Acórdão 1093/2007-TCU-Plenário, este Tribunal determinou a instauração da presente tomada de contas especial para quantificação e apuração da responsabilidade dos seguintes indícios de irregularidades, entre outros:
a) citação:
a.1) sobrepreços detectados em itens de planilha;
a.2) divergência entre os quantitativos executados e pagos, nos serviços de escavação, carga e transporte;
a.3) inclusão indevida de custos relativos a serviço extra, instalação de poços de visita;
b) audiência:
b.1) aceitação, no âmbito da Concorrência 01/97, da proposta da Construtora Gautama Ltda. com expressa alteração da planilha do edital, especificamente em relação a ligação entre as lagoas 4 e 2-3, haja vista que a planilha de orçamento básico da Senerg previa no subitem 9.6 a construção de túnel NATM, de diâmetro 2,20m e extensão de 1.088m e a proposta da Construtora Gautama especificava o mesmo subitem como túnel NATM de diâmetro 3,00m e extensão de 30 m, contrariando o art. 45 da Lei 8.666/93, procedimento que acabou conduzindo a que não fosse selecionada a proposta mais vantajosa para a Administração;
b.3) inserção e manutenção, no instrumento convocatório da Concorrência 01/97, das exigências constantes dos itens 5.3.2.a e 5.3.2.b, para qualificação técnica das empresas, que não possuem fundamentação técnica e frustraram o caráter competitivo da licitação (das seis empresas participantes do certame, quatro foram inabilitadas) : exigência de comprovação de escavação de túnel NATM em obras de saneamento, exigência de execução de quantidades de escavação e aterro no mesmo contrato, entre outras.
Quando da prolação do acórdão recorrido (Acórdão 1814/2014-TCU-Plenário) , o TCU afastou a responsabilidade das pessoas físicas pelo débito decorrente de sobrepreço na contratação dos serviços e condenou ao pagamento do dano causado apenas as construtoras, no valor correspondente às medições individualizadas que cada uma realizou. 
Naquela ocasião se entendeu que os membros da comissão de licitação não seriam responsáveis pela elaboração do orçamento com sobrepreço (citação) , tampouco pelas deficiências de projeto (audiência) .
Assim, afastou-se a responsabilidade da comissão tanto pelo débito quanto pelas irregularidades no projeto em face da comissão, em princípio, não ser o órgão responsável pela avaliação e aprovação do projeto básico, atribuição que deveria ser exercida por uma unidade técnica da Secretaria de Saneamento e Energia - Senerg.
Em relação ao débito decorrente do pagamento de quantitativos de serviços não executados (item a.2) , o Tribunal condenou à devolução dos valores as empresas contratadas e os engenheiros fiscais (José Mário do Nascimento, Dylson de Luiz Medeiros Filho, José Faustino Pereira Filho e Fernando Antônio Dantas da Silva) . O Sr. José Jailson Rocha, ex-Secretário da Seinfra/AL, teve suas alegações de defesa acolhidas quanto a essa irregularidade.
Pelos indícios de irregularidades relacionados ao procedimento licitatório (itens b.1 e b.2) , o Tribunal julgou irregulares as contas dos integrantes da comissão de licitação, Srs. Ademir Pereira Cabral (presidente) , José Benigno Viana (membro) e José Vieira Crispim (membro) , aplicando multa no valor de R$ 20.000,00 apenas aos dois primeiros, em razão do falecimento em 2017 do Sr. José Vieira Crispin.
A Secretaria de Recursos (Serur) , em uníssono (peças 367 e 368) , propôs conhecer dos presentes recursos, negar provimento aos apelos da empresa C Engenharia e dos Srs. Ademir Pereira Cabral e José Benigno Viana, e conceder provimento aos recursos dos engenheiros fiscais José Mário do Nascimento, Dylson de Luiz Medeiros Filho e José Faustino Pereira Filho, para julgar regulares com ressalvas as suas contas e afastar os valores relativos aos débitos e às multas aplicadas com base no art. 57 da Lei 8.443/1992.
O Ministério Público junto ao TCU (MPTCU) , neste feito representado pelo Subprocurador-Geral Paulo Soares Bulgarin, perfilhou parcialmente a proposta de encaminhamento alvitrada pela Serur, ao acompanhar a negativa de provimento aos recursos de reconsideração interpostos pela empresa C Engenharia S/A, e pelos Srs. Ademir Pereira Cabral e José Benigno Viana. 
No entanto, o MPTCU propôs conceder provimento parcial aos recursos de José Mário do Nascimento, Dylson de Luiz Medeiros Filho e José Faustino Pereira Filho, mantendo-se o julgamento pela irregularidade de suas contas, porém, afastando o débito, e convertendo as multas aplicadas com base no art. 57 da Lei 8.443/1992, para a sanção prevista pelo art. 58, inciso III, do mesmo diploma legal, uma vez que o débito decorrente de superfaturamento causado pela medição de quantitativos de serviços superiores ao efetivamente prestados pela empresa contratada não foi elidido e é decorrente da conduta desses agentes, apesar de a quantificação da dívida não ter sido individualizada para cada um dos recorrentes. 
Ante o relato anterior, passo ao exame dos presentes autos, iniciando pelos recursos apresentados pela empresa C Engenharia S/A, seguido dos apelos apresentados pelos integrantes da comissão de licitação e, por último, dos engenheiros fiscais.
II - Recurso da empresa C Engenharia S/A (peça 272) 
A empresa, em breve síntese, questionou o indeferimento de produção de prova pericial, negado pelo TCU por meio do Acórdão 3371/2013-TCU-Plenário, posteriormente objeto de agravo que foi rejeitado pelo acórdão ora recorrido. Também se mostrou insatisfeita com os cálculos constantes dos autos e com a aplicação retroativa do Sinapi/CEF.
Com relação ao recurso apresentado pela empresa, anuo à proposta da Serur e do MPTCU no sentido de conhecê-lo para, no mérito, negar-lhe provimento, incorporando os fundamentos expostos pela unidade recursal como minhas razões de decidir, uma vez que a recorrente não apresentou elementos de defesa aptos a fazer face aos cálculos que ampararam as irregularidades detectadas, tampouco para afastar as teses e os argumentos lançados pelo exame técnico, cingindo-se a suscitar preliminar de nulidade - cerceamento de defesa - e a rechaçar a utilização do Sinapi como referência de preços.
A negação da solicitação para produção de prova pericial já foi confirmada por este Pleno em duas ocasiões (Acórdãos 3.371/2013 e 1.814/2014) , em razão de se ter considerado precluso tal pleito, visto que foi protocolado nesta Corte em 5/12/2011, enquanto a etapa instrutiva destes autos já havia se encerrado há mais de um ano (8/11/2010) , à luz do que dispõe o § 2º do art. 160 do Regimento Interno do TCU.
Além disso, a jurisprudência do Tribunal dispõe que o rito processual é estabelecido por lei específica e os responsáveis detêm liberdade para a constituição de provas que se coadunam com a sua defesa. A realização de perícia pode ser efetuada pelo responsável, desde que atendido os prazos processuais para sua manifestação nos autos e reduzida a termo (Acórdão 4804/2014-TCU-Primeira Câmara, Rel. Ministro Walton Alencar Rodrigues) . 
No caso em exame, a empresa teve ciência da sua citação em 29/5/2009 (peça 28, p. 49) e a etapa de instrução se encerrou em 17/8/2010, mais de um ano depois (peça 8, p. 32) . No entanto, a empresa requereu produção de prova pericial apenas em 5/12/2011, quando os autos já se encontravam no gabinete do relator a quo (peça 210) .
Registro ainda que, tanto na ocasião do primeiro pleito, quanto do ingresso dos presentes recursos, em 26/12/2014 (peça 272) , a empresa não apresentou qualquer laudo pericial produzido.
Acerca do argumento de que se teria utilizado Sinapi desatualizado, a empresa não trouxe qualquer contraponto de qual deveria ter sido o referencial adotado. Há de se mencionar que os quatorze serviços avaliados pela metodologia da curva ABC correspondiam a 95,6% do orçamento: 4 de terraplenagem, 4 relativos à túneis ou galerias, 2 associados à mobilização e desmobilização, 3 de concreto armado e 1 de plantio de grama.
Registro que 89,7% dessa amostra referem-se à apenas quatro serviços: 02 de terraplenagem (escavação mecânica e carga/transporte) e 02 de ligações (túneis NATM e poços de visita) .  Todos esses serviços tiveram seus preços de referência calculados com base no Sicro de dez/2007, sendo que para os de NATM a composição da contratada foi adotada com custo dos insumos retirados do mesmo referencial, quando possível, com a manutenção do valor do contrato para aqueles insumos em que não se obteve referencial. O único insumo em que se extraiu preço do Sinapi foi a tela metálica que representa 2,22% do valor da composição.
Nesse aspecto, observo que a então Secretaria de Fiscalização de Obras deste Tribunal utilizou como referencial o Sicro de janeiro/1997, mesma data base do contrato, com percentual de BDI de 40% (TC Processo 006.250/2002-7, peça 113, p. 13) . Apenas para algumas poucas composições em que não se encontrou dados de janeiro de 1997 e que foram utilizados preços de janeiro de 1998. 
Achei importante pontuar isso porque a discussão acerca do uso do Sinapi se limita a cerca de 3,36% dos serviços analisados, em itens de serviço de uso recorrente pela Caixa Econômica e outros órgãos e entidades na avaliação de suas obras, a saber: (i) fornecimento, preparo e lançamento de concreto, (ii) execução de formas e armaduras, bem como (iii) compactação de reaterros. Não há nenhuma composição avaliada pelo Sinapi que fuja do comum. De todo modo, cabe analisar a alegação da recorrente sobre a desatualização do referencial utilizado.
Na peça 242, página 11, a recorrente assim se expressa:
Ressalte-se, ainda, que, no caso concreto, o TCU se valeu e aplicou os parâmetros do SINAPI, criado já desatualizado para o setor de construção civil, em 2006, a uma situação ocorrida em 2002 e, portanto, sem qualquer parâmetro verossímil na época. Por isso mesmo é que a recorrente queria e quer, através de uma isenta e bilateral prova pericial, aclarar essa situação.
Em complemento, apresenta depoimento de servidor da Caixa, extraído de participação em um evento, em que este nada mais declara que o sistema precisa de atualizações e que não necessariamente se deve adotar os valores do sistema como preço teto.
Quanto às datas citadas pela recorrente, vale relembrar que o Sinapi foi originalmente criado para o setor habitacional em 1969, adotado pela Caixa em 1986, sendo que em 1994 passa a abranger além de custos de obras de edificações, obras de saneamento e de infraestrutura urbana.
De lá para cá várias decisões deste TCU vêm utilizando esse sistema, sendo que em 2003 a Lei de Diretrizes Orçamentárias (LDO) incluiu os preços do SINAPI como balizador para serviços contratados com recursos do Orçamento Geral da União. Essa decisão só veio a confirmar o uso já recorrente deste sistema não apenas pelo TCU, como também por diversos órgãos na administração federal. A exemplo do Sicro, este TCU e outras entidades já utilizam esses sistemas há tempos, muito antes de seu uso ser formalizado pelas LDOs.
Ademais, ao longo de todo esse tempo de uso do Sinapi, se algum item apresentou problemas de cotações ou composições, este TCU e a Caixa envidaram esforços para solucionar, a exemplo dos tubos utilizados em várias obras de saneamento, cujos custos apresentaram inconsistências, o que resultou em alertas por este Tribunal e pedidos de correção à empresa pública. Não à toa, de tempos em tempos, há revisões e atualizações no sistema, sempre com o intuito de melhorar, não se podendo afirmar que sua utilização seja inapropriada. Processos de avaliação periódica são inerentes ao uso de qualquer sistema. 
De todo modo, concordo que o Sinapi, ou qualquer outro referencial, não é o preço teto dos serviços orçados e contratados pela administração pública, podendo sim ser adotado um maior, desde que haja a devida fundamentação e motivação de o custo de determinada composição fugir do preço referencial. Isso deve ser feito preferencialmente na fase interna da licitação, quando a administração compõe e justifica o preço de cada serviço.
Em nenhum momento, nenhum defendente, dentro destes autos, trouxe explicação capaz de fundamentar o uso dos preços do contrato para os quais se apontou sobrepreço. Agora na fase recursal não foi diferente. Alegações superficiais e genéricas desabonando o uso de um sistema amplamente utilizado e auditado, que serviu como referência para menos de 4% dos valores calculados como superfaturamento, não têm o condão de alterar a decisão recorrida.
Ante o exposto, me posiciono por negar provimento ao recurso da empresa C Engenharia S/A.
Entendo que deva ser dado ciência da decisão que vier a ser proferida à Consultoria Jurídica desta Corte, em razão da notícia apresentada pela Advocacia-Geral da União (peça 384) à Conjur/TCU, de que a empresa C Engenharia S/A teria obtido decisão proferida pela 14ª Vara Federal Cível da SJDF, a qual acolheu seu pedido para que fosse afastada sua condenação pelo TCU na TCE Processo 017.154/2007-0, bem como concedeu à demandante tutela de urgência para determinar, que até o transito em julgado daquela decisão, fosse suspensa a cobrança da penalidade de multa, por ter considerado o juízo em questão que a parte demandante já se encontrava beneficiada com o instituto da prescrição. 
III - Recurso de Ademir Pereira Cabral, presidente da Comissão de Licitação (peça 310) .
Na qualidade de Presidente da Comissão de Licitação, as contas de Ademir Pereira Cabral foram julgadas irregulares com aplicação da multa do art. 58, inciso II, da Lei 8.443/1992, no valor de R$ 20.000,00, haja vista a aceitação de proposta com expressa alteração de item da planilha do edital e inserção e manutenção de exigências para qualificação técnica sem fundamentação técnica e que frustraram o caráter competitivo da licitação, as mesmas condutas atribuídas ao Sr. José Benigno Viana Portela.
O recorrente suscitou, preliminarmente, a prescrição da pretensão punitiva, sob o argumento de que os fatos teriam ocorrido em 1997, enquanto ele teria sido notificado apenas em 3/4/2009. No mérito, alegou que, como membro da comissão de licitação, não teria por obrigação prestar contas, razão pela qual não deveria ter tido suas contas julgadas. Alegou ainda que, devido a sua formação em História, estaria inabilitado tecnicamente para avaliar questões de engenharia, o que afastaria também a caracterização de conduta culposa ou dolosa. Tal inabilitação, em sua visão, teria servido de argumento para afastar sua responsabilidade pelo superfaturamento decorrente do procedimento licitatório.
Em sede de memoriais apresentados (peça 395) , além de reforçar suas alegações acerca da prescrição e da ausência de qualificação técnica para avaliar questões de engenharia, trouxe como evidência deste último ponto trecho da ata da 4ª Reunião da Concorrência Pública 1/97-Seinfra, em que o Sr. José Vieira Crispim, qualificado na ocasião como representante técnico da Comissão de Licitações, assim se pronunciou (peça 395, p. 13) : 
analisando detalhadamente as Firmas, digo, as propostas de preços das Firmas habilitadas, classificando-as pela ordem decrescente a saber: Construtora Gautama Ltda, com o preço global de R$ 48.164.381,06 (...) e a Construtora Queiroz Galvão S/A, com o preço global de R$ 48.877.605,11. Constatei que ambas as propostas estão de acordo com o que estabelece as legislações pertinentes às Licitações Públicas e que também em momento algum ferem aos princípios do Edital, desta concorrência e assim sendo, e por estarem seus preços compatíveis ao de mercado, fica a Construtora Gautama Ltda detentora da primeira colocação e classificada em segundo lugar, consequentemente, a Construtora Queiroz Galvão. Em assim sendo, esta Comissão de Licitação, classifica e proclama a Firma Gautama Ltda. vencedora desta Concorrência Pública n. 01/97 [sic]. 
Diante da conjuntura acima, o recorrente alegou que surgiu naturalmente para ele a plena convicção de estar agindo em estrito acordo com o direito, configurando sua boa-fé subjetiva.
Trouxe também em seus memoriais que, ao contrário do alegado pela Serur, que ele não participou da elaboração do edital, produzido por técnicos especializados da Secretaria de Infraestrutura em face da complexidade da obra, e que coube à Secretaria de Infraestrutura realizar o projeto básico, de modo que, por coerência lógica, deveria ser afastada sua responsabilidade pela impropriedade acerca da inserção e manutenção, no ato convocatório da Concorrência 01/97, de exigências para qualificação das empresas sem embasamento técnico e que supostamente teriam frustrado o caráter competitivo da licitação, bem como na aceitação de proposta com expressa alteração da planilha do edital. 
Passo ao exame das alegações recursais do Sr. Ademir Pereira Cabral. 
Quanto à preliminar, não lhe socorre a tese de prescrição da pretensão punitiva, que em incidente de uniformização de jurisprudência, foi padronizada pelo Acórdão 1441/2016-TCU-Plenário. 
No caso concreto, aplica-se a regra de transição do art. 2.028 do Código Civil, uma vez que a irregularidade em apreço (1997) ocorreu antes da entrada em vigor no novo Código Civil (2003) . Como na data em que entrou em vigor o aludido código, ainda não havia transcorrido mais da metade do prazo de vinte anos previsto no Código Civil de 1916, logo, considera-se como parâmetro o prazo decenal previsto no art. 205 do CC/2002, contado a partir de 11/1/2003, data de entrada em vigor do referido código. Neste caso, a pretensão punitiva desta Corte estaria prescrita em 11/1/2013, e como houve a audiência do responsável em 2009, houve a interrupção desse prazo, por mais dez anos, motivo pelo qual não há que se falar em prescrição da pretensão punitiva.
De igual modo não prospera a alegação de ilegitimidade passiva, em virtude de não ter praticado atos de gestão, sujeitos a julgamento de contas ordinárias. Como bem observou a Serur, em um processo de tomadas de contas, seu desfecho pode se dar pelo julgamento das contas pela irregularidade, com respectiva condenação em débito e aplicação de multa, ou, quando ocorrer o afastamento do débito, mas persistirem irregularidades que não resultaram em dano ao erário, o responsável pode ter suas contas julgadas irregulares e lhe ser aplicada alguma das multas elencadas no art. 58 da Lei 8.443/1992. Outrossim, caso comprove a regularidade dos atos praticados, pode ter suas contas julgadas regulares. Ou seja, independente do deslinde da matéria, as contas serão julgadas de acordo com a correção/incorreção dos procedimentos adotados.
No mérito, entendo que não cabe dar provimento ao recurso de reconsideração do Sr. Ademir Pereira Cabral, pelas razões que exponho a seguir:
Conforme restou consignado no voto que fundamentou o acórdão recorrido (peça 238, p. 4, § 10º) , o recorrente foi excluído da condenação em débito porque não caberia a ele avaliar se os preços das propostas apresentadas estariam adequados ou não, visto que não elaborou o orçamento do edital e não teria conhecimento técnico para tanto. 
De todo modo, foi apenado pela multa do artigo 58 pelos seguintes motivos: (i) aceitação de proposta com expressa alteração da planilha do edital e (ii) inserção e manutenção, no instrumento convocatório da Concorrência 01/97, de exigências para qualificação técnica das empresas, que não possuíam fundamentação técnica e frustraram o caráter competitivo da licitação.
A despeito de haver um engenheiro integrante da Comissão Especial de Licitação, o Sr. José Vieira Crispim (falecido) , as condutas que motivaram a aplicação de penalidade por este TCU não exigiriam do Sr. Ademir Pereira Cabral conhecimentos técnicos em engenharia, consoante demonstrarei na sequência.
Rememoro que a planilha de orçamento elaborada pela Senerg incluiu em duplicidade a ligação entre a lagoa 4 e a lagoa 2-3, considerando a execução de um túnel NATM (diâmetro de 2,2m e comprimento de 1.088m) e de uma galeria de concreto (2x2m, 1.180m) .
A proposta da vencedora, Construtora Gautama, foi apresentada em desconformidade com a planilha do edital, com a exclusão do túnel NATM de 1.088m de comprimento e a inclusão explícita de outro serviço, um túnel Linner de 30m de comprimento (TC-Processo 004.430/2002-6, vol. 1 - fls. 172 - item 9.6) ; a proposta da Queiroz Galvão apresentou os itens conforme a planilha de orçamento da Senerg.
De imediato se percebe que houve a apresentação da proposta de preços da empresa que veio a ganhar a licitação com um item que sequer estava especificado no orçamento base da administração em comprimento menor que o especificado no orçamento base. 
Afirmo que não seria necessário ter conhecimentos técnicos em engenharia para conferir se a proposta de preços de um licitante cotou todos os serviços solicitados pela administração. Imaginemos que essa licitação fosse de qualquer outro objeto, o mínimo esperado de quem julga propostas seria conferir se todos os itens aparecem ali, sob pena de se contratar algo que sequer constava do orçamento da licitação ou até mesmo sem o preço de determinado item solicitado pela administração.
Ainda que não fosse exigível naquela época avaliar o valor proposto pelo critério de aceitabilidade de preço unitário, posto que a jurisprudência estava a se consolidar naquele período, não se está ponderando aqui se o preço apresentado era exequível ou adequado. Estamos falando de inclusão de um item não especificado em projeto e com quantitativo menor do que foi requisitado. Ademais, não verificar a omissão de um item de planilha não cotado cujo valor poderia no futuro não constar do contrato, caso viesse a ser necessário na obra, também não se afigura razoável para um membro de uma comissão de licitação, ainda mais quando este a preside.
A consequência dessa omissão já se revelou gravosa mesmo antes de firmado o contrato porque possibilitou a contratação de uma empresa por um preço maior quando se comparou com os preços propostos pela segunda colocada, ao se excluir o mesmo item omitido pela vencedora. 
Nesse contexto, as afirmações do Sr. José Vieira Crispim na ata da 4ª Reunião da Concorrência Pública 1/97-Seinfra em nada socorrem o recorrente. Lá ele apenas se posicionou sobre os preços e aderência do certame à legislação pertinente e aos princípios do edital. Se toda a responsabilidade estivesse direcionada à apenas um membro da comissão de licitação, não haveria necessidade de mais membros para compô-la. Concordo que algumas decisões caberiam a quem tem conhecimento em engenharia, mas a simples conferência se a proposta da licitante apresenta os serviços e quantitativos presentes no orçamento da administração é algo passível de ser executado por qualquer integrante.
Do mesmo modo me manifesto quanto à inserção e manutenção, no instrumento convocatório da Concorrência 01/97, de exigências para qualificação técnica das empresas, que frustraram o caráter competitivo da licitação.
À primeira vista parece desproporcional impor que alguém não formado em engenharia pudesse concluir que a exigência de experiência pretérita de execução de quantitativos desproporcionais em um túnel NATM especificamente em obras de saneamento, entre outras exigências, viesse a restringir a competitividade do certame. Na maioria das vezes, em obras desse porte, é mais usual que alguém com conhecimento técnico possa emitir esse juízo de valor. No entanto, cabe rememorar o caso concreto.
Ao compulsar os autos e os processos conexos, extraí informação de que houve três situações em que a comissão de licitação poderia reavaliar a questão das exigências de habilitação técnica, a saber:
 antes da habilitação (tentativas de impugnação do edital) : o Sinduscon/AL tentou impugnar o edital por contrariar dispositivos da Lei 8.666/93 e a Construtora Celi tentou impugnar o item 5.3.2, alínea 'b', por considerá-lo excessivamente restritivo: não haveria explicação para se exigir túnel NATM em obra de saneamento, afinal não há diferença entre executar túnel NATM em uma obra rodoviária e em uma de saneamento;
 na fase de habilitação (peça 105, pp. 25-29) , quando foram consideradas inabilitadas 4 das 7 licitantes, por conta de aspectos relacionados à qualificação técnica, inclusive o mesmo item questionado antes da habilitação (item 5.3.2, alínea 'b') ;
 no julgamento dos recursos da fase de habilitação (peça 105, p. 30) : três empresas (Sistema, Etesco e Celi) apresentaram recursos em face de sua inabilitação, sendo que esta última foi inabilitada pelo descumprimento do item 5.3.2, alínea 'b'.
Relembro que a Comissão considerou que o Sinduscon/AL não tinha legitimidade para agir e que as alegações da Construtora Celi foram apresentadas intempestivamente e no mérito seriam inconsistentes (peça 105, pp. 24-25) , mas não fundamentaram as alegadas inconsistências.
Em face das circunstâncias do caso concreto, seria esperado que a comissão, ainda que não tivesse conhecimentos específicos sobre o tema, buscasse informações e fundamentasse as impugnações e recursos com base em motivação técnica. Assim entendo por que a questão de exigência de comprovação de experiência anterior de escavação em túnel NATM especificamente em obras de saneamento, não se aceitando a execução desse tipo de túnel em obras rodoviárias, não foi justificada em nenhuma etapa da análise, seja na fase interna quanto na fase externa após as reinvindicações do licitantes e da Sinduscon/AL.
A despeito de o volume requisitado em atestados ter sido mencionado no parecer do secretário de estado (peça 105, p. 6) após diligências prévias da procuradoria para emitir seu parecer, nada foi mencionado em relação a essa restrição, necessidade de ser túnel em obra de saneamento, que excluiu potenciais concorrentes da licitação.
Não há diferenças executivas entre um túnel NATM executado em uma rodovia e em uma obra de saneamento que justifiquem de imediato a não aceitação da capacidade técnica de uma empresa ou profissional. Se naquele caso havia, caberia a comissão responder às licitantes o motivo da não aceitação do atestado, usando para tanto o conhecimento técnico das áreas responsáveis do órgão.  
O que se extrai das peças analisadas é que as decisões da comissão foram pautadas por alegações genéricas de simples improcedência dos argumentos levantados pelas licitantes, sem a devida justificativa acerca do assunto.
Ora, em obras complexas, ainda que um membro da comissão não detenha conhecimentos específicos, o mínimo que deve esperar quando um número expressivo de licitantes (ao todo foram três de sete) é desclassificado por conta de uma exigência do edital, é que se revisasse os motivos para a improcedência de tais alegações e que constasse formalmente em ata essa análise, ainda que não elaborada pelo próprio integrante da comissão.
Ante o exposto, acolho as ponderações da Serur e do MPTCU e rejeito as alegações recursais do Sr. Ademir Pereira Cabral com a manutenção de sua responsabilidade pelas ocorrências que constaram nos subitens 9.3.2.2 e 9.3.2.3 do Acórdão 1093/2007-TCU-Plenário.
IV - Recurso de José Benigno Viana Portela, membro da comissão de licitação (peça 273) .
As contas do recorrente foram julgadas irregulares e ele foi apenado com multa em virtude da aceitação de proposta comercial com expressa alteração de planilha do edital, bem como pela aceitação, inserção e manutenção, no instrumento convocatório, de exigências para qualificação técnica das empresas, sem fundamentação técnica e que frustraram o caráter competitivo da Concorrência 1/1997.
O recorrente argumentou que o inciso XVI do art. 6º da Lei 8.666/1993 não prevê, entre as obrigações dos membros de comissão de licitação, aquelas relativas à confecção do edital e do plano base, atribuições eminentemente técnicas que devem ser realizadas por profissionais técnicos. Dessa forma, não se poderia atribuir falha técnica a quem não detém tal conhecimento. Sua atuação teria se limitado a aplicar as regras do edital, em atenção ao princípio da vinculação ao instrumento convocatório, nas atividades de recebimento das propostas e lances, análise de sua aceitabilidade e sua classificação, bem como no julgamento do licitante vencedor. Trouxe excertos de julgados desta Corte que repisam que os membros da comissão de licitação são apenas operadores/instrumentalizadores dos termos editalícios, não tendo sequer poder de alterá-los.
Passo ao exame dos apelos recursais do Sr. José Benigno Viana Portela. 
Entendo que se aplica ao ora recorrente, ouvido em audiência na condição de membro da comissão de licitação, os mesmos fundamentos que serviram como razões de decidir para o Sr. Ademir Pereira Cabral, na qualidade de presidente. 
Conforme alegado, o Sr. José Benigno possui formação na área jurídica, tendo exercido o cargo de Procurador de Estado (peça 32) , com inscrição na OAB/AL 6.536.
Assim como o Sr. Ademir, o Sr. José Benigno também trouxe em sua defesa (peça 32, p. 7) o fato de a comissão de licitação dispor de um representante técnico da área de engenharia a quem coube emitir opiniões técnicas sobre o certame. Também transcreveu em sua defesa o trecho da ata da 4ª Reunião da Concorrência Pública 1/97-Seinfra no qual o Sr. José Vieira Crispim, autor do projeto básico e representante técnico da comissão de licitação, emitiu sua opinião quanto a legalidade das propostas apresentadas pelas licitantes habilitadas.
Indagou também o recorrente como poderia, com formação em bacharel em direito, opinar sobre o caráter eminentemente técnico do projeto do qual não participou.
Considero, portanto, assim como no exame do recurso do Sr. Ademir Pereira Cabral, que não estamos diante da ocorrência de excludente de culpabilidade, materializado na inexigibilidade de conduta diversa, uma vez que, o responsável, ainda que tenha formação jurídica, se eximiu de atividades de simples conferência das linhas da proposta de preços da vencedora Gautama, bem como da devida diligência em apurar junto à área técnica eventual restrição à competitividade não enfrentada nas justificativas técnicas que antecederam a fase externa da licitação.
Aproveito todas as minhas razões de decidir contidas no exame dos argumentos recursais do Sr. Ademir Pereira Cabral e as estendo a análise de presente recorrente, porquanto desnecessário repetir todos os fundamentos.
Do mesmo modo, anuo à proposta da Serur e do MPTCU e rejeito as alegações recursais do Sr. José Benigno Viana Portela, com a manutenção de sua responsabilidade pelas ocorrências que constaram nos subitens 9.3.2.2 e 9.3.2.3 do Acórdão 1093/2007-TCU-Plenário.
V - Recursos de Dylson de Luiz Medeiros Filho, José Mário do Nascimento e José Faustino Pereira Filho, fiscais da execução dos serviços contratados com a Gautama e Cipesa (peças 299, 301 e 303) .
Os recorrentes ocuparam a função de fiscais para acompanhar a execução dos serviços prestados pela Gautama e pela Cipesa, tendo sido responsabilizados, solidariamente com as empresas, em virtude das divergências verificadas nos quantitativos pagos dos serviços de escavação, carga e transporte - ECT.
O débito decorreu da diferença entre volume medido e faturado pela Seinfra/AL (475.308,28 m³) para a Lagoa 1 e o volume calculado pela equipe de auditoria (263.130,40 m³) , ou seja 212.177,88 m³, a partir dos elementos constantes do projeto executivo que retratavam a topografia antes do início dos trabalhos e nos dados relativos ao final das obras. A partir desse método, a unidade apurou um débito de R$ 1.640.135,01 relativo aos serviços de escavação.
Há dois pontos que precisam ser enfrentados para a formulação de juízo sobre a possibilidade de exclusão da responsabilidade dos ex-fiscais, uma vez que a Serur propõe reformar o acórdão para julgar regulares com ressalva as contas dos recorrentes e o MPTCU pugna pela irregularidade mas com a exclusão da condenação em débito, mantendo-se apenas a multa do artigo 58.
O primeiro deles é se as quantidades de escavação utilizadas para o cálculo do prejuízo estariam adequadas, ou se parte delas seriam relacionadas à escavação da Lagoa 2, serviços para os quais não teria sido possível comprovar prejuízos.  
Acerca do assunto, vários defendentes apontam que as alegações do Sr. José Faustino, acostada à peça 268, p. 7-19 teriam o condão de explicar que os quantitativos supostamente medidos e pagos não se refeririam apenas à Lagoa 1, porquanto as escavações da Lagoa 2 também estariam contempladas naquelas apurações.
Para defender sua tese, o Sr. José Faustino apresenta tabela e memória de cálculo com indicação de peças processuais que corroborariam suas conclusões. Em suma, ele alega que poderia comprovar através de dados constantes dos próprios autos que os valores apresentados pela SEINFRA de Alagoas divergem do quantitativo levantado pela fiscalização no decorrer das obras.
Em suas contas, ele afirma que de um total de 494.883,01 m3 de escavação, 322.124,93 m3 seriam da Lagoa 1 e 172.758,08 m3 seriam da Lagoa 2, em contraponto ao que afirmou a Seinfra-AL que apresentou dados que indicam um volume de 460.818,13 m3 para a 1 e 34.064,88 m3 para a 2. 
Nesse particular, a peça de alegação traz a informação inicial de uma possível "sequência de informações equivocadas prestadas pela SEINFRA e facilmente aferíveis tão somente com os dados já constantes nos presentes autos." De pronto, ele aponta a inconsistência das apurações do órgão que informou à fl. 349 do vol. 23 dos presentes autos um volume escavado de 475.308,28 na lagoa 1 e em outro momento, ao trazer o volume consolidado do processo de pagamento com medições, fls. 350/354 do vol. 23, informou que o mesmo volume seria de 460.818,13 m3.
Importante mencionar que desse total medido para a Lagoa 1, o Sr. José Faustino calculou que durante o período da participação dele na obra, a fiscalização teria atestado única e exclusivamente a execução de 220,146,39 m3 de serviços de escavação, carga e transporte de material executados na Lagoa 1. Para tanto, traz uma tabela, consolidada pela Serur e transcrita no item 84 do relatório desta decisão (peça 268, p. 9-11) .
Uma queixa comum entre os defendentes é de que as unidades técnicas e próprio TCU não teriam se debruçado sobre os dados trazidos pelo Sr. José Faustino desde 14 de julho de 2009, porquanto os pareceres, instruções e decisões teriam se limitado a afirmar que basearam o volume de medições nos dados apresentados pela Seinfra-AL.
Em virtude disso, compulsei todas as peças apontadas pelo Sr. José Faustino a fim de verificar sua tese, bem como revisitei toda a metodologia de apuração de débito feita pelo TCU. Para tanto, me vali inclusive das peças que originaram essa TCE, do TC Processo 006.250/2002-7. 
Após extenso exame, acompanho os entendimentos esposados pela Serur de que o débito calculado pela unidade técnica do Tribunal está correto, motivo pelo qual não deve ser considerado os valores informados pelo recorrente, uma vez que não se amparam em documentos que comprovem os dados ali constantes.
O Sr. José Faustino utilizou dados dos relatórios de medição relativos à escavação em que aparecem no mesmo documento informações de escavação da Lagoa 1 e da Lagoa 2 para tentar confirmar sua tese de que em determinada medição haveria volume das duas lagoas ou até mesmo apenas daquela que não se relaciona ao débito: Lagoa 2.
Pelo que pude perceber, havia quatro instrumentos de transferência voluntária que custearam essas obras, motivo pelo qual para cada relatório de medição poderiam aparecer serviços que foram pagos à conta de outro ajuste. Na peça 268, página 15, há documento elaborado pelo Seinfra-AL com a divisão de cada volume de escavação por convênio ou contrato de repasse e as respectivas lagoas a que se referem. 
De todo modo, analisei cada argumento colocado pelo defendente e posso afirmar que os valores não batem. À título de exemplo, ele afirma que na segunda medição, de um total de 115.100,15 m3 medidos, 53.880,85 m3 teriam sido executados na lagoa 1 e 61.219,30 na lagoa 2-3 e aponta como evidência a peças 53, 54 e 55. 
Essas peças contemplam o processo de atesto e pagamento da segunda medição. Os únicos valores que batem com os do recorrente é o volume de escavação das seções da linha base 1A (Lagoa 1) no total de 53.880,85 m3 (peça 54, p.3) e o total medido e usado por este TCU presente na planilha de medição do ajuste 49.491-43/97 MPO, único convênio usado para medir e pagar os serviços de escavação da Lagoa 1. Não há menção ao valor de 61.219,30 m3 colocado pelo Sr. José Faustino como volume relativo à Lagoa 2.
Os volumes dos quadros de cubação são aproximados e podem sofrer ligeira correção antes da efetiva medição, porquanto há uma conferência antes disso. Desse modo, em um exercício de aproximação, poder-se-ia atribuir essa diferença aos 65.298,73 m3 que aparecem em um quadro de cubação associado à Lagoa 2 (peça 54, p. 9) , todavia juntamente com essa informação também aparecem na mesma medição mais dois quadros de cubação, com volumes de 54.163,60 m3 para a Lagoa 1 e 88.500,86 m3 para a Lagoa 2.
Na verdade, o que recorrente fez foi simplesmente diminuir 115.100,15 de 53.880,85 m3 para obter os 61.219,30 m3.
Veja que para a Lagoa 1 o total da cubação é de 108.044.45 m3, valor próximo dos 115.100,15 m3 efetivamente medidos e pagos para essa lagoa consoante dados da Seinfra-AL. Pelos dados apresentados por essa secretaria, havia outros convênios para custear volumes da Lagoa 2, o 199/99 MIN, instrumento pelo qual se mediram e pagaram cerca de 110 m3 de escavação dessa Lagoa, além do 022/98 MMA/SRH (peça 268, p. 15-18) . 
Se assumirmos como verídica essa conta feita pelo Sr. José Faustino, os volumes de escavação da Lagoa 2 aumentam sobremaneira quando se contabilizam todos os metros cúbicos pagos em todos os convênios. Assim, transferiríamos o débito de escavação de uma lagoa para a outra, à revelia da informação trazida aos autos pela Seinfra-AL.
As mesmas inconsistências aparecem nas referências do recorrente quanto ao volume pago na 3ª medição, de 111.538,78 m3, quando afirma que o total seria relativo à Lagoa 2. Para tanto cita como evidência as peças 55, 56 e parte da 57, com destaque para a página 40 da peça 56. Nesse documento, há indicação de que a cota de projeto da Lagoa 2 foi alcançada, com 195.457,58 m3 de cubagem, mas com diferenças anotadas pelas cadernetas de campo e seções elaboradas pelo topógrafo. Vejam que essa metragem é exatamente a apontada pela Seinfra como volume total escavado na Lagoa 2.
Não há menção alguma nas aludidas peças de que a medição dos 111.538,78 m3 apontados pela Seinfra-AL para a Lagoa 1 sejam da Lagoa 2. Aliás, se o fossem, teríamos 172.758,08 m3 de material da Lagoa 2 pagos pelo Convênio 49.491-43/97 MPO, mais 51.180,00 m3 pagos à conta do Convênio 022/98 MMA/SRH, além dos 110.212,68 m3 quitados à conta do Convênio 199/99 MIN (peça 268, p. 17-18) .
Somando isso tudo, teríamos 334.150,76 m3 de volume escavado para a Lagoa 2 sendo que o documento citado como destaque pelo Sr. José Faustino (peça 56, p. 40) afirma que esse reservatório atingiu cota de projeto com 195.457,58 m3, quantidade confirmada no mapa de cubação da peça 56, página 7, atestada como volume total desse reservatório pela Seinfra-AL.
Nesse passo, a memória de cálculo apresentada pelo defendente possui cálculos e deduções que fogem à lógica dos volumes medidos e pagos pela Seinfra a conta de cada convênio, informação inclusive acostada na própria peça elaborada pelo Sr. José Faustino (peça 268, p. 15-18) . 
Por derradeiro, no que se refere à divergência entre os volumes de escavação declarados pela Seinfra-AL ora como sendo 475.308,28 ora como 460.818,13, essa diferença de exatos 14.490,15 m3 é relativa à 1ª medição da escavação da Lagoa 1, não interfere no deslinde de mérito aqui em exame e foi identificada na instrução da unidade técnica que propôs as citações e audiências apuradas nestes autos (peça 2, p. 41) , transcrita no relatório do Acórdão 3371/2013-TCU-Plenário:
39. Na tabela colacionada à fl. 319 (vol. 23, do TC-Processo 006.250/2002-7) [fls. 5360, v.21, anexo 9], a 1ª medição da empresa Gautama indica que a quantidade medida foi de 100.610,00m³, o que nos leva a um quantitativo total (considerando os 4 convênios) de 1.010.440,27 m³. Entretanto, considerando que a quantidade total de volume escavado informado pela Seinfra foi de 1.024.930,42m³ (vol. 23, fl. 317, do TC-Processo 006.250/2002-7) [fls. 5358, v.21, anexo 9], a diferença entre os dois totais retro nos leva à quantidade de 14.490,15m³. Esse valor, somado à quantidade de 100.610,00m³, resulta em 115.100,15m³, exatamente a quantidade medida pela Cipesa (2ª medição) (fl. 4, vol. 2, do TC-Processo 006.250/2002-7, apenso) [fls. 457, v.2, anexo 9], o que seria natural, pois havia uma subrogação de 50% dos serviços contratados pela Seinfra junto à Gautama. Portanto, consideramos que a 1ª medição da Gautama foi feita no quantitativo de 115.100,15m³. (grifos acrescidos) 
Diante do que expus, acompanho a Serur e confirmo que não há como acatar as alegações de que os volumes apurados pelo TCU para o cálculo do débito relativo às escavações da Lagoa 1 estariam inadequados.
Passo ao segundo ponto de reflexão acerca da possibilidade de reforma do acórdão recorrido, qual seja a alegada impossibilidade de se responsabilizar adequadamente os fiscais que atestaram as medições e pagamentos. 
Nesse aspecto, tanto a Serur quanto o MPTCU entendem que não seria possível identificar a respectiva responsabilidade de cada um deles para fins de ressarcimento, uma vez que os boletins de medições foram assinados por pessoas diferentes, o que poderia resultar no risco de julgar as contas irregulares de pessoa que não contribuiu para a ocorrência do dano. 
Essas posições fundamentam-se na hipótese da impossibilidade de se atribuir especificamente o valor do dano a cada um deles, nos seguintes termos:
127. A metodologia utilizada não permite individualizar as condutas, ou seja identificar o (s) profissional (is) responsável (s) pelo ateste dos serviços que não foram realizados, no volume de 212.177,88 m3 de terra não escavada. Nesse sentido, pautando-se nos boletins das medições dos serviços de escavação, carga e transporte, não há como se determinar com um grau mínimo de certeza em qual/quais medições teria havido os atestes por serviços não prestados. (grifos acrescidos) 
Divirjo desse posicionamento, pelos motivos que passo a expor.
A fim de comprovar que os fiscais apenados contribuíram para a composição solidária do débito, transcrevo o raciocínio utilizado para apurar em quais medições estariam configurados os prejuízos em comento.
Por se tratar de irregularidade envolvendo quantitativos excedentes de ECT da Lagoa 1, a glosa das medições foi realizada na ordem inversa à cronológica, ou seja, começando da última medição (12ª) e passando pelas 7ª, 4ª, 3ª, 2ª e 1ª medições, até que o volume escavado esteja acumulado em 212.177,88 m3:
A tabela abaixo relaciona a medição, a data, o volume e quem atestou cada medição considerada até a obtenção do total pago e não executado: 
	Medição
	Empresa
	Qtde escavada (m3) divergente
	Qtde acumulada
	Data do pagto
	Responsável pelo atesto

	12ª
	Gautama
	684,27
	684,27
	27/3/2000
	Fernando Antônio Dantas

	12ª
	Cipesa
	684,27
	1.368,54
	27/3/2000
	Fernando Antônio Dantas

	7ª
	Gautama
	27.389,90
	28.758,44
	28/12/1999
	José Mário do Nascimento; José Faustino PL Filho e Dylson de Luiz Medeiros Filho.

	7ª 
	Cipesa
	27.389,90
	56.148,34
	28/12/1999
	José Mário do Nascimento; José Faustino PL Filho e Dylson de Luiz Medeiros Filho.

	4ª
	Gautama
	55.742,87
	111.891,21
	17/12/1999
	José Faustino P. Filho e Dylson de Luiz Medeiros.

	4ª
	Cipesa
	55.742,87
	167.634,08
	17/12/1999
	José Faustino P. Filho e Dylson de Luiz Medeiros.

	3ª
	Gautama
	22.271,90
	189.905,98
	12/11/1999
	José Mário do Nascimento 

	3ª
	Cipesa
	22.271,90
	212.177,88
	12/11/1999
	José Mário do Nascimento

À primeira vista, parece um contrassenso responsabilizar fiscais que não participaram de todas as medições. Afinal, descobrir em qual processo de liquidação da despesa houve o pagamento por um volume que não correspondeu ao efetivamente executado parece uma tarefa difícil no caso em comento. Mas não estamos aqui a falar da entrega de carteiras escolares, por exemplo, cujo recebimento pode ser diferido no tempo e vários fiscais atestarem indevidamente o recebimento, não podendo o fiscal que assumiu a tarefa posteriormente comprovar ou se responsabilizar se a entrega anterior foi feita a contento ou não.
Estamos falando de serviços de escavação, cuja cota de projeto, dimensões de corte, cadernetas de campo e serviços de topografia devem ser acompanhadas por cada fiscal, com a devida conferência do acumulado em campo, caso o responsável assuma a responsabilidade por acompanhar o serviço após já iniciado, já que a estrutura tem um tamanho, localização e profundidade especificados e definidos em projeto. 
Para comprovar a singularidade do caso concreto, tomo como base o caso de um fiscal, o Sr. Fernando Antônio Dantas da Silva, que nem recorreu, e foi condenado em débito com base em apenas uma medição na qual se aplicou o percentual de superfaturamento obtido e encontrou-se um débito de apenas R$ 10.578,82, enquanto o débito relativo a essa irregularidade totalizou R$ 1.640.135,01. Claro que não é possível afirmar que a única medição que esse fiscal assinou tenha medido quantitativo a maior nos serviços de escavação carga e transporte, mas ele poderia ter descoberto o furo nos volumes de escavação se acompanhasse com diligência os quadros de cubação, totais líquidos de cada medição e seus valores acumulados, em confronto com as cotas de projeto da Lagoa 1.
Afirmar que esse fiscal não é responsável é conceder a ele, por exemplo, a permissão para escavar a lagoa além dos perfis de projeto, já que assinou volumes de escavação sem avaliar o percentual acumulado e os quadros de cubação em confronto com o já havia sido executado.
Não me parece razoável que alguém acompanhe a escavação de uma piscina, por exemplo, saiba suas dimensões finais, avalie o quanto foi escavado em um período e não se atente para o fato que já foi medido e pago muito mais ou muito menos do que seria o esperado para a cota de projeto, uma vez que há cadernetas de campo e seções elaboradas por topógrafos para fins de conferência. 
Nesse passo, cada fiscal que chegou a campo para atestar a próxima medição, ainda que não tenha participado da anterior, deveria, para fins de acompanhamento dos quantitativos do contrato, verificar os percentuais executados no período e o acumulado, sob pena, inclusive de exceder as cotas de projeto e escavar mais do que deveria.
Penso que tal zelo não seria desarrazoado, já que o documento da página 40 da peça 56, relativo à terceira medição, elaborado pelo Sr. José Faustino Pereira Filho e pelo Sr. Dylson de Luiz Medeiros Filho, ambos engenheiros civis, relata que a Lagoa 2 atingiu a cota final, especifica o volume alcançado e ao final também menciona que os serviços de escavação, carga e transporte e espalhamento de material de 1ª categoria da Lagoa 1 estariam "com volumes superiores aos medidos". Ou seja, seria possível, caso quisessem, verificar saldos e percentuais cumulativos e organizar as medições com transparência.
Ainda que não seja possível atribuir as diferenças de quantitativos a maior a uma medição específica, cada um desses fiscais poderia ter descoberto a inconsistência caso tivessem cumprido seu papel de controlar quantidades, cotas de projeto, saldo de quantitativos de contratos e os serviços de topografia.
Assinalo que não estamos aqui falando de um erro de 10 ou 20% no volume escavado, o que já seria um disparate. A conduta de todos eles contribuiu para o descontrole na quantidade escavada na Lagoa 1, o que resultou em superfaturamento de cerca de 44% no quantitativo de escavação desse reservatório, já que o volume de projeto era 263.130,40 m³ e foram medidos e pagos 475.308,28 m³.  
Diante do que expus, não acompanho na integralidade as análises da Serur e do MPTCU e mantenho os termos do Acórdão 1814/2014-TCU-Plenário, negando provimento aos recursos de reconsideração aqui analisados.
Ante o exposto, VOTO para que seja acolhida a minuta de acórdão que ora trago à apreciação deste Colegiado.
TCU, Sala das Sessões Ministro Luciano Brandão Alves de Souza, em 4 de agosto de 2021.
Ministro VITAL DO RÊGO 
Relator